---
title: "R02：價格、日期與報酬率"
output:
  github_document:
    toc: true
    toc_depth: 3
---

本附錄對應第 2 章，實際讀取 Apple Inc.（AAPL）的固定資料，從調整收盤價重新計算日簡單報酬與日對數報酬。樣本期間為 2019-01-02 至 2022-06-22，共 875 個交易日。`adjusted` 的單位是「美元／股的調整後價格尺度」；報酬欄位以小數表示，例如 0.01 代表 1%。資料來自原課程 S&P 500 價格檔所保留的 AAPL 序列，建置細節見 `data/DATA_SOURCES.md`。

以下結果描述這一份固定歷史資料的價格與報酬計算，不識別任何市場事件或變數對 AAPL 報酬的因果效果。

```{r setup}
knitr::opts_chunk$set(
  echo = TRUE, message = FALSE, warning = FALSE,
  fig.width = 7, fig.height = 4.5,
  dev = "ragg_png", dpi = 144,
  dev.args = list(background = "white")
)

root_candidates <- c(".", "..")
is_root <- vapply(root_candidates, function(x) {
  file.exists(file.path(x, "main.tex"))
}, logical(1))
stopifnot(any(is_root))
project_root <- root_candidates[which(is_root)[1]]
project_path <- function(...) file.path(project_root, ...)

stopifnot(
  requireNamespace("ragg", quietly = TRUE),
  requireNamespace("systemfonts", quietly = TRUE)
)
cwtex_file <- project_path("assets", "fonts", "cwTeXQKai-Medium.ttf")
stopifnot(file.exists(cwtex_file))
if (!"cwTeX Online" %in% systemfonts::registry_fonts()$family) {
  systemfonts::register_font("cwTeX Online", cwtex_file)
}
plot_family <- "cwTeX Online"
```

## 讀取、排序與入口檢查

金融資料不能先假定已依日期排序。以下先檢查欄位，再轉換日期、排序並檢查重複值與價格正值條件。

```{r read-data}
aapl_path <- project_path(
  "data", "processed", "aapl_adjusted_daily_2019_2022.csv"
)
stopifnot(file.exists(aapl_path))

aapl <- read.csv(aapl_path, stringsAsFactors = FALSE)
needed <- c(
  "date", "symbol", "company", "sector", "adjusted",
  "simple_return", "log_return"
)
stopifnot(all(needed %in% names(aapl)))

aapl$date <- as.Date(aapl$date)
aapl <- aapl[order(aapl$date), ]
row.names(aapl) <- NULL

stopifnot(
  !anyNA(aapl$date),
  !anyDuplicated(aapl$date),
  all(diff(aapl$date) > 0),
  all(aapl$symbol == "AAPL"),
  all(is.finite(aapl$adjusted)),
  all(aapl$adjusted > 0)
)

data_profile <- data.frame(
  資產 = unique(aapl$symbol),
  起日 = min(aapl$date),
  迄日 = max(aapl$date),
  交易日數 = nrow(aapl),
  價格單位 = "美元／股（調整後尺度）",
  報酬單位 = "小數；0.01 代表 1%",
  資料來源 = "原課程 S&P 500 價格檔的 AAPL 固定版本",
  check.names = FALSE
)
knitr::kable(data_profile)
```

第一筆報酬沒有前一期價格，因此應為缺值；這不是資料錯誤。

```{r missing-check}
colSums(is.na(aapl[c("adjusted", "simple_return", "log_return")]))
stopifnot(
  is.na(aapl$simple_return[1]),
  is.na(aapl$log_return[1]),
  !anyNA(aapl$simple_return[-1]),
  !anyNA(aapl$log_return[-1])
)
```

## 由調整價格重新計算報酬

若 $P_t^*$ 是同一調整尺度下的價格，則

\[
R_t=\frac{P_t^*}{P_{t-1}^*}-1,
\qquad
r_t=\log P_t^*-\log P_{t-1}^*=\log(1+R_t).
\]

調整價格把供應者所採用的公司行動調整反映在同一價格尺度；若研究需要逐筆拆股或現金股利，仍須另讀公司行動資料字典，不能由本欄反推全部現金流。

```{r recompute-returns}
aapl$calculated_simple <- c(
  NA_real_,
  aapl$adjusted[-1] / head(aapl$adjusted, -1) - 1
)
aapl$calculated_log <- c(NA_real_, diff(log(aapl$adjusted)))

calculation_error <- data.frame(
  欄位 = c("simple_return", "log_return"),
  最大絕對差 = c(
    max(abs(aapl$simple_return - aapl$calculated_simple), na.rm = TRUE),
    max(abs(aapl$log_return - aapl$calculated_log), na.rm = TRUE)
  ),
  check.names = FALSE
)
knitr::kable(calculation_error, digits = 14)

stopifnot(
  calculation_error$最大絕對差[1] < 1e-12,
  calculation_error$最大絕對差[2] < 1e-12
)

knitr::kable(
  head(aapl[c(
    "date", "adjusted", "calculated_simple", "calculated_log"
  )], 6),
  digits = 6
)
```

## 價格與報酬的時間圖

```{r price-return-plot, fig.cap="AAPL 調整價格與由它計算的日對數報酬。報酬圖以百分比呈現。", fig.height=6}
old_par <- par(
  mfrow = c(2, 1), mar = c(4.5, 4, 3, 1),
  family = plot_family
)
plot(
  aapl$date, aapl$adjusted, type = "l", col = "#173B57",
  xlab = "日期", ylab = "調整價格（美元／股）",
  main = "AAPL 調整價格"
)
plot(
  aapl$date, 100 * aapl$log_return, type = "l", col = "#A34045",
  xlab = "日期", ylab = "日對數報酬（%）",
  main = "AAPL 日對數報酬"
)
abline(h = 0, col = "gray60")
par(old_par)
```

價格水準有明顯趨勢，不代表報酬本身也有相同趨勢。建模前必須先分清楚研究對象是價格、簡單報酬或對數報酬。

## 簡單報酬與對數報酬的差距

小幅報酬時 $r_t\approx R_t$，大幅漲跌時兩者差距會擴大。下圖中的每一點都是 AAPL 的實際日報酬。

```{r approximation-plot, fig.cap="AAPL 日簡單報酬與日對數報酬；虛線表示兩者完全相等。"}
old_par <- par(family = plot_family)
plot(
  100 * aapl$simple_return, 100 * aapl$log_return,
  pch = 16, cex = 0.55, col = adjustcolor("#173B57", 0.55),
  xlab = "日簡單報酬（%）", ylab = "日對數報酬（%）"
)
abline(0, 1, lty = 2, lwd = 2, col = "#A34045")
par(old_par)
```

## 多期複利必須乘，不是直接加

從第一個調整價格到最後一個調整價格，三種算法應得到相同的多期簡單報酬：

1. 每日簡單報酬逐期複利；
2. 每日對數報酬相加後轉回簡單報酬；
3. 最後價格除以最初價格再減一。

```{r compounding}
valid_simple <- aapl$simple_return[is.finite(aapl$simple_return)]
valid_log <- aapl$log_return[is.finite(aapl$log_return)]

compound_table <- data.frame(
  方法 = c(
    "每日簡單報酬複利",
    "對數報酬相加後轉回",
    "期末調整價格／期初調整價格"
  ),
  全期簡單報酬 = c(
    prod(1 + valid_simple) - 1,
    exp(sum(valid_log)) - 1,
    tail(aapl$adjusted, 1) / aapl$adjusted[1] - 1
  ),
  check.names = FALSE
)
knitr::kable(compound_table, digits = 8)
stopifnot(diff(range(compound_table$全期簡單報酬)) < 1e-12)
```

這個全期報酬只描述所選起迄日；不能把它外推成固定的未來成長率。

## 交易日與日曆日不同

相鄰交易日可能跨過週末或休市日。`calendar_gap` 的單位是日曆日，不是遺漏的報酬筆數。

```{r date-gaps}
aapl$calendar_gap <- c(NA_integer_, as.integer(diff(aapl$date)))
gap_table <- as.data.frame(table(aapl$calendar_gap, useNA = "no"))
names(gap_table) <- c("相鄰交易日的日曆間隔", "次數")
knitr::kable(gap_table)
```

若要年度化波動、合併不同市場或對齊總體資料，必須另外交代交易日曆、時區與缺值規則。

## 極端日先查來源，不自動刪除

```{r extremes}
valid_rows <- aapl[is.finite(aapl$log_return), ]
extreme_rows <- valid_rows[
  order(abs(valid_rows$log_return), decreasing = TRUE)[1:8],
  c("date", "adjusted", "simple_return", "log_return")
]
knitr::kable(extreme_rows, digits = 6)
```

極端報酬可能是市場事件，也可能是公司行動或建檔錯誤。這張表只負責定位日期；是否修正必須回到原始來源查證，而不能因為觀察值「看起來太大」就刪除。
