---
title: "R04：AR、MA 與 ARMA 模擬"
output:
  github_document:
    toc: true
    toc_depth: 3
---

本附錄對應第 4--6 章。以固定種子模擬 AR(1)、MA(1) 與 ARMA(1,1)，把已知參數、理論 ACF、樣本 ACF、特徵根與衝擊反應放在同一處核對。最後用重疊十二期報酬展示機械性 MA(11) 相依。

```{r setup}
knitr::opts_chunk$set(
  echo = TRUE, message = FALSE, warning = FALSE,
  fig.width = 7, fig.height = 4.5
)
set.seed(20260716)
```

## 三個資料生成過程

為降低初始值影響，arima.sim 會自動使用前置模擬。所有序列平均數設為零、創新標準差設為 1。

```{r simulate-models}
n <- 1200L
phi <- 0.70
theta <- 0.60
phi_arma <- 0.50
theta_arma <- 0.40

ar1 <- as.numeric(arima.sim(
  model = list(ar = phi), n = n, sd = 1
))
ma1 <- as.numeric(arima.sim(
  model = list(ma = theta), n = n, sd = 1
))
arma11 <- as.numeric(arima.sim(
  model = list(ar = phi_arma, ma = theta_arma), n = n, sd = 1
))

summary_table <- rbind(
  AR1 = c(mean = mean(ar1), variance = var(ar1)),
  MA1 = c(mean = mean(ma1), variance = var(ma1)),
  ARMA11 = c(mean = mean(arma11), variance = var(arma11))
)
round(summary_table, 3)
```

理論上 AR(1) 變異數是 \(1/(1-\phi^2)\)，MA(1) 是
\(1+\theta^2\)，ARMA(1,1) 是
\[
1+\frac{(\phi+\theta)^2}{1-\phi^2}.
\]

```{r theoretical-variance}
c(
  AR1 = 1 / (1 - phi^2),
  MA1 = 1 + theta^2,
  ARMA11 = 1 + (phi_arma + theta_arma)^2 / (1 - phi_arma^2)
)
```

## 時間圖與平均數回復

```{r series-plots, fig.cap="三個固定種子模擬序列的前 200 期。"}
matplot(
  1:200,
  cbind(ar1[1:200], ma1[1:200], arma11[1:200]),
  type = "l", lty = 1, lwd = 1,
  col = c("#173B57", "#A34045", "#1D6D73"),
  xlab = "期數", ylab = "數值"
)
legend(
  "topright", c("AR(1)", "MA(1)", "ARMA(1,1)"),
  col = c("#173B57", "#A34045", "#1D6D73"),
  lty = 1, bty = "n"
)
```

AR(1) 的條件平均路徑由 \(\phi^h x_0\) 給出。它是預期路徑，不代表每次模擬都會平滑回到零。

```{r ar-mean-path}
h <- 0:20
initial_deviation <- 3
mean_path <- initial_deviation * phi^h
data.frame(horizon = h, conditional_mean_deviation = mean_path)
```

## 理論 ACF 對照樣本 ACF

```{r acf-comparison, fig.cap="實線為樣本 ACF，紅點為已知參數下的理論 ACF。"}
lag_max <- 20L
series_list <- list(AR1 = ar1, MA1 = ma1, ARMA11 = arma11)
theory_list <- list(
  AR1 = ARMAacf(ar = phi, lag.max = lag_max),
  MA1 = ARMAacf(ma = theta, lag.max = lag_max),
  ARMA11 = ARMAacf(
    ar = phi_arma, ma = theta_arma, lag.max = lag_max
  )
)

par(mfrow = c(1, 3))
for (nm in names(series_list)) {
  sample_acf <- acf(
    series_list[[nm]], lag.max = lag_max,
    plot = FALSE
  )$acf[, , 1]
  plot(
    0:lag_max, sample_acf, type = "h", lwd = 2,
    ylim = c(-0.25, 1), xlab = "落後階數",
    ylab = "ACF", main = nm
  )
  points(0:lag_max, theory_list[[nm]], pch = 16, col = "#A34045")
  abline(h = 0, col = "gray60")
}
par(mfrow = c(1, 1))
```

MA(1) 的母體 ACF 在一階後為零；圖上後續樣本柱形仍會因抽樣誤差偏離零。AR 與 ARMA 的 ACF 則通常拖尾。

## 定態根與可逆根

```{r roots}
ar_root <- polyroot(c(1, -phi))
ma_root <- polyroot(c(1, theta))
arma_ar_root <- polyroot(c(1, -phi_arma))
arma_ma_root <- polyroot(c(1, theta_arma))

root_table <- data.frame(
  model_part = c("AR(1) AR", "MA(1) MA", "ARMA AR", "ARMA MA"),
  real = Re(c(ar_root, ma_root, arma_ar_root, arma_ma_root)),
  imaginary = Im(c(ar_root, ma_root, arma_ar_root, arma_ma_root)),
  modulus = Mod(c(ar_root, ma_root, arma_ar_root, arma_ma_root))
)
root_table
stopifnot(all(root_table$modulus > 1))
```

AR 根在單位圓外對應因果定態表示；MA 根在單位圓外對應可逆表示。兩者必須分開檢查。

## ARMA(1,1) 的衝擊反應

依課文，\(\psi_0=1\)，且 \(j\geq1\) 時
\(\psi_j=(\phi+\theta)\phi^{j-1}\)。

```{r impulse-response}
j <- 0:12
psi_manual <- c(
  1,
  (phi_arma + theta_arma) * phi_arma^(0:11)
)
psi_r <- ARMAtoMA(
  ar = phi_arma, ma = theta_arma, lag.max = 12
)
psi_r <- c(1, psi_r)

data.frame(j, manual = psi_manual, R = psi_r)
stopifnot(isTRUE(all.equal(psi_manual, psi_r)))
```

## 重疊十二期報酬

先模擬互不相關的單期報酬，再形成每期更新的十二期加總。相鄰加總共享十一個創新，因此理論 ACF 在 \(h=0,\ldots,11\) 為 \((12-h)/12\)。

```{r overlapping-returns}
set.seed(20260717)
one_period <- rnorm(2500, sd = 0.04)
overlap_12 <- as.numeric(stats::filter(
  one_period, filter = rep(1, 12), sides = 1
))
overlap_12 <- overlap_12[is.finite(overlap_12)]

sample_overlap_acf <- acf(
  overlap_12, lag.max = 16, plot = FALSE
)$acf[, , 1]
theory_overlap_acf <- c((12:1) / 12, rep(0, 5))

data.frame(
  lag = 0:16,
  sample_acf = sample_overlap_acf,
  theoretical_acf = theory_overlap_acf
)
```

```{r overlap-plot, fig.cap="重疊十二期報酬的樣本與理論 ACF。"}
plot(
  0:16, sample_overlap_acf, type = "h", lwd = 2,
  xlab = "落後階數", ylab = "ACF", ylim = c(-0.15, 1)
)
points(0:16, theory_overlap_acf, pch = 16, col = "#A34045")
abline(h = 0, col = "gray60")
```

這個高度相關完全由重疊建構產生，不能解讀為原始單期報酬可預測。若把重疊報酬放進迴歸，推論也必須處理其序列相依。

## 模擬檢核

1. 增加樣本長度後，樣本 ACF 應更接近理論 ACF。
2. 把 AR 參數改成負值，ACF 會正負交替。
3. 把 MA 參數改成倒數並調整創新變異，可看到相同二階動差但不可逆的表示。
4. 任何參數改動後都重新檢查根，而不是只看係數是否小於 1。
