---
title: "R04：AR、MA、ARMA 與真實報酬的 ACF"
output:
  github_document:
    toc: true
    toc_depth: 3
---

本附錄對應第 4--6 章。第一部分保留一個小型固定種子模擬，因為只有在資料生成參數已知時，才能直接核對 AR、MA 與 ARMA 的理論自相關函數（autocorrelation function, ACF）。第二部分改用真實的 MSFT 與 AAPL 日簡單報酬，檢查樣本 ACF 與 Ljung--Box 統計量。

MSFT 樣本為 1986-03-14 至 2008-12-31，共 5,752 筆；AAPL 樣本為 2019-01-03 至 2022-06-22，共 874 筆有效報酬。兩者單位都是日簡單報酬的小數。資料來源分別是 Tsay 教科書網站及原課程 S&P 500 價格檔，詳見 `data/DATA_SOURCES.md`。以下相關性是歷史描述，不能作因果解釋。

```{r setup}
knitr::opts_chunk$set(
  echo = TRUE, message = FALSE, warning = FALSE,
  fig.width = 8, fig.height = 4.8,
  dev = "ragg_png", dpi = 144,
  dev.args = list(background = "white")
)
set.seed(20260716)

root_candidates <- c(".", "..")
is_root <- vapply(root_candidates, function(x) {
  file.exists(file.path(x, "main.tex"))
}, logical(1))
stopifnot(any(is_root))
project_root <- root_candidates[which(is_root)[1]]
project_path <- function(...) file.path(project_root, ...)

stopifnot(
  requireNamespace("ragg", quietly = TRUE),
  requireNamespace("systemfonts", quietly = TRUE)
)
cwtex_file <- project_path("assets", "fonts", "cwTeXQKai-Medium.ttf")
stopifnot(file.exists(cwtex_file))
if (!"cwTeX Online" %in% systemfonts::registry_fonts()$family) {
  systemfonts::register_font("cwTeX Online", cwtex_file)
}
plot_family <- "cwTeX Online"
```

## 小型真值模擬

設定三個平均數為零、創新標準差為 1 的資料生成過程：

\[
\begin{aligned}
\text{AR(1)} &: Y_t=0.70Y_{t-1}+a_t,\\
\text{MA(1)} &: Y_t=a_t+0.60a_{t-1},\\
\text{ARMA(1,1)} &: Y_t=0.50Y_{t-1}+a_t+0.40a_{t-1}.
\end{aligned}
\]

模擬只用來核對公式與程式，不是金融市場的實證證據。

```{r simulate-models}
n_sim <- 600L
phi_ar <- 0.70
theta_ma <- 0.60
phi_arma <- 0.50
theta_arma <- 0.40

ar1 <- as.numeric(arima.sim(
  model = list(ar = phi_ar), n = n_sim, sd = 1
))
ma1 <- as.numeric(arima.sim(
  model = list(ma = theta_ma), n = n_sim, sd = 1
))
arma11 <- as.numeric(arima.sim(
  model = list(ar = phi_arma, ma = theta_arma),
  n = n_sim, sd = 1
))

simulation_table <- data.frame(
  模型 = c("AR(1)", "MA(1)", "ARMA(1,1)"),
  樣本平均數 = c(mean(ar1), mean(ma1), mean(arma11)),
  樣本變異數 = c(var(ar1), var(ma1), var(arma11)),
  理論變異數 = c(
    1 / (1 - phi_ar^2),
    1 + theta_ma^2,
    1 + (phi_arma + theta_arma)^2 / (1 - phi_arma^2)
  ),
  check.names = FALSE
)
knitr::kable(simulation_table, digits = 4)
```

```{r series-plots, fig.cap="三個已知資料生成過程的前 120 期。"}
old_par <- par(family = plot_family)
matplot(
  1:120,
  cbind(ar1[1:120], ma1[1:120], arma11[1:120]),
  type = "l", lty = 1, lwd = 1,
  col = c("#173B57", "#A34045", "#1D6D73"),
  xlab = "期數", ylab = "模擬值"
)
legend(
  "topright", c("AR(1)", "MA(1)", "ARMA(1,1)"),
  col = c("#173B57", "#A34045", "#1D6D73"),
  lty = 1, bty = "n"
)
par(old_par)
```

## 理論 ACF 與樣本 ACF

```{r acf-comparison, fig.cap="模擬樣本 ACF（柱線）與已知參數的理論 ACF（紅點）。", fig.width=9}
lag_max <- 20L
series_sim <- list(AR1 = ar1, MA1 = ma1, ARMA11 = arma11)
theory_sim <- list(
  AR1 = ARMAacf(ar = phi_ar, lag.max = lag_max),
  MA1 = ARMAacf(ma = theta_ma, lag.max = lag_max),
  ARMA11 = ARMAacf(
    ar = phi_arma, ma = theta_arma, lag.max = lag_max
  )
)

old_par <- par(
  mfrow = c(1, 3), mar = c(4, 3.5, 2, 1),
  family = plot_family
)
for (nm in names(series_sim)) {
  sample_acf <- as.numeric(acf(
    series_sim[[nm]], lag.max = lag_max, plot = FALSE
  )$acf)
  plot(
    0:lag_max, sample_acf, type = "h", lwd = 2,
    ylim = c(-0.25, 1), xlab = "落後階數",
    ylab = "ACF", main = nm
  )
  points(0:lag_max, theory_sim[[nm]], pch = 16, col = "#A34045")
  abline(h = 0, col = "gray60")
}
par(old_par)
```

MA(1) 的母體 ACF 在一階之後為零，但有限樣本柱線仍會因抽樣誤差偏離零。AR 與 ARMA 的 ACF 通常拖尾。

## 根與衝擊反應的程式核對

```{r roots-irf}
root_table <- data.frame(
  部分 = c("AR(1) 的 AR 根", "MA(1) 的 MA 根", "ARMA 的 AR 根", "ARMA 的 MA 根"),
  根 = Re(c(
    polyroot(c(1, -phi_ar)),
    polyroot(c(1, theta_ma)),
    polyroot(c(1, -phi_arma)),
    polyroot(c(1, theta_arma))
  )),
  check.names = FALSE
)
root_table$模 <- abs(root_table$根)
knitr::kable(root_table, digits = 4)
stopifnot(all(root_table$模 > 1))

j <- 0:12
psi_manual <- c(1, (phi_arma + theta_arma) * phi_arma^(0:11))
psi_r <- c(1, ARMAtoMA(
  ar = phi_arma, ma = theta_arma, lag.max = 12
))
stopifnot(isTRUE(all.equal(psi_manual, psi_r)))
knitr::kable(data.frame(期距 = j, 手算 = psi_manual, R = psi_r), digits = 6)
```

AR 根在單位圓外對應因果定態表示；MA 根在單位圓外對應可逆表示。這兩個限制不能混為一談。

## 真實 MSFT 與 AAPL 報酬

```{r read-real-data}
msft <- read.csv(project_path(
  "data", "processed", "msft_daily_returns_1986_2008.csv"
))
msft$date <- as.Date(msft$date)

aapl <- read.csv(project_path(
  "data", "processed", "aapl_adjusted_daily_2019_2022.csv"
))
aapl$date <- as.Date(aapl$date)
aapl <- aapl[is.finite(aapl$simple_return), ]

stopifnot(
  all(diff(msft$date) > 0), !anyNA(msft$simple_return),
  all(diff(aapl$date) > 0), !anyNA(aapl$simple_return)
)

real_profile <- data.frame(
  序列 = c("MSFT", "AAPL"),
  起日 = c(min(msft$date), min(aapl$date)),
  迄日 = c(max(msft$date), max(aapl$date)),
  觀察值 = c(nrow(msft), nrow(aapl)),
  單位 = "日簡單報酬，小數",
  來源 = c("Tsay d-msft8608.txt", "原課程 S&P 500 價格檔"),
  check.names = FALSE
)
knitr::kable(real_profile)
```

```{r real-acf, fig.cap="真實 MSFT 與 AAPL 報酬及平方報酬的樣本 ACF。", fig.width=9, fig.height=7}
real_series <- list(
  MSFT = msft$simple_return,
  AAPL = aapl$simple_return
)

old_par <- par(
  mfrow = c(2, 2), mar = c(4, 3.5, 4, 1),
  family = plot_family, cex.main = 0.85
)
for (nm in names(real_series)) {
  z <- real_series[[nm]]
  acf(z, lag.max = 30, main = paste(nm, "報酬 ACF"))
  acf(z^2, lag.max = 30, main = paste(nm, "平方報酬 ACF"))
}
par(old_par)
```

## Ljung--Box 聯合檢查

```{r real-ljung-box}
lb_row <- function(x, label) {
  q_return <- Box.test(x, lag = 20, type = "Ljung-Box")
  q_square <- Box.test(x^2, lag = 20, type = "Ljung-Box")
  data.frame(
    序列 = label,
    Q20_報酬 = unname(q_return$statistic),
    p_報酬 = q_return$p.value,
    Q20_平方報酬 = unname(q_square$statistic),
    p_平方報酬 = q_square$p.value,
    check.names = FALSE
  )
}

lb_table <- rbind(
  lb_row(msft$simple_return, "MSFT"),
  lb_row(aapl$simple_return, "AAPL")
)
knitr::kable(lb_table, digits = 6)
```

在這兩個固定樣本中，報酬與平方報酬的 20 階聯合零自相關限制都遭拒絕；平方報酬的統計量尤其大。這說明真實資料不應被縮減成「只看模擬 ACF」的練習。

拒絕「前 20 階自相關同時為零」只表示這組限制與樣本不相容。它不告訴我們應選哪一個 ARMA 階數，也不保證相關性足以克服交易成本。平方報酬的相依則提示第 11--12 章的條件變異模型，而不是把它誤當成平均報酬的因果機制。
