---
title: "R06：TWD／JPY 的無資料洩漏樣本外評估"
output:
  github_document:
    toc: true
    toc_depth: 3
---

本附錄對應第 8 章，以 FRED 的 JPY/USD（`DEXJPUS`）與 TWD/USD（`DEXTAUS`）建構交叉匯率，並預測下一個有效共同觀察日的 TWD/JPY 對數報酬。`twd_per_jpy` 表示「1 日圓值多少新臺幣」，報酬欄位是小數日對數報酬；0.01 代表約 1%。固定資料涵蓋 2020-01-02 至 2022-12-16，建置與缺值規則見 `data/DATA_SOURCES.md`。

下列比較只描述固定樣本中的預測誤差，不識別利率、政策或其他變數對匯率的因果效果，也不構成可交易績效宣稱。

```{r setup}
knitr::opts_chunk$set(
  echo = TRUE, message = FALSE, warning = FALSE,
  fig.width = 8, fig.height = 5,
  dev = "ragg_png", dpi = 144,
  dev.args = list(background = "white")
)

root_candidates <- c(".", "..")
is_root <- vapply(root_candidates, function(x) {
  file.exists(file.path(x, "main.tex"))
}, logical(1))
stopifnot(any(is_root))
project_root <- root_candidates[which(is_root)[1]]
project_path <- function(...) file.path(project_root, ...)

stopifnot(
  requireNamespace("ragg", quietly = TRUE),
  requireNamespace("systemfonts", quietly = TRUE)
)
cwtex_file <- project_path("assets", "fonts", "cwTeXQKai-Medium.ttf")
stopifnot(file.exists(cwtex_file))
if (!"cwTeX Online" %in% systemfonts::registry_fonts()$family) {
  systemfonts::register_font("cwTeX Online", cwtex_file)
}
plot_family <- "cwTeX Online"
```

## 固定資料與預測目標

FRED 兩市場的休市日不完全相同，因此合併檔含缺值。本附錄只使用預先計算且有限的 `log_return_twd_per_jpy`；沒有以未來值回填休市日。

```{r read-data}
fx <- read.csv(project_path(
  "data", "processed", "fred_jpy_twd_daily_2020_2022.csv"
))
fx$date <- as.Date(fx$date)
fx <- fx[order(fx$date), ]

required <- c(
  "date", "jpy_per_usd", "twd_per_usd",
  "twd_per_jpy", "log_return_twd_per_jpy"
)
stopifnot(all(required %in% names(fx)), all(diff(fx$date) > 0))

missing_table <- data.frame(
  欄位 = required[-1],
  缺值數 = colSums(is.na(fx[required[-1]])),
  check.names = FALSE
)
knitr::kable(missing_table)

usable <- fx[is.finite(fx$log_return_twd_per_jpy), ]
y <- usable$log_return_twd_per_jpy
dates <- usable$date
n <- length(y)

stopifnot(!anyNA(y), all(diff(dates) > 0))

data_profile <- data.frame(
  序列 = "TWD per JPY 交叉匯率對數報酬",
  起日 = min(dates),
  迄日 = max(dates),
  有效報酬數 = n,
  單位 = "小數日對數報酬",
  原始來源 = "FRED DEXJPUS 與 DEXTAUS",
  check.names = FALSE
)
knitr::kable(data_profile)
```

## 依時間固定訓練、驗證與測試期

前 60% 是初始訓練期，接下來 20% 只用於選擇滾動規格，最後 20% 是一次性測試期。日期不隨機打散。

```{r chronological-split}
train_end <- floor(0.60 * n)
validation_end <- floor(0.80 * n)

split_table <- data.frame(
  區段 = c("訓練期", "驗證期", "測試期"),
  起始索引 = c(1L, train_end + 1L, validation_end + 1L),
  結束索引 = c(train_end, validation_end, n),
  check.names = FALSE
)
split_table$起日 <- dates[split_table$起始索引]
split_table$迄日 <- dates[split_table$結束索引]
split_table$觀察值 <- with(
  split_table, 結束索引 - 起始索引 + 1L
)
knitr::kable(split_table)
```

一個預測起點 $t$ 只能使用第 1 至 $t$ 筆已知報酬，並預測第 $t+1$ 筆。

## 單一起點的預測函數

```{r forecast-functions}
forecast_at_origin <- function(y, origin, model, window = NA_integer_) {
  stopifnot(origin >= 3L, origin < length(y))

  if (model == "zero") {
    training_start <- 1L
    prediction <- 0
  } else if (model == "expanding_mean") {
    training_start <- 1L
    prediction <- mean(y[training_start:origin])
  } else if (model == "rolling_mean") {
    stopifnot(is.finite(window), origin >= window)
    training_start <- origin - window + 1L
    prediction <- mean(y[training_start:origin])
  } else if (model == "expanding_ar1") {
    training_start <- 1L
    z <- y[training_start:origin]
    beta <- qr.solve(cbind(1, z[-length(z)]), z[-1])
    prediction <- beta[1] + beta[2] * y[origin]
  } else if (model == "rolling_ar1") {
    stopifnot(is.finite(window), origin >= window)
    training_start <- origin - window + 1L
    z <- y[training_start:origin]
    beta <- qr.solve(cbind(1, z[-length(z)]), z[-1])
    prediction <- beta[1] + beta[2] * y[origin]
  } else {
    stop("未知模型。")
  }

  data.frame(
    origin = origin,
    target_index = origin + 1L,
    training_start = training_start,
    training_end = origin,
    forecast = as.numeric(prediction),
    actual = y[origin + 1L]
  )
}

evaluate_origins <- function(y, origins, model, window = NA_integer_) {
  out <- do.call(rbind, lapply(origins, function(origin) {
    forecast_at_origin(y, origin, model, window)
  }))
  out$model <- model
  out$window <- window
  out$error <- out$actual - out$forecast
  out$model_label <- if (is.finite(window)) {
    paste0(model, "_", window)
  } else {
    model
  }
  stopifnot(
    all(out$training_end == out$origin),
    all(out$training_end < out$target_index)
  )
  out
}
```

## 驗證期選擇滾動規格

候選規格包括 20、60、120、250 個有效觀察值的滾動平均，以及 60、120、250 期的滾動 AR(1)。視窗與模型只按驗證期 RMSE 選一次。

```{r validation}
validation_origins <- train_end:(validation_end - 1L)
candidate_specs <- rbind(
  data.frame(model = "rolling_mean", window = c(20L, 60L, 120L, 250L)),
  data.frame(model = "rolling_ar1", window = c(60L, 120L, 250L))
)

validation_results <- lapply(seq_len(nrow(candidate_specs)), function(i) {
  evaluate_origins(
    y, validation_origins,
    model = candidate_specs$model[i],
    window = candidate_specs$window[i]
  )
})

validation_score <- do.call(rbind, lapply(seq_len(nrow(candidate_specs)), function(i) {
  z <- validation_results[[i]]
  data.frame(
    模型 = candidate_specs$model[i],
    視窗 = candidate_specs$window[i],
    RMSE = sqrt(mean(z$error^2)),
    MAE = mean(abs(z$error)),
    check.names = FALSE
  )
}))
validation_score <- validation_score[order(validation_score$RMSE), ]
row.names(validation_score) <- NULL
knitr::kable(validation_score, digits = 7)

selected_model <- validation_score$模型[1]
selected_window <- validation_score$視窗[1]
c(selected_model = selected_model, selected_window = selected_window)
```

驗證期選出 250 期滾動 AR(1)。選定後規格立即凍結，不因測試期結果再改視窗。

## 凍結規格後的一次性測試

測試期比較零報酬、擴展平均、擴展 AR(1) 與驗證期選出的滾動規格。每一個起點都重新以當時可見的歷史資料估計；測試期真值只用於事後評分。

```{r test-evaluation}
test_origins <- validation_end:(n - 1L)

test_results <- rbind(
  evaluate_origins(y, test_origins, "zero"),
  evaluate_origins(y, test_origins, "expanding_mean"),
  evaluate_origins(y, test_origins, "expanding_ar1"),
  evaluate_origins(
    y, test_origins, selected_model, window = selected_window
  )
)

test_results$origin_date <- dates[test_results$origin]
test_results$target_date <- dates[test_results$target_index]
test_results$training_start_date <- dates[test_results$training_start]
test_results$training_end_date <- dates[test_results$training_end]

knitr::kable(head(test_results[c(
  "model_label", "origin_date", "target_date",
  "training_start_date", "training_end_date",
  "forecast", "actual"
)], 8), digits = 7)
```

```{r test-scores}
score_one <- function(z) {
  data.frame(
    模型 = z$model_label[1],
    觀察值 = nrow(z),
    RMSE = sqrt(mean(z$error^2)),
    MAE = mean(abs(z$error)),
    平均誤差 = mean(z$error),
    check.names = FALSE
  )
}

score_table <- do.call(
  rbind,
  lapply(split(test_results, test_results$model_label), score_one)
)
score_table <- score_table[order(score_table$RMSE), ]
row.names(score_table) <- NULL
knitr::kable(score_table, digits = 7)
```

在 142 筆測試預測中，250 期滾動 AR(1) 的 RMSE 為 0.0081441，低於零報酬基準的 0.0083126；差距不大，且不能由單一測試路徑推論長期可交易性。

分數是 2022-05-13 至 2022-12-16 這一段固定測試期的描述；測試期碰到較高波動，排序不保證在其他時期維持。

## 預測路徑與累積損失

```{r cumulative-loss, fig.cap="TWD/JPY 測試期的一步預測與累積平方預測誤差。", fig.height=7}
model_labels <- unique(test_results$model_label)
colors <- c("#173B57", "#A34045", "#1D6D73", "#8A6D3B")

old_par <- par(
  mfrow = c(2, 1), mar = c(4.5, 4, 3, 1),
  family = plot_family
)
actual_path <- test_results[test_results$model_label == model_labels[1], ]
plot(
  actual_path$target_date, 100 * actual_path$actual,
  type = "l", col = "gray55",
  xlab = "目標日期", ylab = "日對數報酬（%）",
  main = "實際值與預測"
)
for (j in seq_along(model_labels)) {
  z <- test_results[test_results$model_label == model_labels[j], ]
  lines(z$target_date, 100 * z$forecast, col = colors[j], lwd = 1.4)
}
legend(
  "topleft", c("實際值", model_labels),
  col = c("gray55", colors[seq_along(model_labels)]),
  lty = 1, lwd = c(1, rep(1.4, length(model_labels))),
  bty = "n", cex = 0.8
)

total_loss <- vapply(
  split(test_results$error, test_results$model_label),
  function(e) sum(e^2), numeric(1)
)
plot(
  actual_path$target_date,
  rep(NA_real_, nrow(actual_path)),
  type = "n",
  xlim = range(actual_path$target_date),
  ylim = c(0, max(total_loss)),
  xlab = "目標日期", ylab = "累積平方誤差",
  main = "累積損失"
)
for (j in seq_along(model_labels)) {
  z <- test_results[test_results$model_label == model_labels[j], ]
  lines(z$target_date, cumsum(z$error^2), col = colors[j], lwd = 2)
}
legend(
  "topleft", model_labels,
  col = colors[seq_along(model_labels)],
  lty = 1, lwd = 2, bty = "n", cex = 0.8
)
par(old_par)
```

累積損失的跳升可定位哪些日期主導 RMSE；它不是刪除極端日的理由。

## 程式防漏檢查

```{r leakage-audit}
leakage_audit <- within(
  test_results[c(
    "model_label", "origin_date", "target_date",
    "training_start_date", "training_end_date"
  )],
  valid_timing <- training_end_date == origin_date &
    training_end_date < target_date
)

knitr::kable(as.data.frame(table(leakage_audit$valid_timing)))
stopifnot(all(leakage_audit$valid_timing))
```

若未來加入標準化、缺值填補、PCA 或變數選擇，這些轉換也必須放入每個預測起點，只用當時可見的訓練資料配適。先用全樣本轉換再做滾動預測仍然是資料洩漏。

## 可重現報告至少保留

- 固定資料版本、匯率報價方向與單位；
- 三段日期、候選視窗與驗證分數；
- 規格凍結時點；
- 每個起點的訓練起訖日、目標日、預測與誤差；
- RMSE、MAE、平均誤差與簡單基準；
- 任何看過測試期後做的敏感度分析，必須與主要結果分開標示。
