---
title: "R06：無資料洩漏的樣本外評估"
output:
  github_document:
    toc: true
    toc_depth: 3
---

本附錄對應第 8 章。使用凍結股票面板建立等權教學投資組合，依時間切成訓練、驗證與測試期。驗證期只選滾動平均視窗；選定後凍結規格，在測試期比較零報酬、擴展平均、滾動平均與擴展 AR(1)。沒有隨機打散日期，也沒有使用測試期調整模型。

```{r setup}
knitr::opts_chunk$set(
  echo = TRUE, message = FALSE, warning = FALSE,
  fig.width = 7, fig.height = 4.5
)

root_candidates <- c(".", "..")
is_root <- vapply(root_candidates, function(x) {
  file.exists(file.path(x, "main.tex"))
}, logical(1))
stopifnot(any(is_root))
project_root <- root_candidates[which(is_root)[1]]
project_path <- function(...) file.path(project_root, ...)
```

## 固定資料與預測目標

原檔為一欄日期與 89 檔股票日簡單報酬。本附錄每日等權平均，目標是預測下一個共同交易日的教學投資組合報酬。這不是官方 S\&P 500 指數，也未處理成分股生存者偏誤，不能用來宣稱可交易績效。

```{r read-data}
panel_path <- project_path(
  "data", "processed", "sp500_returns_balanced_2013_2022.csv"
)
manifest_path <- project_path("data", "processed", "manifest.csv")
stopifnot(file.exists(panel_path), file.exists(manifest_path))

panel <- read.csv(panel_path, check.names = FALSE)
dates <- as.Date(panel$date)
R <- as.matrix(panel[, setdiff(names(panel), "date")])
storage.mode(R) <- "double"
portfolio_return <- rowMeans(R)

stopifnot(
  !anyNA(dates), !anyNA(portfolio_return),
  all(diff(dates) > 0), length(portfolio_return) == nrow(panel)
)

n <- length(portfolio_return)
c(
  observations = n,
  assets = ncol(R),
  start = format(min(dates)),
  end = format(max(dates))
)
```

## 依時間固定三個區段

前 60\% 是初始訓練期，接下來 20\% 是驗證期，最後 20\% 是一次性測試期。切點以觀察順序定義，再列出實際日期供審核。

```{r chronological-split}
train_end <- floor(0.60 * n)
validation_end <- floor(0.80 * n)

split_table <- data.frame(
  segment = c("training", "validation", "test"),
  first_index = c(1L, train_end + 1L, validation_end + 1L),
  last_index = c(train_end, validation_end, n)
)
split_table$first_date <- dates[split_table$first_index]
split_table$last_date <- dates[split_table$last_index]
split_table$observations <- with(
  split_table, last_index - first_index + 1L
)
split_table
```

一個起點 \(t\) 只能使用第 1 至 \(t\) 筆報酬，並預測第 \(t+1\) 筆。下列函數把資料邊界寫進回傳值，便於查核。

## 單一起點預測函數

```{r forecast-functions}
forecast_at_origin <- function(y, origin, model, window = NULL) {
  stopifnot(origin >= 3L, origin < length(y))

  if (model == "zero") {
    pred <- 0
    training_start <- 1L
  } else if (model == "expanding_mean") {
    training_start <- 1L
    pred <- mean(y[training_start:origin])
  } else if (model == "rolling_mean") {
    stopifnot(!is.null(window), origin >= window)
    training_start <- origin - window + 1L
    pred <- mean(y[training_start:origin])
  } else if (model == "expanding_ar1") {
    training_start <- 1L
    y_train <- y[training_start:origin]
    X <- cbind(1, y_train[-length(y_train)])
    target <- y_train[-1]
    beta <- qr.solve(X, target)
    pred <- beta[1] + beta[2] * y[origin]
  } else {
    stop("未知模型。")
  }

  data.frame(
    origin = origin,
    target_index = origin + 1L,
    training_start = training_start,
    training_end = origin,
    forecast = as.numeric(pred),
    actual = y[origin + 1L]
  )
}

evaluate_origins <- function(y, origins, model, window = NULL) {
  out <- do.call(rbind, lapply(origins, function(o) {
    forecast_at_origin(y, o, model, window)
  }))
  out$model <- model
  out$window <- if (is.null(window)) NA_integer_ else as.integer(window)
  out$error <- out$actual - out$forecast
  stopifnot(
    all(out$training_end == out$origin),
    all(out$training_end < out$target_index)
  )
  out
}
```

## 驗證期只用來選滾動視窗

候選視窗為 60、125、250 個共同交易日。每個起點都只以當時往前的固定長度平均形成預測。

```{r validation}
validation_origins <- train_end:(validation_end - 1L)
window_grid <- c(60L, 125L, 250L)

validation_results <- lapply(window_grid, function(w) {
  evaluate_origins(
    portfolio_return, validation_origins,
    model = "rolling_mean", window = w
  )
})

validation_score <- data.frame(
  window = window_grid,
  RMSE = vapply(validation_results, function(z) {
    sqrt(mean(z$error^2))
  }, numeric(1)),
  MAE = vapply(validation_results, function(z) {
    mean(abs(z$error))
  }, numeric(1))
)
validation_score

selected_window <- validation_score$window[
  which.min(validation_score$RMSE)
]
selected_window
```

視窗只依驗證 RMSE 選一次。接下來不因測試結果改變。

## 一次性測試期

```{r test-evaluation}
test_origins <- validation_end:(n - 1L)

test_results <- rbind(
  evaluate_origins(
    portfolio_return, test_origins, "zero"
  ),
  evaluate_origins(
    portfolio_return, test_origins, "expanding_mean"
  ),
  evaluate_origins(
    portfolio_return, test_origins, "rolling_mean",
    window = selected_window
  ),
  evaluate_origins(
    portfolio_return, test_origins, "expanding_ar1"
  )
)

test_results$origin_date <- dates[test_results$origin]
test_results$target_date <- dates[test_results$target_index]
test_results$training_start_date <- dates[test_results$training_start]
test_results$training_end_date <- dates[test_results$training_end]

head(test_results, 8)
```

```{r test-scores}
score_one <- function(z) {
  c(
    observations = nrow(z),
    RMSE = sqrt(mean(z$error^2)),
    MAE = mean(abs(z$error)),
    mean_error = mean(z$error)
  )
}

score_table <- do.call(
  rbind,
  lapply(split(test_results, test_results$model), score_one)
)
round(score_table, 6)
```

分數是固定資料期間的描述，不代表未來必然維持相同排序。日平均報酬很小，因此任何改善都應連同抽樣不確定性、交易成本與市場穩定性判讀。

## 逐期誤差比單一 RMSE 更可審核

```{r cumulative-loss, fig.cap="測試期各模型的累積平方預測誤差。"}
models <- unique(test_results$model)
colors <- c("#173B57", "#A34045", "#1D6D73", "#8A6D3B")

plot(
  NA,
  xlim = range(dates[test_origins + 1L]),
  ylim = c(0, max(vapply(
    split(test_results$error, test_results$model),
    function(e) sum(e^2),
    numeric(1)
  ))),
  xlab = "目標日期", ylab = "累積平方誤差"
)

for (j in seq_along(models)) {
  z <- test_results[test_results$model == models[j], ]
  lines(
    z$target_date, cumsum(z$error^2),
    col = colors[j], lwd = 2
  )
}
legend(
  "topleft", models, col = colors[seq_along(models)],
  lty = 1, lwd = 2, bty = "n"
)
```

累積損失若在少數危機日突然跳升，平均 RMSE 可能主要由那些日期主導。這不是刪除危機日的理由，而是提示應分開報告市場狀態與結構穩定性。

## 程式防漏檢核

```{r leakage-audit}
leakage_audit <- within(
  test_results[, c(
    "model", "origin_date", "target_date",
    "training_start_date", "training_end_date"
  )],
  valid_timing <- training_end_date == origin_date &
    training_end_date < target_date
)
table(leakage_audit$valid_timing)
stopifnot(all(leakage_audit$valid_timing))
```

若未來加入標準化、PCA、變數選擇或缺值填補，這些步驟也必須搬進 forecast_at_origin，且只對 training_start:training_end 配適。先用全樣本轉換再呼叫此函數仍然是資料洩漏。

## 可重現報告應保留

- 凍結資料檔與 manifest 檢查碼；
- 三段日期、每個預測起點與目標日期；
- 候選視窗與驗證分數；
- 規格凍結時間；
- 測試期逐筆預測、誤差、訓練起訖日；
- RMSE、MAE、平均誤差與簡單基準；
- 任何事後敏感度分析都和主要測試結果分開標示。
