---
title: "R07：TWD／JPY 的單根、差分與結構變動"
output:
  github_document:
    toc: true
    toc_depth: 3
---

本附錄對應第 9--10 章，使用 FRED 的 JPY/USD（`DEXJPUS`）與 TWD/USD（`DEXTAUS`）建構 TWD/JPY 交叉匯率。`twd_per_jpy` 表示「1 日圓值多少新臺幣」，水準單位是新臺幣／日圓；對數差分與對數報酬以小數表示。固定檔涵蓋 2020-01-02 至 2022-12-16，來源與建置規則見 `data/DATA_SOURCES.md`。

由於兩市場休市日不同，合併檔存在缺值。本附錄把相鄰共同有效觀察值視為時間索引，手動建立 ADF-like 教學迴歸，並以完全指定的 i.i.d. 隨機漫步虛無模擬有限樣本臨界值。這不是正式套件的 MacKinnon $p$ 值。結構變動部分是回顧性描述，不能作政策或市場事件的因果解釋。

```{r setup}
knitr::opts_chunk$set(
  echo = TRUE, message = FALSE, warning = FALSE,
  fig.width = 8, fig.height = 5,
  dev = "ragg_png", dpi = 144,
  dev.args = list(background = "white")
)

root_candidates <- c(".", "..")
is_root <- vapply(root_candidates, function(x) {
  file.exists(file.path(x, "main.tex"))
}, logical(1))
stopifnot(any(is_root))
project_root <- root_candidates[which(is_root)[1]]
project_path <- function(...) file.path(project_root, ...)

stopifnot(
  requireNamespace("ragg", quietly = TRUE),
  requireNamespace("systemfonts", quietly = TRUE)
)
cwtex_file <- project_path("assets", "fonts", "cwTeXQKai-Medium.ttf")
stopifnot(file.exists(cwtex_file))
if (!"cwTeX Online" %in% systemfonts::registry_fonts()$family) {
  systemfonts::register_font("cwTeX Online", cwtex_file)
}
plot_family <- "cwTeX Online"
```

## 讀取真實交叉匯率

```{r read-data}
fx <- read.csv(project_path(
  "data", "processed", "fred_jpy_twd_daily_2020_2022.csv"
))
fx$date <- as.Date(fx$date)
fx <- fx[order(fx$date), ]
stopifnot(all(diff(fx$date) > 0))

level_data <- fx[
  is.finite(fx$twd_per_jpy),
  c("date", "twd_per_jpy")
]
return_data <- fx[
  is.finite(fx$log_return_twd_per_jpy),
  c("date", "log_return_twd_per_jpy")
]

stopifnot(
  all(level_data$twd_per_jpy > 0),
  all(diff(level_data$date) > 0),
  all(diff(return_data$date) > 0)
)

data_profile <- data.frame(
  序列 = c("TWD per JPY 水準", "TWD per JPY 日對數報酬"),
  起日 = c(min(level_data$date), min(return_data$date)),
  迄日 = c(max(level_data$date), max(return_data$date)),
  有效觀察值 = c(nrow(level_data), nrow(return_data)),
  單位 = c("新臺幣／日圓", "小數日對數報酬"),
  來源 = "FRED DEXJPUS 與 DEXTAUS",
  check.names = FALSE
)
knitr::kable(data_profile)
```

## 水準與一階對數差分

```{r level-difference-plots, fig.cap="TWD/JPY 交叉匯率的對數水準與相鄰共同有效觀察值的一階差分。", fig.height=6.5}
log_level <- log(level_data$twd_per_jpy)
log_difference <- diff(log_level)

old_par <- par(
  mfrow = c(2, 1), mar = c(4.5, 4, 3, 1),
  family = plot_family
)
plot(
  level_data$date, log_level, type = "l", col = "#173B57",
  xlab = "日期", ylab = "log(TWD per JPY)",
  main = "交叉匯率對數水準"
)
plot(
  level_data$date[-1], 100 * log_difference,
  type = "l", col = "#A34045",
  xlab = "日期", ylab = "一階對數差分（%）",
  main = "相鄰共同有效觀察值的差分"
)
abline(h = 0, col = "gray60")
par(old_par)
```

水準看起來持續，不足以單獨判定單根；差分看似繞著零，也不等於定態已被證明。

## 手動建立 ADF-like 迴歸

估計式為

\[
\Delta Y_t=c+\gamma Y_{t-1}
+\sum_{j=1}^{p}\delta_j\Delta Y_{t-j}+u_t.
\]

回傳統計量是 $\widehat{\gamma}$ 除以 OLS 標準誤。單根虛無下不能套用普通常態或 Student-$t$ 臨界值。

```{r adf-function}
adf_statistic <- function(
    y, lags = 0L,
    deterministic = c("constant", "trend", "none")) {
  deterministic <- match.arg(deterministic)
  y <- as.numeric(y)
  stopifnot(all(is.finite(y)), lags >= 0L)

  dy <- diff(y)
  idx <- (lags + 1L):length(dy)
  response <- dy[idx]
  X <- matrix(numeric(0), nrow = length(idx), ncol = 0L)

  if (deterministic %in% c("constant", "trend")) {
    X <- cbind(intercept = 1, X)
  }
  if (deterministic == "trend") {
    X <- cbind(X, trend = idx + 1L)
  }
  X <- cbind(X, level_lag = y[idx])

  if (lags > 0L) {
    lagged_differences <- sapply(seq_len(lags), function(j) {
      dy[idx - j]
    })
    if (lags == 1L) {
      lagged_differences <- matrix(lagged_differences, ncol = 1L)
    }
    colnames(lagged_differences) <- paste0("diff_lag", seq_len(lags))
    X <- cbind(X, lagged_differences)
  }

  fit <- lm.fit(X, response)
  residual_df <- length(response) - fit$rank
  sigma2 <- sum(fit$residuals^2) / residual_df
  covariance <- sigma2 * solve(crossprod(X))
  standard_error <- sqrt(diag(covariance))
  gamma_index <- match("level_lag", colnames(X))

  c(
    statistic = unname(
      fit$coefficients[gamma_index] / standard_error[gamma_index]
    ),
    gamma = unname(fit$coefficients[gamma_index]),
    regression_observations = length(response)
  )
}
```

## 在完全指定的虛無下模擬臨界值

下列臨界值只對「相同樣本長度、常數項、5 個差分落後、i.i.d. 常態隨機漫步」有效。模擬次數 $B=999$，因此臨界值本身仍有 Monte Carlo 誤差。

```{r monte-carlo-critical}
simulate_adf_critical <- function(
    n, lags = 5L, deterministic = "constant",
    B = 999L, seed = 1L) {
  set.seed(seed)
  statistics <- replicate(B, {
    null_series <- cumsum(rnorm(n))
    adf_statistic(
      null_series, lags = lags,
      deterministic = deterministic
    )["statistic"]
  })
  unname(quantile(statistics, c(0.01, 0.05, 0.10)))
}

lags <- 5L
critical_level <- simulate_adf_critical(
  length(log_level), lags = lags, seed = 20260718
)
critical_difference <- simulate_adf_critical(
  length(log_difference), lags = lags, seed = 20260719
)

critical_table <- data.frame(
  序列 = c("對數水準", "一階對數差分"),
  臨界值1pct = c(critical_level[1], critical_difference[1]),
  臨界值5pct = c(critical_level[2], critical_difference[2]),
  臨界值10pct = c(critical_level[3], critical_difference[3]),
  check.names = FALSE
)
knitr::kable(critical_table, digits = 4)
```

```{r adf-results}
adf_level <- adf_statistic(
  log_level, lags = lags, deterministic = "constant"
)
adf_difference <- adf_statistic(
  log_difference, lags = lags, deterministic = "constant"
)

adf_table <- data.frame(
  序列 = c("log(TWD per JPY)", "一階對數差分"),
  ADF_like統計量 = c(
    adf_level["statistic"], adf_difference["statistic"]
  ),
  gamma估計值 = c(adf_level["gamma"], adf_difference["gamma"]),
  迴歸觀察值 = c(
    adf_level["regression_observations"],
    adf_difference["regression_observations"]
  ),
  模擬5pct臨界值 = c(critical_level[2], critical_difference[2]),
  check.names = FALSE
)
adf_table$在指定教學設計下拒絕 <-
  adf_table$ADF_like統計量 < adf_table$模擬5pct臨界值
knitr::kable(adf_table, digits = 5)
```

在這個指定設計下，對數水準的結果與拒絕單根不相容，而差分的統計量落在左尾。這不是「水準一定有單根」或「差分一定符合某個完整模型」的證明；誤差相依、異質變異、缺值日與結構變動都可能改變參考分配。

## 真實 FX 報酬的回顧性結構變動搜尋

以兩段常數平均數模型計算每個候選日期的平方和 $F$ 型統計量，每一側至少保留 15% 樣本。分別搜尋：

1. 日對數報酬的平均數；
2. 絕對日對數報酬的平均數，作為波動尺度的描述性代理。

最大統計量不能套用單一已知日期的普通 $F$ 臨界值。金融報酬也違反等變異獨立常態的簡化條件，因此以下不報普通 $F$ 的 $p$ 值。

```{r break-search}
break_F <- function(y, tau) {
  n <- length(y)
  ssr_restricted <- sum((y - mean(y))^2)
  ssr_unrestricted <-
    sum((y[1:tau] - mean(y[1:tau]))^2) +
    sum((y[(tau + 1L):n] - mean(y[(tau + 1L):n]))^2)
  (ssr_restricted - ssr_unrestricted) /
    (ssr_unrestricted / (n - 2L))
}

scan_break <- function(y, dates, trim = 0.15) {
  n <- length(y)
  candidates <- ceiling(trim * n):floor((1 - trim) * n)
  path <- vapply(candidates, function(tau) {
    break_F(y, tau)
  }, numeric(1))
  selected <- candidates[which.max(path)]
  list(
    candidates = candidates,
    path = path,
    selected = selected,
    date = dates[selected],
    statistic = max(path),
    pre_mean = mean(y[1:selected]),
    post_mean = mean(y[(selected + 1L):n])
  )
}

fx_return <- return_data$log_return_twd_per_jpy
mean_break <- scan_break(fx_return, return_data$date)
scale_break <- scan_break(abs(fx_return), return_data$date)

break_table <- data.frame(
  搜尋序列 = c("日對數報酬", "絕對日對數報酬"),
  回顧估計日期 = c(mean_break$date, scale_break$date),
  最大F型統計量 = c(mean_break$statistic, scale_break$statistic),
  斷點前平均值_pct = 100 * c(
    mean_break$pre_mean, scale_break$pre_mean
  ),
  斷點後平均值_pct = 100 * c(
    mean_break$post_mean, scale_break$post_mean
  ),
  check.names = FALSE
)
knitr::kable(break_table, digits = 5)
```

```{r break-search-plot, fig.cap="TWD/JPY 報酬平均數與絕對報酬平均數的回顧性變動點搜尋。", fig.height=6.5}
old_par <- par(
  mfrow = c(2, 1), mar = c(4.5, 4, 3, 1),
  family = plot_family
)
plot(
  return_data$date[mean_break$candidates], mean_break$path,
  type = "l", lwd = 2, col = "#173B57",
  xlab = "候選日期", ylab = "F 型統計量",
  main = "日對數報酬平均數"
)
abline(v = mean_break$date, col = "#A34045", lty = 2, lwd = 2)

plot(
  return_data$date[scale_break$candidates], scale_break$path,
  type = "l", lwd = 2, col = "#173B57",
  xlab = "候選日期", ylab = "F 型統計量",
  main = "絕對日對數報酬平均數"
)
abline(v = scale_break$date, col = "#A34045", lty = 2, lwd = 2)
par(old_par)
```

```{r fx-return-break-plot, fig.cap="TWD/JPY 日對數報酬；虛線是絕對報酬尺度代理的回顧估計變動日。"}
old_par <- par(family = plot_family)
plot(
  return_data$date, 100 * fx_return,
  type = "l", col = "gray45",
  xlab = "日期", ylab = "日對數報酬（%）"
)
abline(v = scale_break$date, col = "#A34045", lty = 2, lwd = 2)
par(old_par)
```

絕對報酬搜尋顯示樣本後段的平均波動尺度較高，但回顧估計日期是使用全樣本找出的。它可以描述歷史，不能偷偷放回更早的預測起點，也不能僅憑日期相近就歸因於某個事件。

## 最終檢核

1. ADF 的確定項與差分落後階數會改變統計量、臨界值與對立假設。
2. 普通 OLS 的 $t$ 臨界值不適用於單根虛無。
3. 模擬臨界值只對明寫的 i.i.d. 隨機漫步教學設計有效。
4. 未知變動點的最大統計量需要專用推論；普通單一日期 $F$ 檢定不夠。
5. 回顧性變動日期不是即時可用資訊，更不是因果識別。
