---
title: "R07：單根、差分與結構變動"
output:
  github_document:
    toc: true
    toc_depth: 3
---

本附錄對應第 9--10 章。第一部分以固定種子比較定態 AR、隨機漫步與確定趨勢，手動建立 ADF 迴歸，並在完全指定的 i.i.d. 隨機漫步虛無下模擬有限樣本臨界值。第二部分核對已知平均數變動的平方和檢定、做回顧性未知日期搜尋，再以擴展與滾動平均示範不偷看未來的預測。

```{r setup}
knitr::opts_chunk$set(
  echo = TRUE, message = FALSE, warning = FALSE,
  fig.width = 7, fig.height = 4.5
)
set.seed(20260716)

root_candidates <- c(".", "..")
is_root <- vapply(root_candidates, function(x) {
  file.exists(file.path(x, "main.tex"))
}, logical(1))
stopifnot(any(is_root))
project_root <- root_candidates[which(is_root)[1]]
project_path <- function(...) file.path(project_root, ...)
```

## 三種看似持續的序列

```{r simulate-series}
n <- 240L
stationary_ar <- as.numeric(arima.sim(
  model = list(ar = 0.70), n = n, sd = 1
))
random_walk <- cumsum(rnorm(n))
trend_error <- as.numeric(arima.sim(
  model = list(ar = 0.50), n = n, sd = 1
))
trend_stationary <- 0.03 * seq_len(n) + trend_error

series_matrix <- cbind(
  stationary_ar = stationary_ar,
  random_walk = random_walk,
  trend_stationary = trend_stationary
)
```

```{r level-difference-plots, fig.cap="三種序列的水準與一階差分。"}
par(mfrow = c(2, 3))
for (j in seq_len(ncol(series_matrix))) {
  plot(
    series_matrix[, j], type = "l", col = "#173B57",
    main = colnames(series_matrix)[j],
    xlab = "期數", ylab = "水準"
  )
}
for (j in seq_len(ncol(series_matrix))) {
  plot(
    diff(series_matrix[, j]), type = "l", col = "#A34045",
    main = paste("差分", colnames(series_matrix)[j]),
    xlab = "期數", ylab = "一階差分"
  )
}
par(mfrow = c(1, 1))
```

確定趨勢序列應去除時間趨勢後檢查誤差；隨機漫步則靠差分移除累積衝擊。只看水準圖不容易可靠區分。

## 手動建立 ADF 迴歸

對每個設定估計
\[
\Delta Y_t=c+\beta t+\gamma Y_{t-1}
+\sum_{j=1}^{p}\delta_j\Delta Y_{t-j}+u_t.
\]
回傳的 statistic 是 \(\widehat\gamma\) 除以其 OLS 標準誤。它不能使用普通常態臨界值。

```{r adf-function}
adf_statistic <- function(
    y, lags = 0L,
    deterministic = c("constant", "trend", "none")) {
  deterministic <- match.arg(deterministic)
  y <- as.numeric(y)
  stopifnot(all(is.finite(y)), lags >= 0L)

  dy <- diff(y)
  idx <- (lags + 1L):length(dy)
  response <- dy[idx]
  X <- matrix(numeric(0), nrow = length(idx), ncol = 0L)

  if (deterministic %in% c("constant", "trend")) {
    X <- cbind(intercept = 1, X)
  }
  if (deterministic == "trend") {
    X <- cbind(X, trend = idx + 1L)
  }
  X <- cbind(X, level_lag = y[idx])

  if (lags > 0L) {
    lagged_differences <- sapply(seq_len(lags), function(j) {
      dy[idx - j]
    })
    if (lags == 1L) {
      lagged_differences <- matrix(lagged_differences, ncol = 1L)
    }
    colnames(lagged_differences) <- paste0("diff_lag", seq_len(lags))
    X <- cbind(X, lagged_differences)
  }

  fit <- lm.fit(X, response)
  residual_df <- length(response) - fit$rank
  sigma2 <- sum(fit$residuals^2) / residual_df
  covariance <- sigma2 * solve(crossprod(X))
  standard_error <- sqrt(diag(covariance))
  gamma_index <- match("level_lag", colnames(X))

  list(
    statistic = unname(fit$coefficients[gamma_index] /
      standard_error[gamma_index]),
    gamma = unname(fit$coefficients[gamma_index]),
    residual_df = residual_df,
    residuals = fit$residuals,
    coefficients = fit$coefficients,
    design = deterministic,
    lags = lags
  )
}
```

## 以指定虛無模擬有限樣本臨界值

以下臨界值只對「樣本長度 240、指定確定項與落後階數、i.i.d. 常態隨機漫步」的教學設計有效。它不是一般資料庫，也不能取代正式單根套件的 MacKinnon \(p\) 值或符合實證誤差結構的重抽樣。

```{r monte-carlo-critical}
simulate_adf_critical <- function(
    n, lags, deterministic, B = 499L, seed = 1L) {
  set.seed(seed)
  statistics <- replicate(B, {
    null_series <- cumsum(rnorm(n))
    adf_statistic(
      null_series, lags = lags,
      deterministic = deterministic
    )$statistic
  })
  c(
    critical_01 = unname(quantile(statistics, 0.01)),
    critical_05 = unname(quantile(statistics, 0.05)),
    critical_10 = unname(quantile(statistics, 0.10))
  )
}

critical_constant <- simulate_adf_critical(
  n, lags = 2, deterministic = "constant",
  B = 499, seed = 20260718
)
critical_trend <- simulate_adf_critical(
  n, lags = 2, deterministic = "trend",
  B = 499, seed = 20260719
)
rbind(constant = critical_constant, trend = critical_trend)
```

```{r adf-results}
adf_ar <- adf_statistic(
  stationary_ar, lags = 2, deterministic = "constant"
)
adf_rw <- adf_statistic(
  random_walk, lags = 2, deterministic = "constant"
)
adf_trend <- adf_statistic(
  trend_stationary, lags = 2, deterministic = "trend"
)

adf_table <- data.frame(
  series = c("stationary AR(1)", "random walk", "trend stationary"),
  deterministic = c("constant", "constant", "constant + trend"),
  statistic = c(
    adf_ar$statistic, adf_rw$statistic, adf_trend$statistic
  ),
  simulated_critical_05 = c(
    critical_constant["critical_05"],
    critical_constant["critical_05"],
    critical_trend["critical_05"]
  )
)
adf_table$reject_in_exact_teaching_design <-
  adf_table$statistic < adf_table$simulated_critical_05
adf_table
```

模擬結果具有抽樣誤差；增加 B 可提高精度。ADF 未拒絕不等於證明有單根，拒絕也不排除結構變動或其他非定態。

## 固定金融面板的水準與差分示範

把 89 檔股票的等權日簡單報酬 \(r_t\) 轉成
\(\sum_{s\leq t}\log(1+r_s)\)，得到一條教學用累積對數財富路徑。它不是可交易指數，以下也不對它宣告正式單根結論。

```{r frozen-financial-series}
panel <- read.csv(
  project_path(
    "data", "processed", "sp500_returns_balanced_2013_2022.csv"
  ),
  check.names = FALSE
)
panel_dates <- as.Date(panel$date)
panel_returns <- as.matrix(
  panel[, setdiff(names(panel), "date")]
)
storage.mode(panel_returns) <- "double"
equal_weight_return <- rowMeans(panel_returns)
stopifnot(all(equal_weight_return > -1))
cumulative_log_wealth <- cumsum(log1p(equal_weight_return))

par(mfrow = c(1, 2))
plot(
  panel_dates, cumulative_log_wealth, type = "l",
  col = "#173B57", xlab = "日期", ylab = "累積對數財富"
)
plot(
  panel_dates, c(NA, diff(cumulative_log_wealth)), type = "l",
  col = "#A34045", xlab = "日期", ylab = "差分"
)
par(mfrow = c(1, 1))
```

日報酬有厚尾與條件異質變異，前述 i.i.d. 隨機漫步模擬臨界值不適合直接套用。正式實證應使用明確版本的單根程序並報告確定項、落後階數與臨界值來源。

## 先核對課文的已知變動點例

```{r checked-break-example}
toy_break <- c(-1, 0, 1, 1, 2, 3)
toy_tau <- 3L
ssr_restricted <- sum((toy_break - mean(toy_break))^2)
ssr_unrestricted <- sum(
  (toy_break[1:toy_tau] - mean(toy_break[1:toy_tau]))^2
) + sum(
  (toy_break[(toy_tau + 1L):length(toy_break)] -
     mean(toy_break[(toy_tau + 1L):length(toy_break)]))^2
)
toy_F <- ((ssr_restricted - ssr_unrestricted) / 1) /
  (ssr_unrestricted / (length(toy_break) - 2))

c(
  SSR_restricted = ssr_restricted,
  SSR_unrestricted = ssr_unrestricted,
  F = toy_F
)
stopifnot(
  ssr_restricted == 10,
  ssr_unrestricted == 4,
  toy_F == 6
)
```

## 固定種子平均數變動

```{r simulate-break}
set.seed(20260720)
n_break <- 240L
true_break <- 120L
break_series <- c(
  rnorm(true_break, mean = 0, sd = 1),
  rnorm(n_break - true_break, mean = 2, sd = 1)
)

plot(
  break_series, type = "l", col = "#173B57",
  xlab = "期數", ylab = "數值"
)
abline(v = true_break + 0.5, col = "#A34045", lwd = 2, lty = 2)
```

### 已知變動點

```{r known-break}
mean_before <- mean(break_series[1:true_break])
mean_after <- mean(break_series[(true_break + 1L):n_break])
ssr_R <- sum((break_series - mean(break_series))^2)
ssr_U <- sum(
  (break_series[1:true_break] - mean_before)^2
) + sum(
  (break_series[(true_break + 1L):n_break] - mean_after)^2
)
F_known <- ((ssr_R - ssr_U) / 1) /
  (ssr_U / (n_break - 2))

c(
  mean_before = mean_before,
  mean_after = mean_after,
  SSR_restricted = ssr_R,
  SSR_unrestricted = ssr_U,
  F_known = F_known
)
```

這個 \(F\) 公式的經典參考分配需要固定變動點與等變異獨立常態誤差。這裡資料生成過程刻意符合簡化假設；金融資料通常需要更穩健的方法。

### 未知日期的回顧性搜尋

每一側至少保留 40 筆，只在修剪後候選集合搜尋。最大統計量不能拿單一固定日期的普通 \(F\) 臨界值。

```{r unknown-break-search}
break_F <- function(y, tau) {
  n <- length(y)
  ssr_r <- sum((y - mean(y))^2)
  ssr_u <- sum((y[1:tau] - mean(y[1:tau]))^2) +
    sum((y[(tau + 1L):n] - mean(y[(tau + 1L):n]))^2)
  ((ssr_r - ssr_u) / 1) / (ssr_u / (n - 2))
}

candidate_dates <- 40:(n_break - 40)
F_path <- vapply(
  candidate_dates,
  function(tau) break_F(break_series, tau),
  numeric(1)
)
estimated_break <- candidate_dates[which.max(F_path)]

c(
  true_break = true_break,
  retrospective_estimate = estimated_break,
  supremum_F = max(F_path)
)
```

```{r break-search-plot, fig.cap="回顧性候選變動點統計量；紅線是真實模擬變動點。"}
plot(
  candidate_dates, F_path, type = "l", lwd = 2,
  col = "#173B57", xlab = "候選變動點", ylab = "F(tau)"
)
abline(v = true_break, col = "#A34045", lty = 2, lwd = 2)
```

## 不知道變動日的擬即時預測

以下預測器從第 60 期起，一個使用全部歷史平均，另一個使用最近 60 期平均。兩者都沒有讀取 true_break 或回顧性 estimated_break 來形成預測；真實變動日只在事後分組評分時使用。

```{r pseudo-online}
origins <- 60:(n_break - 1L)
online_results <- do.call(rbind, lapply(origins, function(origin) {
  data.frame(
    origin = origin,
    target = origin + 1L,
    model = c("expanding_mean", "rolling_60"),
    forecast = c(
      mean(break_series[1:origin]),
      mean(break_series[(origin - 59L):origin])
    ),
    actual = break_series[origin + 1L],
    training_start = c(1L, origin - 59L),
    training_end = origin
  )
}))
online_results$error <- online_results$actual - online_results$forecast
online_results$period <- ifelse(
  online_results$target <= true_break, "pre_break", "post_break"
)

stopifnot(all(
  online_results$training_end < online_results$target
))

online_score <- do.call(
  rbind,
  lapply(
    split(
      online_results,
      list(online_results$model, online_results$period),
      drop = TRUE
    ),
    function(z) c(
      n = nrow(z),
      RMSE = sqrt(mean(z$error^2)),
      MAE = mean(abs(z$error))
    )
  )
)
round(online_score, 4)
```

```{r online-plot, fig.cap="擴展平均與 60 期滾動平均的一步預測。"}
plot(
  break_series, type = "l", col = "gray65",
  xlab = "期數", ylab = "數值"
)
for (nm in unique(online_results$model)) {
  z <- online_results[online_results$model == nm, ]
  lines(
    z$target, z$forecast,
    col = if (nm == "expanding_mean") "#173B57" else "#A34045",
    lwd = 2
  )
}
abline(v = true_break + 0.5, lty = 2, col = "black")
legend(
  "topleft",
  c("實際值", "擴展平均", "滾動 60 期"),
  col = c("gray65", "#173B57", "#A34045"),
  lty = 1, lwd = 2, bty = "n"
)
```

滾動視窗可能較快適應新平均數，但在穩定期使用較少資料，估計變異較大。視窗 60 若要在真實研究中選擇，必須在獨立驗證期調校，不能依本例測試結果事後決定。

## 最終檢核

1. ADF 的確定項與落後階數會改變臨界值與對立假設。
2. 普通 OLS 的 \(t\) 分配不適用於單根虛無。
3. 未知變動點搜尋的最大統計量需要專用臨界值。
4. 回顧性變動日可解釋歷史，不能偷偷放回更早的預測起點。
5. 結構變動分析應同時檢查平均數、動態與條件變異。
