---
title: "R08：AAPL 的 ARCH、GARCH、非對稱波動與預測"
output:
  github_document:
    toc: true
    toc_depth: 3
---

本附錄對應第 11--12 章，使用真實 AAPL 日對數報酬估計 GARCH(1,1) 與 GJR--GARCH(1,1)。資料源自原課程 S&P 500 價格檔；有效樣本為 2019-01-03 至 2022-06-22，共 874 筆，單位是小數日對數報酬。固定版本與建置方式見 `data/DATA_SOURCES.md`。

最後 20% 樣本保留作一次性測試。平均數、變異數參數與初始尺度都只由前 80% 訓練期估計；測試期每一期先形成波動預測，才讀入當期實現報酬更新下一期狀態。本文只用 R 內建的 `optim()`，不依賴另行安裝的 GARCH 套件。

條件波動模型描述歷史上的條件變異動態；正負報酬的不對稱關聯不能自動解讀成「壞消息造成波動」的因果效果，也不構成投資建議。

```{r setup}
knitr::opts_chunk$set(
  echo = TRUE, message = FALSE, warning = FALSE,
  fig.width = 8, fig.height = 5,
  dev = "ragg_png", dpi = 144,
  dev.args = list(background = "white")
)

required_r <- "4.3.0"
stopifnot(getRversion() >= required_r)

root_candidates <- c(".", "..")
is_root <- vapply(root_candidates, function(x) {
  file.exists(file.path(x, "main.tex"))
}, logical(1))
stopifnot(any(is_root))
project_root <- root_candidates[which(is_root)[1]]
project_path <- function(...) file.path(project_root, ...)

stopifnot(
  requireNamespace("ragg", quietly = TRUE),
  requireNamespace("systemfonts", quietly = TRUE)
)
cwtex_file <- project_path("assets", "fonts", "cwTeXQKai-Medium.ttf")
stopifnot(file.exists(cwtex_file))
if (!"cwTeX Online" %in% systemfonts::registry_fonts()$family) {
  systemfonts::register_font("cwTeX Online", cwtex_file)
}
plot_family <- "cwTeX Online"
```

## 讀取資料並鎖定訓練期

```{r read-split}
aapl <- read.csv(project_path(
  "data", "processed", "aapl_adjusted_daily_2019_2022.csv"
))
aapl$date <- as.Date(aapl$date)
aapl <- aapl[order(aapl$date), ]
aapl <- aapl[is.finite(aapl$log_return), ]
row.names(aapl) <- NULL

stopifnot(
  !anyNA(aapl$date), !anyNA(aapl$log_return),
  all(diff(aapl$date) > 0)
)

n <- nrow(aapl)
train_end <- floor(0.80 * n)
train_dates <- aapl$date[seq_len(train_end)]
test_dates <- aapl$date[(train_end + 1L):n]

# 常數平均數只用訓練期估計，之後固定。
mu_train <- mean(aapl$log_return[seq_len(train_end)])
train <- aapl$log_return[seq_len(train_end)] - mu_train
test <- aapl$log_return[(train_end + 1L):n] - mu_train

split_table <- data.frame(
  區段 = c("訓練期", "測試期"),
  起日 = c(min(train_dates), min(test_dates)),
  迄日 = c(max(train_dates), max(test_dates)),
  觀察值 = c(length(train), length(test)),
  報酬單位 = "日對數報酬，小數",
  資料來源 = "原課程 S&P 500 價格檔的 AAPL 固定版本",
  check.names = FALSE
)
knitr::kable(split_table)

data.frame(
  訓練期平均日對數報酬 = mu_train,
  訓練期報酬標準差 = sd(train),
  check.names = FALSE
)
```

以下 $a_t=r_t-\widehat{\mu}_{\mathrm{train}}$。固定訓練期平均數可讓波動預測的資訊邊界一目了然；它不是平均數與變異數聯合最大概似估計。

## 報酬與平方報酬的相依

```{r return-series, fig.cap="AAPL 日對數報酬與絕對報酬；兩圖均以百分比表示。", fig.height=6.5}
old_par <- par(
  mfrow = c(2, 1), mar = c(4.5, 4, 3, 1),
  family = plot_family
)
plot(
  aapl$date, 100 * aapl$log_return,
  type = "l", col = "#173B57",
  xlab = "日期", ylab = "日對數報酬（%）"
)
abline(v = max(train_dates), lty = 2, col = "#A34045")
plot(
  aapl$date, 100 * abs(aapl$log_return - mu_train),
  type = "l", col = "#A34045",
  xlab = "日期", ylab = "絕對中心化報酬（%）"
)
abline(v = max(train_dates), lty = 2, col = "#173B57")
par(old_par)
```

```{r acf-comparison, fig.cap="AAPL 訓練期中心化報酬與平方報酬的 ACF。"}
old_par <- par(
  mfrow = c(1, 2), mar = c(4.2, 4, 4, 1),
  family = plot_family, cex.main = 0.9
)
acf(train, lag.max = 30, main = "中心化報酬 ACF")
acf(train^2, lag.max = 30, main = "平方報酬 ACF")
par(old_par)
```

方向相關與波動相關是不同問題。平均數模型沒有明顯相關，不代表條件變異數是常數。

## ARCH--LM 輔助迴歸

```{r arch-lm}
arch_lm <- function(residual, lags = 10L) {
  stopifnot(lags >= 1L, length(residual) > 5L * lags)
  x2 <- residual^2
  n <- length(x2)
  response <- x2[(lags + 1L):n]
  X <- sapply(seq_len(lags), function(j) {
    x2[(lags + 1L - j):(n - j)]
  })
  colnames(X) <- paste0("lag", seq_len(lags))
  fit <- lm(response ~ X)
  statistic <- nobs(fit) * summary(fit)$r.squared
  data.frame(
    落後階數 = lags,
    LM統計量 = statistic,
    卡方近似p值 = pchisq(
      statistic, df = lags, lower.tail = FALSE
    ),
    check.names = FALSE
  )
}

knitr::kable(arch_lm(train, lags = 10), digits = 6)
```

訓練期 ARCH--LM 統計量約為 166.93，卡方近似 $p$ 值在目前數值精度下顯示為 0，清楚反對常數條件變異的簡化模型。

ARCH--LM 的小 $p$ 值只是反對「指定落後的平方殘差係數同時為零」，不會自動決定 GARCH 階數或創新分配。

## GARCH 與 GJR--GARCH 規格

對稱 GARCH(1,1) 設定 $\gamma=0$；GJR 模型使用

\[
h_t=\omega+\alpha a_{t-1}^2
+\gamma\mathbf 1(a_{t-1}<0)a_{t-1}^2
+\beta h_{t-1}.
\]

在對稱創新下，GJR 的二階持續性以
$\alpha+\beta+\gamma/2$ 衡量。下列參數轉換強制
$\omega>0$、$\alpha\geq0$、$\beta\geq0$、$\gamma\geq0$，並把持續性限制在 0.999 以下。

```{r parameter-maps}
map_garch <- function(eta) {
  raw <- exp(eta[2:3])
  denominator <- 1 + sum(raw)
  c(
    omega = exp(eta[1]),
    alpha = 0.999 * raw[1] / denominator,
    beta = 0.999 * raw[2] / denominator,
    gamma = 0
  )
}

map_gjr <- function(eta) {
  raw <- exp(eta[2:4])
  denominator <- 1 + sum(raw)
  c(
    omega = exp(eta[1]),
    alpha = 0.999 * raw[1] / denominator,
    beta = 0.999 * raw[2] / denominator,
    gamma = 2 * 0.999 * raw[3] / denominator
  )
}

filter_variance <- function(a, par) {
  n <- length(a)
  h <- numeric(n)
  h[1] <- var(a)
  for (t in 2:n) {
    h[t] <- par["omega"] +
      par["alpha"] * a[t - 1]^2 +
      par["gamma"] * as.numeric(a[t - 1] < 0) * a[t - 1]^2 +
      par["beta"] * h[t - 1]
  }
  h
}

gaussian_nll <- function(eta, a, model = c("garch", "gjr")) {
  model <- match.arg(model)
  par <- if (model == "garch") map_garch(eta) else map_gjr(eta)
  h <- filter_variance(a, par)
  if (any(!is.finite(h)) || any(h <= 0)) return(1e100)
  0.5 * sum(log(2 * pi) + log(h[-1]) + a[-1]^2 / h[-1])
}
```

常態準最大概似（quasi-maximum likelihood, QML）不宣稱 AAPL 創新服從常態分配。這裡也沒有計算穩健 sandwich 標準誤，因此重點放在條件變異遞迴與樣本外損失，而不是係數顯著性。

## 多起點最佳化

手動最佳化可能受初始值影響。以下為每個模型使用三組具經濟意義的起點，保留收斂且目標函數最小的結果。

```{r fit-models}
garch_start <- function(v, alpha, beta) {
  persistence <- alpha + beta
  slack <- 0.999 - persistence
  stopifnot(slack > 0)
  c(
    log(v * (1 - persistence)),
    log(alpha / slack),
    log(beta / slack)
  )
}

gjr_start <- function(v, alpha, beta, gamma) {
  persistence <- alpha + beta + gamma / 2
  slack <- 0.999 - persistence
  stopifnot(slack > 0)
  c(
    log(v * (1 - persistence)),
    log(alpha / slack),
    log(beta / slack),
    log((gamma / 2) / slack)
  )
}

fit_multistart <- function(starts, a, model) {
  fits <- lapply(starts, function(start) {
    optim(
      start, gaussian_nll, a = a, model = model,
      method = "BFGS",
      control = list(maxit = 3000, reltol = 1e-10)
    )
  })
  acceptable <- vapply(fits, function(z) {
    z$convergence == 0 && is.finite(z$value)
  }, logical(1))
  stopifnot(any(acceptable))
  candidates <- which(acceptable)
  fits[[candidates[which.min(vapply(
    fits[candidates], function(z) z$value, numeric(1)
  ))]]]
}

v_train <- var(train)
garch_starts <- list(
  garch_start(v_train, 0.08, 0.87),
  garch_start(v_train, 0.10, 0.80),
  garch_start(v_train, 0.05, 0.92)
)
gjr_starts <- list(
  gjr_start(v_train, 0.05, 0.88, 0.08),
  gjr_start(v_train, 0.05, 0.84, 0.10),
  gjr_start(v_train, 0.03, 0.90, 0.10)
)

fit_garch <- fit_multistart(garch_starts, train, "garch")
fit_gjr <- fit_multistart(gjr_starts, train, "gjr")
par_garch <- map_garch(fit_garch$par)
par_gjr <- map_gjr(fit_gjr$par)

parameter_table <- rbind(
  GARCH = c(
    par_garch,
    persistence = unname(
      par_garch["alpha"] + par_garch["beta"]
    ),
    Gaussian_QML_objective = fit_garch$value
  ),
  GJR = c(
    par_gjr,
    persistence = unname(
      par_gjr["alpha"] + par_gjr["beta"] +
        par_gjr["gamma"] / 2
    ),
    Gaussian_QML_objective = fit_gjr$value
  )
)
knitr::kable(parameter_table, digits = 7)

stopifnot(
  par_garch["alpha"] + par_garch["beta"] < 0.999,
  par_gjr["alpha"] + par_gjr["beta"] + par_gjr["gamma"] / 2 < 0.999
)
```

GJR 的不對稱係數估計值約為 0.1614，訓練期高斯 QML 目標函數也較低；這是條件關聯與配適結果，沒有穩健標準誤時不作顯著性宣稱，更不能作因果解讀。

兩個模型的目標函數可以在同一訓練資料上比較，但多一個參數會提高彈性；不能只看訓練期目標函數就宣告 GJR 必然有較佳預測。

## 標準化殘差診斷

```{r residual-diagnostics}
diagnose_variance <- function(a, par, label) {
  h <- filter_variance(a, par)
  z <- a / sqrt(h)
  q_z <- Box.test(z, lag = 20, type = "Ljung-Box")
  q_z2 <- Box.test(z^2, lag = 20, type = "Ljung-Box")
  data.frame(
    模型 = label,
    Q20_標準化殘差 = unname(q_z$statistic),
    p_標準化殘差 = q_z$p.value,
    Q20_平方標準化殘差 = unname(q_z2$statistic),
    p_平方標準化殘差 = q_z2$p.value,
    check.names = FALSE
  )
}

diagnostic_table <- rbind(
  diagnose_variance(train, par_garch, "GARCH"),
  diagnose_variance(train, par_gjr, "GJR")
)
knitr::kable(diagnostic_table, digits = 6)
```

Ljung--Box 結果是診斷線索，不是模型正確的證明；尾端形狀、符號不對稱、參數邊界與樣本穩定性仍需另查。

## 無資料洩漏的一步波動預測

```{r forecast-functions}
one_step_h <- function(previous_a, previous_h, par) {
  par["omega"] +
    par["alpha"] * previous_a^2 +
    par["gamma"] * as.numeric(previous_a < 0) * previous_a^2 +
    par["beta"] * previous_h
}

forecast_locked <- function(train, test, par) {
  h_train <- filter_variance(train, par)
  previous_a <- tail(train, 1)
  previous_h <- tail(h_train, 1)
  forecast <- numeric(length(test))

  for (j in seq_along(test)) {
    forecast[j] <- one_step_h(previous_a, previous_h, par)
    # test[j] 在 forecast[j] 形成後，才進入下一期狀態。
    previous_a <- test[j]
    previous_h <- forecast[j]
  }
  forecast
}

hhat_garch <- forecast_locked(train, test, par_garch)
hhat_gjr <- forecast_locked(train, test, par_gjr)

# 60 期歷史變異數基準：每一期只用目標日以前的觀察。
all_centered <- c(train, test)
hhat_hist60 <- numeric(length(test))
for (j in seq_along(test)) {
  target_index <- train_end + j
  past_index <- (target_index - 60L):(target_index - 1L)
  hhat_hist60[j] <- var(all_centered[past_index])
}

stopifnot(
  all(hhat_garch > 0),
  all(hhat_gjr > 0),
  all(hhat_hist60 > 0)
)
```

### QLIKE 與平方損失

```{r losses}
qlike <- function(realized_square, variance_forecast) {
  log(variance_forecast) + realized_square / variance_forecast
}

loss_row <- function(h, label) {
  data.frame(
    模型 = label,
    QLIKE = mean(qlike(test^2, h)),
    平方損失_x1e8 = 1e8 * mean((test^2 - h)^2),
    平均預測日波動_pct = 100 * mean(sqrt(h)),
    check.names = FALSE
  )
}

loss_table <- rbind(
  loss_row(hhat_hist60, "歷史 60 期"),
  loss_row(hhat_garch, "GARCH"),
  loss_row(hhat_gjr, "GJR")
)
knitr::kable(loss_table, digits = 8)
```

測試期 QLIKE 以 GJR 最低，放大 $10^8$ 倍後的平方損失則以 GARCH 最低；歷史 60 期基準介於兩者之間。損失函數不同，排名確實可能改變。

`test^2` 是不可觀察條件變異數的高雜訊代理，因此 QLIKE 與平方損失可能給不同排序。這正是同時報告多種損失函數、避免只挑有利指標的理由。

```{r forecast-plot, fig.cap="AAPL 測試期的一步預測波動；灰線為絕對中心化報酬。", fig.height=5.5}
old_par <- par(family = plot_family)
plot(
  test_dates, 100 * abs(test),
  type = "l", col = "gray70",
  xlab = "目標日期", ylab = "幅度或預測標準差（%）"
)
lines(test_dates, 100 * sqrt(hhat_garch), col = "#173B57", lwd = 1.5)
lines(test_dates, 100 * sqrt(hhat_gjr), col = "#A34045", lwd = 1.5)
lines(test_dates, 100 * sqrt(hhat_hist60), col = "#3F7158", lwd = 1.3)
legend(
  "topright",
  c("|中心化報酬|", "GARCH", "GJR", "歷史 60 期"),
  col = c("gray70", "#173B57", "#A34045", "#3F7158"),
  lty = 1, lwd = c(1, 1.5, 1.5, 1.3), bty = "n"
)
par(old_par)
```

### 時間邊界檢查

```{r leakage-audit}
origin_dates <- c(max(train_dates), head(test_dates, -1))
timing_table <- data.frame(
  目標日期 = test_dates,
  可用到的最後日期 = origin_dates,
  時序正確 = origin_dates < test_dates,
  check.names = FALSE
)
knitr::kable(head(timing_table, 8))
stopifnot(all(timing_table$時序正確))
```

## 模擬只作單元檢查

下列固定種子模擬不產生任何 AAPL 實證數字，只檢查 GJR 遞迴是否保持正變異數，以及同幅度負面衝擊是否在 $\gamma>0$ 時給出較高的下一期變異數。

```{r simulation-unit-check}
simulate_gjr <- function(
    n, omega, alpha, beta, gamma,
    burn = 300L, seed = 808L) {
  persistence <- alpha + beta + gamma / 2
  stopifnot(
    omega > 0, alpha >= 0, beta >= 0,
    gamma >= 0, persistence < 1
  )
  set.seed(seed)
  total <- n + burn
  z <- rnorm(total)
  a <- numeric(total)
  h <- numeric(total)
  h[1] <- omega / (1 - persistence)
  a[1] <- sqrt(h[1]) * z[1]
  for (t in 2:total) {
    h[t] <- omega + alpha * a[t - 1]^2 +
      gamma * as.numeric(a[t - 1] < 0) * a[t - 1]^2 +
      beta * h[t - 1]
    a[t] <- sqrt(h[t]) * z[t]
  }
  keep <- (burn + 1L):total
  data.frame(a = a[keep], h = h[keep])
}

unit_truth <- c(
  omega = 2e-6, alpha = 0.05, beta = 0.88, gamma = 0.08
)
unit_sim <- simulate_gjr(
  n = 500,
  omega = unit_truth["omega"],
  alpha = unit_truth["alpha"],
  beta = unit_truth["beta"],
  gamma = unit_truth["gamma"]
)

h_reference <- mean(unit_sim$h)
positive_next <- one_step_h(0.02, h_reference, unit_truth)
negative_next <- one_step_h(-0.02, h_reference, unit_truth)

unit_table <- data.frame(
  檢查 = c("模擬最小變異數", "+2% 衝擊的下一期變異數", "-2% 衝擊的下一期變異數"),
  數值 = c(min(unit_sim$h), positive_next, negative_next),
  check.names = FALSE
)
knitr::kable(unit_table, digits = 8)
stopifnot(
  all(is.finite(unit_sim$h)),
  all(unit_sim$h > 0),
  negative_next > positive_next
)
```

## 可重現結論

本附錄把真實實證與模擬檢查分開：AAPL 係數、診斷與測試損失全部由固定資料實跑；模擬只檢查符號與遞迴。正式報告還應保存 R 版本、訓練截止日、多起點設定、所有收斂碼、損失函數與逐期預測。

```{r session-info}
sessionInfo()
```
