---
title: "R09：投資組合、CAPM 與財務因子"
output:
  github_document:
    toc: true
    toc_depth: 3
---

本附錄對應第 13--14 章，以固定種子的合成月資料示範投資組合、CAPM 與多因子迴歸。所有報酬都是教學模擬，不代表任何市場或基金；程式不安裝套件、不下載資料，也不使用 `setwd()`。

```{r setup}
knitr::opts_chunk$set(
  echo = TRUE, message = FALSE, warning = FALSE,
  fig.width = 7, fig.height = 4
)
stopifnot(getRversion() >= "4.3.0")
set.seed(909)
```

## 1. 軟體與資訊時點

只使用 R 內建套件。時間切分固定為：

- 前 480 月：訓練；
- 接續 120 月：驗證；
- 最後 120 月：測試。

任何平均數、共變異數、beta 與投資組合權重都只能由訓練期估計。驗證與測試期的同期因子若用於重建同期資產報酬，會明確稱為「條件重建」，不稱為事前預測。

```{r versions}
data.frame(
  component = c("R", "stats", "graphics"),
  version = c(
    R.version.string,
    as.character(packageVersion("stats")),
    as.character(packageVersion("graphics"))
  )
)
```

## 2. 建構方向正確的 SMB 與 HML

以六個規模 \(S/B\) 與帳面市值比 \(L/M/H\) 投資組合建立因子：

\[
\begin{aligned}
SMB&=(S_L+S_M+S_H)/3-(B_L+B_M+B_H)/3,\\
HML&=(S_H+B_H)/2-(S_L+B_L)/2.
\end{aligned}
\]

```{r factor-portfolios}
n_total <- 720
portfolio_names <- c("SL", "SM", "SH", "BL", "BM", "BH")

# 共同擾動讓六個基礎投資組合有合理的正相關。
common <- arima.sim(
  model = list(ar = 0.10),
  n = n_total, sd = 0.025
)
style_noise <- matrix(
  rnorm(n_total * length(portfolio_names), sd = 0.018),
  nrow = n_total,
  dimnames = list(NULL, portfolio_names)
)
base_portfolios <- sweep(style_noise, 1, common, "+")

# 加入小型平均規模與價值溢酬；數值純屬模擬設計。
base_portfolios[, c("SL", "SM", "SH")] <-
  base_portfolios[, c("SL", "SM", "SH")] + 0.0015
base_portfolios[, c("SH", "BH")] <-
  base_portfolios[, c("SH", "BH")] + 0.0020

SMB <- rowMeans(base_portfolios[, c("SL", "SM", "SH")]) -
  rowMeans(base_portfolios[, c("BL", "BM", "BH")])
HML <- rowMeans(base_portfolios[, c("SH", "BH")]) -
  rowMeans(base_portfolios[, c("SL", "BL")])

# 市場因子另行模擬；MKT 已是市場超額報酬。
MKT <- as.numeric(arima.sim(
  model = list(ar = 0.12),
  n = n_total, sd = 0.035
)) + 0.004

factors <- data.frame(
  month = seq_len(n_total),
  MKT = MKT,
  SMB = SMB,
  HML = HML
)
head(factors)
```

### 2.1 HML 符號單元測試

若所有高帳面市值比投資組合各增加一個單位，HML 必須增加一個單位；若低比率投資組合各增加一個單位，HML 必須下降一個單位。

```{r hml-sign-test}
make_hml <- function(x) {
  rowMeans(x[, c("SH", "BH"), drop = FALSE]) -
    rowMeans(x[, c("SL", "BL"), drop = FALSE])
}

toy <- base_portfolios[1:5, , drop = FALSE]
high_up <- toy
high_up[, c("SH", "BH")] <- high_up[, c("SH", "BH")] + 1
low_up <- toy
low_up[, c("SL", "BL")] <- low_up[, c("SL", "BL")] + 1

stopifnot(
  isTRUE(all.equal(make_hml(high_up) - make_hml(toy), rep(1, 5))),
  isTRUE(all.equal(make_hml(low_up) - make_hml(toy), rep(-1, 5)))
)

data.frame(
  change = c("高 B/M 組合 +1", "低 B/M 組合 +1"),
  HML_change = c(
    mean(make_hml(high_up) - make_hml(toy)),
    mean(make_hml(low_up) - make_hml(toy))
  )
)
```

## 3. 模擬六個資產報酬

令資產超額報酬由三因子曝險加上個別新衝擊產生。

```{r asset-returns}
beta_true <- rbind(
  Asset1 = c(MKT = 1.10, SMB = 0.40, HML = -0.20),
  Asset2 = c(MKT = 0.75, SMB = -0.15, HML = 0.60),
  Asset3 = c(MKT = 1.30, SMB = 0.70, HML = 0.20),
  Asset4 = c(MKT = 0.55, SMB = -0.30, HML = -0.40),
  Asset5 = c(MKT = 1.00, SMB = 0.10, HML = 0.80),
  Asset6 = c(MKT = 0.90, SMB = 0.55, HML = -0.55)
)
alpha_true <- c(0.0000, 0.0005, 0.0000, -0.0003, 0.0000, 0.0002)

factor_matrix <- as.matrix(factors[, c("MKT", "SMB", "HML")])
idiosyncratic <- matrix(
  rnorm(n_total * nrow(beta_true), sd = 0.025),
  nrow = n_total
)
excess_return <- factor_matrix %*% t(beta_true) +
  matrix(alpha_true, nrow = n_total, ncol = nrow(beta_true),
         byrow = TRUE) +
  idiosyncratic
colnames(excess_return) <- rownames(beta_true)

rf_monthly <- 0.001
total_return <- excess_return + rf_monthly

train_id <- 1:480
valid_id <- 481:600
test_id <- 601:720
stopifnot(max(train_id) < min(valid_id), max(valid_id) < min(test_id))
```

## 4. 投資組合代數

### 4.1 由訓練期估計平均數與共變異數

```{r portfolio-estimates}
mu_train <- colMeans(total_return[train_id, , drop = FALSE])
Sigma_train <- cov(total_return[train_id, , drop = FALSE])

portfolio_moments <- function(w, mu, Sigma) {
  stopifnot(length(w) == length(mu), abs(sum(w) - 1) < 1e-8)
  c(
    expected_return = drop(crossprod(w, mu)),
    variance = drop(t(w) %*% Sigma %*% w),
    standard_deviation = sqrt(drop(t(w) %*% Sigma %*% w))
  )
}
```

### 4.2 等權重、GMV 與穩定化 GMV

```{r portfolio-weights}
n_asset <- ncol(total_return)
w_equal <- rep(1 / n_asset, n_asset)

gmv_weights <- function(Sigma) {
  one <- rep(1, nrow(Sigma))
  raw <- solve(Sigma, one)
  drop(raw / sum(raw))
}

w_gmv <- gmv_weights(Sigma_train)

# 向對角矩陣收縮，降低小特徵值造成的極端權重。
shrinkage <- 0.25
Sigma_shrunk <- (1 - shrinkage) * Sigma_train +
  shrinkage * diag(diag(Sigma_train))
w_gmv_shrunk <- gmv_weights(Sigma_shrunk)

weights <- rbind(
  Equal = w_equal,
  GMV = w_gmv,
  Shrunk_GMV = w_gmv_shrunk
)
colnames(weights) <- colnames(total_return)
round(weights, 4)
```

```{r in-sample-moments}
t(apply(weights, 1, portfolio_moments,
        mu = mu_train, Sigma = Sigma_train))
```

### 4.3 真正向前的測試期績效

權重在進入測試期前即鎖定。以下績效只使用測試期實現報酬；這是可行的靜態保留期評估。

```{r portfolio-oos}
portfolio_path <- function(return_matrix, w) {
  drop(return_matrix %*% w)
}

max_drawdown <- function(r) {
  wealth <- cumprod(1 + r)
  drawdown <- wealth / cummax(c(1, wealth))[-1] - 1
  min(drawdown)
}

performance <- t(apply(weights, 1, function(w) {
  r <- portfolio_path(total_return[test_id, , drop = FALSE], w)
  c(
    mean_monthly = mean(r),
    sd_monthly = sd(r),
    sharpe_monthly = mean(r - rf_monthly) / sd(r - rf_monthly),
    max_drawdown = max_drawdown(r)
  )
}))
performance
```

```{r wealth-plot}
wealth <- sapply(seq_len(nrow(weights)), function(j) {
  cumprod(1 + portfolio_path(
    total_return[test_id, , drop = FALSE],
    weights[j, ]
  ))
})
matplot(
  wealth, type = "l", lty = 1, lwd = 1.2,
  col = c("#173B57", "#A34045", "#3F7158"),
  xlab = "測試期月份", ylab = "累積財富",
  main = "只用訓練期權重的保留期績效"
)
legend(
  "topleft", legend = rownames(weights),
  col = c("#173B57", "#A34045", "#3F7158"),
  lty = 1, bty = "n"
)
```

模擬中的勝負不是一般結論；重點是權重估計與績效期間已分離。

## 5. CAPM 與三因子迴歸

### 5.1 只用訓練期估計

```{r factor-regressions}
reg_data <- data.frame(
  y = excess_return[, "Asset1"],
  factors[, c("MKT", "SMB", "HML")]
)

fit_capm <- lm(y ~ MKT, data = reg_data, subset = train_id)
fit_three <- lm(y ~ MKT + SMB + HML,
                data = reg_data, subset = train_id)

rbind(
  truth = c(
    `(Intercept)` = alpha_true[1],
    MKT = beta_true["Asset1", "MKT"],
    SMB = beta_true["Asset1", "SMB"],
    HML = beta_true["Asset1", "HML"]
  ),
  CAPM = c(coef(fit_capm), SMB = NA, HML = NA),
  ThreeFactor = coef(fit_three)
)
```

CAPM 遺漏 SMB 與 HML 時，市場 beta 與 alpha 可能吸收相關的共同變動。即使三因子模型接近資料生成式，有限樣本估計仍不會等於真值。

### 5.2 基礎 R 的 Newey--West 型 HAC 共變異數

```{r hac-function}
newey_west_vcov <- function(model, lag = 6) {
  X <- model.matrix(model)
  e <- residuals(model)
  n <- nrow(X)
  stopifnot(lag >= 0, lag < n)

  Xe <- X * as.numeric(e)
  meat <- crossprod(Xe)
  if (lag > 0) {
    for (ell in seq_len(lag)) {
      weight <- 1 - ell / (lag + 1)
      Gamma <- crossprod(
        Xe[(ell + 1):n, , drop = FALSE],
        Xe[1:(n - ell), , drop = FALSE]
      )
      meat <- meat + weight * (Gamma + t(Gamma))
    }
  }
  bread <- solve(crossprod(X))
  bread %*% meat %*% bread
}

V_hac <- newey_west_vcov(fit_three, lag = 6)
data.frame(
  estimate = coef(fit_three),
  HAC_se = sqrt(diag(V_hac)),
  row.names = names(coef(fit_three))
)
```

這是教學實作；正式分析還要依資料頻率、重疊報酬與條件異質變異選擇落後期數及有限樣本修正。

## 6. HML 反向會發生什麼？

若錯把 HML 寫成 low minus high，整列因子乘以 \(-1\)。迴歸配適值可以完全相同，但 HML beta 反號，經濟解讀也必須反向。

```{r reversed-hml}
reg_wrong <- transform(reg_data, HML_wrong = -HML)
fit_wrong <- lm(
  y ~ MKT + SMB + HML_wrong,
  data = reg_wrong, subset = train_id
)

c(
  correct_HML_beta = coef(fit_three)["HML"],
  reversed_HML_beta = coef(fit_wrong)["HML_wrong"],
  maximum_fitted_difference = max(abs(
    fitted(fit_three) - fitted(fit_wrong)
  ))
)

stopifnot(
  isTRUE(all.equal(
    unname(coef(fit_three)["HML"]),
    -unname(coef(fit_wrong)["HML_wrong"]),
    tolerance = 1e-10
  ))
)
```

## 7. 條件重建，不冒充事前預測

用訓練期係數與驗證／測試期「同期已實現」因子重建同期資產報酬。這可比較因子集合的條件解釋能力，但因子在月初尚未實現，所以不是可交易的月初預測。

```{r conditional-reconstruction}
reconstruction_error <- function(model, newdata, actual) {
  predicted <- predict(model, newdata = newdata)
  c(
    RMSE = sqrt(mean((actual - predicted)^2)),
    MAE = mean(abs(actual - predicted))
  )
}

reconstruction <- rbind(
  CAPM_validation = reconstruction_error(
    fit_capm, reg_data[valid_id, ],
    reg_data$y[valid_id]
  ),
  ThreeFactor_validation = reconstruction_error(
    fit_three, reg_data[valid_id, ],
    reg_data$y[valid_id]
  ),
  CAPM_test = reconstruction_error(
    fit_capm, reg_data[test_id, ],
    reg_data$y[test_id]
  ),
  ThreeFactor_test = reconstruction_error(
    fit_three, reg_data[test_id, ],
    reg_data$y[test_id]
  )
)
reconstruction
```

若要做真正事前預測，必須在每個預測起點另行預測 MKT、SMB 與 HML，或建立直接預測資產報酬的模型；該因子預測也只能使用當時資訊。

## 8. 可重現結論

本附錄建立了以下防線：

1. HML 由函數與單元測試固定為 high minus low；
2. 投資組合權重只由訓練期平均數與共變異數決定；
3. CAPM 與三因子 beta 只在訓練期估計；
4. 使用同期測試因子的結果只稱為條件重建；
5. 所有資料皆為明確標示的合成教學資料。

```{r session-info}
sessionInfo()
```
