---
title: "R09：真實十產業投資組合、CAPM 與 Fama--French 三因子"
output:
  github_document:
    toc: true
    toc_depth: 3
---

本附錄對應第 13--14 章，改用真實的美國十產業月報酬與 Fama--French 因子，不再以模擬資產報酬作為主體。分析包含等權重、全域最小變異數（GMV）、驗證期選定的收縮 GMV，以及 CAPM／Fama--French 三因子在固定測試期的條件解釋表現。

樣本是作者工作用凍結快照：1967 年 1 月至 2021 年 11 月，共 659 個月、10 個產業。`ret` 是產業投資組合的月超額報酬，`factor_ff_rf` 是月無風險報酬，市場、SMB 與 HML 都是月因子報酬；本檔均以**小數**表示，例如 0.01 代表 1%。原課程程式透過 Kenneth French Data Library 取得 Fama--French 因子與十產業投資組合，再合併 Global-q 與 Welch--Goyal 總體變數。本附錄只使用十產業、無風險利率與 FF3 欄位。

公開版隨附作者已授權公開的 `data/processed` 凍結 CSV、程式與執行結果，因此可離線自含重跑。若讀者另從上游來源重建，仍須記錄資料庫版本、下載日、FIZ/CIZ 方法版本、百分比轉小數與產業報酬減去無風險利率的步驟；即時下載版本不保證與凍結快照相同。

```{r setup}
knitr::opts_chunk$set(
  echo = TRUE, message = FALSE, warning = FALSE,
  fig.width = 7, fig.height = 4.3
)
stopifnot(getRversion() >= "4.3.0")
```

## 1. 讀取、來源與單位核對

```{r locate-and-read}
locate_project_file <- function(relative_path) {
  candidates <- c(
    relative_path,
    file.path("..", relative_path),
    file.path("../..", relative_path)
  )
  hit <- candidates[file.exists(candidates)]
  if (length(hit) == 0L) stop("找不到專案檔案：", relative_path)
  normalizePath(hit[1], mustWork = TRUE)
}

panel_file <- locate_project_file(
  "data/processed/ff_qf_macro_industries_1967_2021.csv"
)
manifest_file <- locate_project_file("data/processed/manifest.csv")

d <- read.csv(panel_file, stringsAsFactors = FALSE, check.names = FALSE)
manifest <- read.csv(manifest_file, stringsAsFactors = FALSE)
d$month <- as.Date(d$month)
d <- d[order(d$month, d$industry), ]

manifest_key <- "data/processed/ff_qf_macro_industries_1967_2021.csv"
manifest_row <- manifest[manifest$file == manifest_key, , drop = FALSE]
actual_md5 <- unname(tools::md5sum(panel_file))

stopifnot(
  nrow(manifest_row) == 1L,
  nrow(d) == 6590L,
  ncol(d) == 24L,
  identical(actual_md5, manifest_row$md5),
  !anyDuplicated(d[c("month", "industry")]),
  length(unique(d$month)) == 659L,
  length(unique(d$industry)) == 10L
)

data.frame(
  first_month = min(d$month),
  last_month = max(d$month),
  months = length(unique(d$month)),
  industries = length(unique(d$industry)),
  return_unit = "decimal per month",
  md5 = actual_md5
)
```

資料來源與解讀界線如下。

```{r provenance-table}
data.frame(
  component = c("十產業與 FF3", "凍結合併面板", "本附錄輸出"),
  source = c(
    "Kenneth French Data Library；原課程以 frenchdata 下載",
    "原課程 fffqmacro.R；另含 Global-q 與 Welch--Goyal 欄位",
    "作者授權公開的 processed 凍結快照"
  ),
  use_here = c(
    "ret、RF、MKT-RF、SMB、HML",
    "只讀取 FF3 相關欄位",
    "方法教學，不作投資建議或因果解讀"
  )
)
```

## 2. 整理十產業矩陣並固定時間切分

先確認同一月份的因子與無風險利率在十個產業列完全一致，再把長資料轉成「月份乘產業」矩陣。

```{r make-matrices}
common_names <- c(
  "factor_ff_rf", "factor_ff_mkt_excess",
  "factor_ff_smb", "factor_ff_hml"
)
common_check <- aggregate(
  d[, common_names],
  by = list(month = d$month),
  FUN = function(x) max(x) - min(x)
)
stopifnot(max(as.matrix(common_check[, -1])) < 1e-12)

industries <- sort(unique(d$industry))
months <- sort(unique(d$month))
R_excess <- xtabs(ret ~ month + industry, data = d)
R_excess <- R_excess[, industries, drop = FALSE]

factor_by_month <- d[!duplicated(d$month), c("month", common_names)]
factor_by_month <- factor_by_month[match(months, factor_by_month$month), ]
rf <- factor_by_month$factor_ff_rf
R_total <- sweep(R_excess, 1, rf, "+")

stopifnot(
  nrow(R_excess) == 659L,
  ncol(R_excess) == 10L,
  !anyNA(R_excess),
  all(is.finite(R_excess)),
  max(abs(rowMeans(R_total - R_excess) - rf)) < 1e-12
)
```

固定前 60% 為訓練期、接續 20% 為驗證期、最後 20% 為測試期。驗證期只選共變異數收縮強度；測試期不參與任何權重或模型選擇。

```{r time-split}
n_month <- length(months)
train_end <- floor(0.60 * n_month)
validation_end <- floor(0.80 * n_month)
train_id <- seq_len(train_end)
validation_id <- (train_end + 1L):validation_end
test_id <- (validation_end + 1L):n_month

stopifnot(max(train_id) < min(validation_id), max(validation_id) < min(test_id))
data.frame(
  sample = c("訓練", "驗證", "測試"),
  first_month = months[c(min(train_id), min(validation_id), min(test_id))],
  last_month = months[c(max(train_id), max(validation_id), max(test_id))],
  observations = c(length(train_id), length(validation_id), length(test_id))
)
```

## 3. 等權重、GMV 與驗證期收縮 GMV

GMV 權重為

\[
\widehat w_{GMV}=
\frac{\widehat\Sigma^{-1}\mathbf 1}
{\mathbf 1^\top\widehat\Sigma^{-1}\mathbf 1}.
\]

為降低小特徵值造成的不穩定，候選共變異數為

\[
\widehat\Sigma_\lambda=(1-\lambda)\widehat\Sigma+
\lambda\operatorname{diag}(\widehat\Sigma),
\]

且只用驗證期實現波動選擇 \(\lambda\)。

```{r select-shrinkage}
gmv_weights <- function(Sigma, lambda = 0) {
  stopifnot(lambda >= 0, lambda <= 1)
  Sigma_use <- (1 - lambda) * Sigma + lambda * diag(diag(Sigma))
  one <- rep(1, nrow(Sigma_use))
  raw <- solve(Sigma_use, one)
  drop(raw / sum(raw))
}

Sigma_train <- cov(R_total[train_id, , drop = FALSE])
lambda_grid <- c(0, 0.10, 0.25, 0.50, 0.75, 1)
validation_sd <- vapply(lambda_grid, function(lambda) {
  w <- gmv_weights(Sigma_train, lambda)
  sd(drop(R_total[validation_id, , drop = FALSE] %*% w))
}, numeric(1))

shrinkage_table <- data.frame(
  lambda = lambda_grid,
  validation_monthly_sd = validation_sd
)
selected_lambda <- lambda_grid[which.min(validation_sd)]
shrinkage_table
selected_lambda
```

鎖定 \(\lambda\) 後，合併訓練與驗證期重新估計一次；測試期仍未參與。

```{r final-portfolio-weights}
development_id <- c(train_id, validation_id)
Sigma_development <- cov(R_total[development_id, , drop = FALSE])
n_asset <- ncol(R_total)

weights <- rbind(
  Equal = rep(1 / n_asset, n_asset),
  GMV = gmv_weights(Sigma_development, 0),
  Validation_Shrunk_GMV = gmv_weights(Sigma_development, selected_lambda)
)
colnames(weights) <- industries
stopifnot(max(abs(rowSums(weights) - 1)) < 1e-10)
round(weights, 3)
```

```{r test-performance}
max_drawdown <- function(r) {
  wealth <- c(1, cumprod(1 + r))
  min(wealth / cummax(wealth) - 1)
}

test_performance <- t(vapply(seq_len(nrow(weights)), function(j) {
  total <- drop(R_total[test_id, , drop = FALSE] %*% weights[j, ])
  excess <- total - rf[test_id]
  c(
    annualized_mean_total = 12 * mean(total),
    annualized_sd = sqrt(12) * sd(total),
    annualized_sharpe = sqrt(12) * mean(excess) / sd(excess),
    maximum_drawdown = max_drawdown(total)
  )
}, numeric(4)))
rownames(test_performance) <- rownames(weights)
round(test_performance, 4)
```

```{r wealth-plot, fig.cap="固定權重在最終測試期的累積財富；未扣交易成本。"}
wealth <- sapply(seq_len(nrow(weights)), function(j) {
  cumprod(1 + drop(R_total[test_id, , drop = FALSE] %*% weights[j, ]))
})
matplot(
  months[test_id], wealth, type = "l", lty = 1, lwd = 1.5,
  col = c("#173B57", "#A34045", "#1D6D73"),
  xlab = "月份", ylab = "累積財富",
  main = "真實十產業：固定權重的測試期表現"
)
legend(
  "topleft", rownames(weights),
  col = c("#173B57", "#A34045", "#1D6D73"),
  lty = 1, lwd = 1.5, bty = "n"
)
```

這是歷史保留期比較，不是可交易績效宣告：未納入交易成本、估計誤差、多重嘗試或產業投資組合實際取得方式。

## 4. 真實產業報酬的 CAPM 與 FF3

以下以製造業（`Manuf`）為焦點，係數只用訓練期估計。因子是當月已實現報酬，所以測試期結果是**同期條件重建**，不是月初可交易的事前預測。

```{r factor-models}
focus_industry <- "Manuf"
reg_data <- data.frame(
  month = months,
  y = as.numeric(R_excess[, focus_industry]),
  MKT = factor_by_month$factor_ff_mkt_excess,
  SMB = factor_by_month$factor_ff_smb,
  HML = factor_by_month$factor_ff_hml
)

fit_capm <- lm(y ~ MKT, data = reg_data, subset = train_id)
fit_ff3 <- lm(y ~ MKT + SMB + HML, data = reg_data, subset = train_id)

newey_west_vcov <- function(model, lag = 6L) {
  X <- model.matrix(model)
  e <- residuals(model)
  n <- nrow(X)
  Xe <- X * as.numeric(e)
  meat <- crossprod(Xe)
  if (lag > 0L) {
    for (ell in seq_len(lag)) {
      weight <- 1 - ell / (lag + 1)
      Gamma <- crossprod(
        Xe[(ell + 1L):n, , drop = FALSE],
        Xe[seq_len(n - ell), , drop = FALSE]
      )
      meat <- meat + weight * (Gamma + t(Gamma))
    }
  }
  bread <- solve(crossprod(X))
  bread %*% meat %*% bread
}

V_ff3 <- newey_west_vcov(fit_ff3, lag = 6L)
data.frame(
  term = names(coef(fit_ff3)),
  estimate = unname(coef(fit_ff3)),
  HAC_se_L6 = sqrt(diag(V_ff3)),
  row.names = NULL
)
```

```{r conditional-test}
score_reconstruction <- function(model, rows) {
  prediction <- predict(model, newdata = reg_data[rows, ])
  actual <- reg_data$y[rows]
  c(
    RMSE = sqrt(mean((actual - prediction)^2)),
    MAE = mean(abs(actual - prediction)),
    conditional_R2 = 1 - sum((actual - prediction)^2) /
      sum((actual - mean(reg_data$y[train_id]))^2)
  )
}

conditional_test <- rbind(
  CAPM = score_reconstruction(fit_capm, test_id),
  FF3 = score_reconstruction(fit_ff3, test_id)
)
round(conditional_test, 4)
```

```{r all-industry-factor-comparison}
all_industry_rmse <- do.call(rbind, lapply(industries, function(industry) {
  one <- transform(reg_data, y = as.numeric(R_excess[, industry]))
  capm <- lm(y ~ MKT, data = one, subset = train_id)
  ff3 <- lm(y ~ MKT + SMB + HML, data = one, subset = train_id)
  data.frame(
    industry = industry,
    CAPM_test_RMSE = sqrt(mean((one$y[test_id] - predict(capm, one[test_id, ]))^2)),
    FF3_test_RMSE = sqrt(mean((one$y[test_id] - predict(ff3, one[test_id, ]))^2))
  )
}))
all_industry_rmse$FF3_minus_CAPM <-
  all_industry_rmse$FF3_test_RMSE - all_industry_rmse$CAPM_test_RMSE
all_industry_rmse
```

```{r conditional-fit-plot, fig.cap="製造業測試期實現超額報酬與同期因子條件重建。"}
capm_test <- predict(fit_capm, newdata = reg_data[test_id, ])
ff3_test <- predict(fit_ff3, newdata = reg_data[test_id, ])
matplot(
  months[test_id],
  cbind(reg_data$y[test_id], capm_test, ff3_test),
  type = "l", lty = c(1, 2, 3), lwd = c(1.6, 1.2, 1.2),
  col = c("black", "#A34045", "#1D6D73"),
  xlab = "月份", ylab = "月超額報酬（小數）",
  main = "Manuf：測試期同期條件重建"
)
legend(
  "topleft", c("Actual", "CAPM", "FF3"),
  col = c("black", "#A34045", "#1D6D73"),
  lty = c(1, 2, 3), lwd = c(1.6, 1.2, 1.2), bty = "n"
)
```

FF3 測試誤差若低於 CAPM，只能說在這個固定切分下，加入同期 SMB 與 HML 改善條件解釋；不能直接推成未來報酬可預測、因子具有因果效果或策略可獲利。

## 5. 可重現結論

1. 十產業、RF 與 FF3 都來自真實的固定月資料，不再用合成資產作主結果。
2. 所有資料均明示為月小數報酬；產業 `ret` 已扣除 RF。
3. 收縮強度只用驗證期選定，最後測試期完全保留。
4. CAPM／FF3 使用測試期同期因子時，只稱條件重建。
5. 公開 repo 隨附作者授權的 processed CSV，可直接重跑；若另由上游重建，仍須保存來源、版本與轉換紀錄。

```{r session-info}
sessionInfo()
```
