---
title: "R11：S&P 500 平衡子樣本的 PCA 與跨股票 lag 修正"
output:
  github_document:
    toc: true
    toc_depth: 3
---

本附錄對應第 15 章，使用作者工作用的**真實觀測凍結快照**，示範如何先修正跨股票使用 `lag()` 的錯誤，再以嚴格的時間切分進行主成分分析（PCA）。資料為 2013 年 1 月 3 日至 2022 年 6 月 22 日的 2,384 個共同交易日與 89 檔股票；欄值是股票內依日期計算的日簡單報酬，採小數單位，例如 0.01 代表 1%。這 89 檔只是在共同日期均有觀察值的平衡子樣本，**不是完整的 S&P 500 指數成分股歷史**；平衡化可能帶來成分股選擇與存活者偏誤。因此，以下結果只供方法教學，不用來衡量整體市場績效，也不構成交易策略證據；PCA 是描述性降維，不識別因果效果。

原課程檔含價格、公司、權重與市場識別欄位，但原始供應商、成分股形成日與資料 vintage 尚未保存完整。公開 repo 隨附作者授權的 `sp500_returns_balanced_2013_2022.csv` 凍結衍生面板，因此本 Rmd 可直接、自含重跑；若要從原始市場資料重新建置，仍須補齊上游來源與形成日，再依「先按股票分組、組內排序、組內落後」的資料契約重建。這項來源缺口限制的是從原始資料重建與經濟外推，不限制公開 processed 快照的執行。

```{r setup}
knitr::opts_chunk$set(
  echo = TRUE, message = FALSE, warning = FALSE,
  fig.width = 7, fig.height = 4
)
stopifnot(getRversion() >= "4.3.0")
set.seed(1111)
```

## 1. 找到凍結資料並核對檔案

本檔不使用 `setwd()`、不安裝套件，也不在執行時下載資料。下列函數容許讀者從專案根目錄或 `online_appendix/` 執行檔案。

```{r locate-files}
locate_project_file <- function(relative_path) {
  candidates <- c(
    relative_path,
    file.path("..", relative_path),
    file.path("../..", relative_path)
  )
  hit <- candidates[file.exists(candidates)]
  if (length(hit) == 0L) {
    stop("找不到專案檔案：", relative_path)
  }
  normalizePath(hit[1], mustWork = TRUE)
}

returns_file <- locate_project_file(
  "data/processed/sp500_returns_balanced_2013_2022.csv"
)
manifest_file <- locate_project_file("data/processed/manifest.csv")
```

```{r read-and-validate}
return_df <- read.csv(
  returns_file,
  check.names = FALSE,
  stringsAsFactors = FALSE
)
manifest <- read.csv(manifest_file, stringsAsFactors = FALSE)

dates <- as.Date(return_df$date)
R_all <- as.matrix(return_df[, -1, drop = FALSE])
storage.mode(R_all) <- "double"

manifest_key <- "data/processed/sp500_returns_balanced_2013_2022.csv"
manifest_row <- manifest[manifest$file == manifest_key, , drop = FALSE]
actual_md5 <- unname(tools::md5sum(returns_file))

stopifnot(
  nrow(manifest_row) == 1L,
  nrow(return_df) == manifest_row$rows,
  ncol(return_df) == manifest_row$columns,
  identical(actual_md5, manifest_row$md5),
  nrow(return_df) == 2384L,
  ncol(R_all) == 89L,
  !anyNA(dates),
  !anyDuplicated(dates),
  all(diff(dates) > 0),
  !anyNA(R_all),
  all(is.finite(R_all)),
  !anyDuplicated(colnames(R_all))
)

data.frame(
  first_date = min(dates),
  last_date = max(dates),
  trading_days = nrow(R_all),
  stocks = ncol(R_all),
  md5 = actual_md5
)
```

檢查碼的用途是確認本次分析讀到的確實是教材所凍結並授權公開的版本；它不能替代上游供應者、形成日、vintage 或經濟意義的查核。

## 2. 為何不能在整張長表直接做 `lag()`

若長格式價格表依日期與股票代碼排序後，直接對整欄價格取落後值，某一列的「前一期」往往會是另一檔股票。下列微型資料刻意重現此錯誤。

```{r cross-ticker-bug}
toy_price <- data.frame(
  date = rep(as.Date("2024-01-01") + 0:2, each = 2),
  symbol = rep(c("AAA", "BBB"), times = 3),
  price = c(100, 50, 110, 45, 121, 49.5)
)
toy_price <- toy_price[order(toy_price$date, toy_price$symbol), ]

# 錯誤：完全沒有按股票分組。
toy_price$return_wrong <- c(
  NA_real_,
  diff(toy_price$price) / head(toy_price$price, -1)
)
toy_price
```

例如 `BBB` 第一天的錯誤報酬拿 `AAA` 第一天的價格當分母；`AAA` 第二天又拿 `BBB` 第一天當分母。正確做法是先按股票分組、在每一組內按日期排序，然後才計算報酬。

```{r grouped-return-function}
within_symbol_return <- function(data) {
  required <- c("date", "symbol", "price")
  stopifnot(all(required %in% names(data)))

  groups <- split(data, data$symbol, drop = TRUE)
  corrected <- lapply(groups, function(one_stock) {
    one_stock <- one_stock[order(one_stock$date), , drop = FALSE]
    one_stock$return <- c(
      NA_real_,
      diff(one_stock$price) / head(one_stock$price, -1)
    )
    one_stock
  })
  corrected <- do.call(rbind, corrected)
  rownames(corrected) <- NULL
  corrected[order(corrected$date, corrected$symbol), ]
}

toy_correct <- within_symbol_return(toy_price[, c("date", "symbol", "price")])
toy_correct

# 可執行的方向與分組單元測試。
first_in_group <- !duplicated(toy_correct$symbol)
stopifnot(
  all(is.na(toy_correct$return[first_in_group])),
  isTRUE(all.equal(
    toy_correct$return[toy_correct$symbol == "AAA"][-1],
    c(0.10, 0.10), tolerance = 1e-12
  )),
  isTRUE(all.equal(
    toy_correct$return[toy_correct$symbol == "BBB"][-1],
    c(-0.10, 0.10), tolerance = 1e-12
  ))
)
```

本專案的凍結面板正是由「先按股票代碼分組，再計算報酬」的建檔程序產生；原始價格的第一期因無法計算報酬而不會硬填成 0。

## 3. 描述統計與時間切分

先查看每檔股票日報酬的平均數、標準差與極端值。這些摘要不等同於投資績效比較，尤其資料是經平衡化後的子樣本。

```{r descriptive-statistics}
stock_summary <- data.frame(
  symbol = colnames(R_all),
  mean = colMeans(R_all),
  sd = apply(R_all, 2, sd),
  minimum = apply(R_all, 2, min),
  maximum = apply(R_all, 2, max)
)

stock_summary[order(stock_summary$sd, decreasing = TRUE)[1:10], ]
```

為避免未來資料影響中心化、尺度與主成分負荷量，本例固定切成連續三段：前 65% 為估計期、接著 15% 為驗證期、最後 20% 為測試期。不能先隨機打散日資料再切分。

```{r chronological-split}
T_total <- nrow(R_all)
train_end <- floor(0.65 * T_total)
validation_end <- floor(0.80 * T_total)

train_id <- seq_len(train_end)
validation_id <- seq.int(train_end + 1L, validation_end)
test_id <- seq.int(validation_end + 1L, T_total)

split_table <- data.frame(
  sample = c("估計期", "驗證期", "測試期"),
  first_date = dates[c(min(train_id), min(validation_id), min(test_id))],
  last_date = dates[c(max(train_id), max(validation_id), max(test_id))],
  observations = c(length(train_id), length(validation_id), length(test_id))
)
split_table
```

## 4. 只以估計期建立 PCA

個股波動尺度不同，因此本例先用**估計期**平均數與標準差把各欄標準化，再做 PCA。驗證期與測試期不得各自重新標準化。

```{r fit-training-pca}
pca_train <- prcomp(
  R_all[train_id, , drop = FALSE],
  center = TRUE,
  scale. = TRUE
)

eigenvalues <- pca_train$sdev^2
pve <- eigenvalues / sum(eigenvalues)
explained <- data.frame(
  component = seq_along(pve),
  eigenvalue = eigenvalues,
  PVE = pve,
  cumulative_PVE = cumsum(pve)
)
head(explained, 15)
```

```{r eigenvalue-check}
Z_train <- scale(
  R_all[train_id, , drop = FALSE],
  center = pca_train$center,
  scale = pca_train$scale
)
direct_eigen <- eigen(cor(Z_train), symmetric = TRUE, only.values = TRUE)$values

stopifnot(isTRUE(all.equal(
  unname(eigenvalues), unname(direct_eigen), tolerance = 1e-9
)))
```

```{r scree-plot}
plot(
  explained$component[1:30],
  explained$eigenvalue[1:30],
  type = "b", pch = 19, col = "#173B57",
  xlab = "主成分", ylab = "特徵值",
  main = "估計期相關矩陣的前 30 個特徵值"
)
abline(h = 1, lty = 2, col = "#A34045")
```

### 4.1 負荷量與正負號不定性

特徵向量整欄乘以 (-1) 仍是同一個主成分。因此，不能把 PC1 負荷量的正負號當成可識別的經濟方向。下表依絕對值列出前兩個主成分的重要股票，並保留原符號以利重現。

```{r top-loadings}
largest_loadings <- function(fit, component, n = 12L) {
  loading <- fit$rotation[, component]
  keep <- order(abs(loading), decreasing = TRUE)[seq_len(n)]
  data.frame(
    component = paste0("PC", component),
    symbol = names(loading)[keep],
    loading = unname(loading[keep]),
    absolute_loading = abs(unname(loading[keep]))
  )
}

rbind(
  largest_loadings(pca_train, 1),
  largest_loadings(pca_train, 2)
)
```

將估計期 PC1 分數與 89 檔股票的等權平均報酬相比，可作為「共同移動」的描述性核對；這個等權組合不是 S&P 500 指數。

```{r pc1-equal-weight-check}
equal_weight_train <- rowMeans(R_all[train_id, , drop = FALSE])
pc1_train <- pca_train$x[, 1]

data.frame(
  correlation = cor(pc1_train, equal_weight_train),
  absolute_correlation = abs(cor(pc1_train, equal_weight_train))
)
```

## 5. 事先鎖定維度規則

若以同一組變數的重建誤差選維度，保留全部 89 個主成分必然達到零誤差。為避免看過測試期才改規則，本例在分析前指定：選擇估計期累積解釋比例首次達 80% 的最小主成分個數。

```{r locked-dimension-rule}
target_pve <- 0.80
r_selected <- which(explained$cumulative_PVE >= target_pve)[1]

data.frame(
  target_PVE = target_pve,
  selected_components = r_selected,
  achieved_training_PVE = explained$cumulative_PVE[r_selected]
)
```

80% 不是自然法則；它是透明、可事先登錄的教學規則。研究者也可用經濟損失函數或只使用驗證期的預測準則，但不能以最終測試期調參。

## 6. 驗證期診斷與最終測試

下列函數固定使用估計樣本所得到的中心、尺度與負荷量，把新資料投影到前 (r) 個主成分後再重建。

```{r reconstruction-functions}
standardized_reconstruction <- function(fit, newdata, r) {
  stopifnot(r >= 0L, r <= ncol(fit$rotation))
  Z <- scale(newdata, center = fit$center, scale = fit$scale)
  if (r == 0L) {
    Z_hat <- matrix(0, nrow = nrow(Z), ncol = ncol(Z))
  } else {
    V <- fit$rotation[, seq_len(r), drop = FALSE]
    Z_hat <- (Z %*% V) %*% t(V)
  }
  list(actual = Z, reconstructed = Z_hat)
}

reconstruction_diagnostics <- function(object) {
  sse <- sum((object$actual - object$reconstructed)^2)
  sst <- sum(object$actual^2)
  c(
    standardized_MSE = mean((object$actual - object$reconstructed)^2),
    out_of_sample_fraction_reconstructed = 1 - sse / sst
  )
}
```

先用驗證期確認所選維度的表現，但不再改動 80% 規則。

```{r validation-diagnostics}
r_grid <- sort(unique(c(1L, 2L, 5L, 10L, 20L, r_selected, 40L, 60L, 89L)))
r_grid <- r_grid[r_grid <= ncol(R_all)]

validation_table <- do.call(rbind, lapply(r_grid, function(r) {
  diagnostic <- reconstruction_diagnostics(
    standardized_reconstruction(
      pca_train,
      R_all[validation_id, , drop = FALSE],
      r
    )
  )
  data.frame(r = r, t(diagnostic), row.names = NULL)
}))
validation_table
```

鎖定 (r) 後，把估計期與驗證期合併重新估計中心、尺度與負荷量；最終測試期仍完全未參與估計或選擇。

```{r locked-final-test}
development_id <- c(train_id, validation_id)
pca_development <- prcomp(
  R_all[development_id, , drop = FALSE],
  center = TRUE,
  scale. = TRUE
)

test_object <- standardized_reconstruction(
  pca_development,
  R_all[test_id, , drop = FALSE],
  r_selected
)
test_diagnostic <- reconstruction_diagnostics(test_object)

data.frame(
  selected_components = r_selected,
  test_standardized_MSE = unname(test_diagnostic[1]),
  test_fraction_reconstructed = unname(test_diagnostic[2])
)
```

這是「同一期觀察值的降維重建」，不是 (t-1) 期預測 (t) 期報酬。若要宣稱預測能力，還須只用當時可取得的過去資料估計因子動態，並以真正的樣本外預測損失評估。

## 7. 測試期分數的時間圖

測試期分數用發展期的固定負荷量計算，不會重新估計 PCA。圖形只呈現共同波動的相對尺度，PC 的正負號仍可整欄翻轉。

```{r test-score-plot}
Z_test <- scale(
  R_all[test_id, , drop = FALSE],
  center = pca_development$center,
  scale = pca_development$scale
)
test_scores <- Z_test %*% pca_development$rotation[, 1:2, drop = FALSE]

matplot(
  dates[test_id], test_scores,
  type = "l", lty = 1, col = c("#173B57", "#A34045"),
  xlab = "日期", ylab = "主成分分數",
  main = "以發展期負荷量計算的測試期分數"
)
legend(
  "topright", legend = c("PC1", "PC2"),
  col = c("#173B57", "#A34045"), lty = 1, bty = "n"
)
```

## 8. 可重現性與解讀清單

執行真實資料 PCA 時，至少應逐項確認：

1. 報酬是否確實在股票內計算，沒有跨股票落後值；
2. 股票宇宙與日期平衡規則是否清楚，是否有成分股或存活者偏誤；
3. 規格選擇時，中心、尺度與負荷量是否只由估計期決定；鎖定維度後的最終重估是否只用發展期（估計期＋驗證期），完全不使用測試期；
4. 維度規則是否在查看測試期前鎖定；
5. 是否把同日重建誤稱為未來報酬預測；
6. 是否承認 PCA 正負號與未旋轉共同子空間的可識別限制；
7. processed 公開檔的版本與 MD5 是否一致；若從上游重建，供應者、形成日與 vintage 是否完整記錄。

```{r session-info}
sessionInfo()
```
