---
title: "R12：臺灣 DCC--ICAPM 的局部個案研究"
output:
  github_document:
    toc: true
    toc_depth: 3
---

本附錄對應第 16 章。可重現的範圍只有兩部分：

1. 用固定種子的合成標準化新衝擊，核對 DCC 遞迴、相關矩陣正規化與正定性；
2. 用專案內凍結的 \(47\times497\) 第二階段追蹤資料，示範時間切分、固定效果 within 估計與保留期診斷。

**這是局部個案研究，不是原論文或原課堂實證的完整複製。** 現有檔案沒有從原始價格與狀態變數開始的清理流程、第一階段 GARCH／DCC 估計結果、完整懲罰式追蹤資料分量迴歸（PQRFE）調校，以及相依資料的完整拔靴推論。第二階段的共變異數欄位是已生成的解釋變數；本附錄不能回溯驗證它們在每一天的第一階段資訊集合。

依 Chen and Lin（2015）的資料章，原研究以 2010 年 1 月 5 日至 2011 年 12 月 30 日的臺灣 50 成分股為基礎：個股日價格與十年期指標公債利率來自臺灣經濟新報（TEJ），臺灣 50 指數來自臺灣證券交易所，臺指 VIX 來自臺灣期貨交易所，30 日融資性商業本票利率來自合作金庫票券金融；排除樣本期內才上市／改制者後為 47 家公司、497 個交易日。論文的報酬定義是日對數超額報酬乘以 100，因此 `return` 沿用百分點尺度；三個 `cov_*` 欄則沿用第一階段生成共變異數的原數值尺度，不另行換算。

凍結 CSV 已把實際日期與公司代碼匿名化為 `day=1,...,497` 與 `firm=1,...,47`，且只保留第二階段六欄。公開 repo 隨附作者授權的這份 processed CSV，因此本附錄的 DCC 教學單元與第二階段個案可自含重跑。這些來源說明能界定樣本，卻不能補回缺少的原始價格建檔、第一階段程式與完整 PQRFE 推論。

```{r setup}
knitr::opts_chunk$set(
  echo = TRUE, message = FALSE, warning = FALSE,
  fig.width = 7, fig.height = 4
)
stopifnot(getRversion() >= "4.3.0")
set.seed(1212)
```

## 1. 軟體、資料與可重現邊界

本檔不使用 `setwd()`、不安裝套件，也不下載即時資料。基本結果只依賴 R 內建函數；最後的中位數迴歸敏感度分析只有在本機已安裝 `quantreg` 時才執行。

```{r versions}
version_table <- data.frame(
  component = c("R", "stats", "quantreg"),
  version = c(
    R.version.string,
    as.character(packageVersion("stats")),
    if (requireNamespace("quantreg", quietly = TRUE)) {
      as.character(packageVersion("quantreg"))
    } else {
      "未安裝；跳過選擇性敏感度分析"
    }
  )
)
version_table
```

```{r locate-files}
locate_project_file <- function(relative_path) {
  candidates <- c(
    relative_path,
    file.path("..", relative_path),
    file.path("../..", relative_path)
  )
  hit <- candidates[file.exists(candidates)]
  if (length(hit) == 0L) {
    stop("找不到專案檔案：", relative_path)
  }
  normalizePath(hit[1], mustWork = TRUE)
}

panel_file <- locate_project_file(
  "data/processed/taiwan_icapm_second_stage_47x497.csv"
)
manifest_file <- locate_project_file("data/processed/manifest.csv")
```

公開網站隨附 `data/processed/taiwan_icapm_second_stage_47x497.csv`，MD5 檢查用來確認讀到作者授權公開的凍結版本；本 Rmd 可由公開 repo 單獨重跑。相對原研究而言，公開狀態仍是「DCC 教學單元可重現、臺灣實證僅第二階段部分重現」，因為第一階段估計與原始資料建置尚未納入。

## 2. DCC 教學遞迴：只驗證演算法，不估計真實模型

### 2.1 產生三變量標準化新衝擊

先產生 800 期、三條序列的相關常態新衝擊。前 500 期是估計期；後 300 期是保留期。估計期平均數、標準差與相關矩陣一旦算出，保留期不再重新估計。

```{r simulate-standardized-innovations}
T_dcc <- 800L
N_dcc <- 3L
dcc_train_id <- 1:500
dcc_test_id <- 501:800

R_population <- matrix(
  c(
    1.00, 0.45, 0.20,
    0.45, 1.00, 0.30,
    0.20, 0.30, 1.00
  ),
  nrow = N_dcc,
  byrow = TRUE
)
stopifnot(min(eigen(R_population, symmetric = TRUE)$values) > 0)

innovation_raw <- matrix(rnorm(T_dcc * N_dcc), ncol = N_dcc) %*%
  chol(R_population)
colnames(innovation_raw) <- c("market", "volatility_state", "liquidity_state")

training_center <- colMeans(innovation_raw[dcc_train_id, , drop = FALSE])
training_scale <- apply(innovation_raw[dcc_train_id, , drop = FALSE], 2, sd)
epsilon <- scale(
  innovation_raw,
  center = training_center,
  scale = training_scale
)

Q_bar <- cor(epsilon[dcc_train_id, , drop = FALSE])
round(Q_bar, 3)
```

### 2.2 DCC(1,1) 濾波器

指定 (a=0.03)、(b=0.94)，所以 (a+b=0.97<1)。這兩個數字不是由臺灣資料估計而來，只用於核對

\[
Q_t=(1-a-b)\bar Q+a\varepsilon_{t-1}\varepsilon_{t-1}^\top+bQ_{t-1}
\]

以及 (R_t=Q_t^{*-1/2}Q_tQ_t^{*-1/2}) 的程式。

```{r dcc-filter-function}
dcc_filter <- function(standardized_innovation, a, b, Q_bar) {
  stopifnot(
    is.matrix(standardized_innovation),
    a >= 0, b >= 0, a + b < 1,
    nrow(Q_bar) == ncol(standardized_innovation),
    ncol(Q_bar) == ncol(standardized_innovation),
    min(eigen(Q_bar, symmetric = TRUE)$values) > 0
  )

  TT <- nrow(standardized_innovation)
  NN <- ncol(standardized_innovation)
  Q_array <- array(NA_real_, dim = c(NN, NN, TT))
  R_array <- array(NA_real_, dim = c(NN, NN, TT))

  normalize_to_correlation <- function(Q) {
    d <- sqrt(diag(Q))
    Q / outer(d, d)
  }

  Q_array[, , 1] <- Q_bar
  R_array[, , 1] <- normalize_to_correlation(Q_bar)

  for (t in 2:TT) {
    previous_outer <- tcrossprod(standardized_innovation[t - 1, ])
    Q_array[, , t] <-
      (1 - a - b) * Q_bar +
      a * previous_outer +
      b * Q_array[, , t - 1]
    R_array[, , t] <- normalize_to_correlation(Q_array[, , t])
  }

  list(Q = Q_array, R = R_array)
}

dcc_a <- 0.03
dcc_b <- 0.94
dcc_result <- dcc_filter(epsilon, dcc_a, dcc_b, Q_bar)
```

### 2.3 可執行的正規化與正定性測試

```{r dcc-unit-tests}
minimum_Q_eigenvalue <- vapply(seq_len(T_dcc), function(t) {
  min(eigen(dcc_result$Q[, , t], symmetric = TRUE, only.values = TRUE)$values)
}, numeric(1))

minimum_R_eigenvalue <- vapply(seq_len(T_dcc), function(t) {
  min(eigen(dcc_result$R[, , t], symmetric = TRUE, only.values = TRUE)$values)
}, numeric(1))

largest_diagonal_error <- max(vapply(seq_len(T_dcc), function(t) {
  max(abs(diag(dcc_result$R[, , t]) - 1))
}, numeric(1)))

largest_asymmetry <- max(vapply(seq_len(T_dcc), function(t) {
  max(abs(dcc_result$R[, , t] - t(dcc_result$R[, , t])))
}, numeric(1)))

stopifnot(
  min(minimum_Q_eigenvalue) > 0,
  min(minimum_R_eigenvalue) > 0,
  largest_diagonal_error < 1e-12,
  largest_asymmetry < 1e-12
)

data.frame(
  minimum_Q_eigenvalue = min(minimum_Q_eigenvalue),
  minimum_R_eigenvalue = min(minimum_R_eigenvalue),
  largest_R_diagonal_error = largest_diagonal_error,
  largest_R_asymmetry = largest_asymmetry
)
```

```{r dcc-correlation-plot}
rho_12 <- dcc_result$R[1, 2, ]
plot(
  seq_len(T_dcc), rho_12,
  type = "l", col = "#173B57",
  xlab = "期數", ylab = expression(rho[12 * ",t"]),
  main = "合成資料的 DCC 條件相關"
)
abline(v = max(dcc_train_id), lty = 2, col = "#A34045")
legend(
  "bottomright", legend = "估計期／保留期分界",
  lty = 2, col = "#A34045", bty = "n"
)
```

保留期的新衝擊可以逐期進入已鎖定參數的濾波器，但參數 \((\overline Q,a,b)\) 沒有用保留期重新估計。這是合理的即時更新概念；然而它仍只是合成資料的演算法測試，不是臺灣 DCC 估計。

## 3. 載入凍結的第二階段追蹤資料

```{r read-panel}
panel <- read.csv(panel_file, stringsAsFactors = FALSE)
manifest <- read.csv(manifest_file, stringsAsFactors = FALSE)

manifest_key <- "data/processed/taiwan_icapm_second_stage_47x497.csv"
manifest_row <- manifest[manifest$file == manifest_key, , drop = FALSE]
actual_md5 <- unname(tools::md5sum(panel_file))

expected_names <- c("day", "firm", "return", "cov_X", "cov_vix", "cov_liq")
stopifnot(
  identical(names(panel), expected_names),
  nrow(manifest_row) == 1L,
  nrow(panel) == manifest_row$rows,
  ncol(panel) == manifest_row$columns,
  identical(actual_md5, manifest_row$md5),
  nrow(panel) == 23359L,
  !anyNA(panel),
  all(vapply(panel, is.numeric, logical(1))),
  all(vapply(panel, function(x) all(is.finite(x)), logical(1))),
  !anyDuplicated(panel[c("day", "firm")])
)

data.frame(
  rows = nrow(panel),
  firms = length(unique(panel$firm)),
  days = length(unique(panel$day)),
  md5 = actual_md5
)
```

### 3.1 平衡追蹤結構測試

```{r balanced-panel-tests}
observations_by_firm <- table(panel$firm)
firms_by_day <- table(panel$day)

stopifnot(
  identical(sort(unique(panel$firm)), 1:47),
  identical(sort(unique(panel$day)), 1:497),
  all(observations_by_firm == 497L),
  all(firms_by_day == 47L)
)

data.frame(
  quantity = c(
    "每家公司最少日數", "每家公司最多日數",
    "每日最少公司數", "每日最多公司數"
  ),
  value = c(
    min(observations_by_firm), max(observations_by_firm),
    min(firms_by_day), max(firms_by_day)
  )
)
```

欄位 `cov_X`、`cov_vix`、`cov_liq` 已經是第一階段產出的共變異數代理變數。以下保留原檔尺度，不自行把它們重新解讀成百分比或小數單位。

```{r panel-summary}
summary(panel[c("return", "cov_X", "cov_vix", "cov_liq")])
```

## 4. 只按日期切分第二階段

前 397 日為訓練期，最後 100 日為測試期。所有公司使用相同日期分界，才能保留共同市場日期衝擊；不能把 23,359 列隨機打散。

```{r panel-time-split}
training_last_day <- 397L
panel_train <- panel[panel$day <= training_last_day, , drop = FALSE]
panel_test <- panel[panel$day > training_last_day, , drop = FALSE]

stopifnot(
  nrow(panel_train) == 47L * 397L,
  nrow(panel_test) == 47L * 100L,
  max(panel_train$day) < min(panel_test$day),
  identical(sort(unique(panel_train$firm)), sort(unique(panel_test$firm)))
)

data.frame(
  sample = c("訓練期", "測試期"),
  first_day = c(min(panel_train$day), min(panel_test$day)),
  last_day = c(max(panel_train$day), max(panel_test$day)),
  rows = c(nrow(panel_train), nrow(panel_test))
)
```

這項切分只保證**第二階段**沒有直接用測試期報酬估計斜率與固定效果。由於缺少第一階段原始程式，我們無法確認測試期的共變異數欄位是否完全依當時資訊濾波；因此不把以下結果稱為完整即時預測。

## 5. 固定效果 within 估計

模型為

\[
y_{it}=\alpha_i+\beta_X\,covX_{it}
+\beta_V\,covVIX_{it}+\beta_L\,covLIQ_{it}+e_{it}.
\]

下列函數先在每家公司內去平均，再以 OLS 求共同斜率；之後用訓練期平均殘差重建每家公司固定效果。

```{r within-estimator}
fit_within_ols <- function(data, outcome, predictors, id) {
  y <- data[[outcome]]
  X <- as.matrix(data[, predictors, drop = FALSE])
  group <- data[[id]]

  y_within <- y - ave(y, group, FUN = mean)
  X_within <- vapply(seq_along(predictors), function(j) {
    X[, j] - ave(X[, j], group, FUN = mean)
  }, numeric(nrow(data)))
  colnames(X_within) <- predictors

  beta <- drop(qr.solve(crossprod(X_within), crossprod(X_within, y_within)))
  names(beta) <- predictors
  alpha_observation <- y - drop(X %*% beta)
  alpha <- tapply(alpha_observation, group, mean)
  residual <- y - unname(alpha[as.character(group)]) - drop(X %*% beta)

  list(
    beta = beta,
    alpha = alpha,
    residual = residual,
    X_within = X_within,
    y_within = y_within
  )
}

predict_within_ols <- function(object, newdata, predictors, id) {
  firm_key <- as.character(newdata[[id]])
  if (anyNA(object$alpha[firm_key])) {
    stop("測試資料含訓練期未出現的公司，無法套用固定效果。")
  }
  X_new <- as.matrix(newdata[, predictors, drop = FALSE])
  unname(object$alpha[firm_key]) + drop(X_new %*% object$beta)
}

predictors <- c("cov_X", "cov_vix", "cov_liq")
within_fit <- fit_within_ols(
  panel_train,
  outcome = "return",
  predictors = predictors,
  id = "firm"
)

data.frame(
  predictor = names(within_fit$beta),
  estimate = unname(within_fit$beta)
)
```

這些係數只是在現有生成共變異數上的描述性第二階段估計。未處理第一階段估計誤差，因此不能把一般 OLS 標準誤當成完整推論。

### 5.1 保留期與簡單基準比較

基準模型只使用每家公司訓練期平均報酬。兩個模型都不能看測試期報酬來調參。

```{r holdout-evaluation}
prediction_within <- predict_within_ols(
  within_fit, panel_test, predictors = predictors, id = "firm"
)
training_firm_mean <- tapply(panel_train$return, panel_train$firm, mean)
prediction_baseline <- unname(
  training_firm_mean[as.character(panel_test$firm)]
)

point_loss <- function(actual, predicted) {
  c(
    RMSE = sqrt(mean((actual - predicted)^2)),
    MAE = mean(abs(actual - predicted))
  )
}

evaluation <- rbind(
  fixed_effect_only = point_loss(panel_test$return, prediction_baseline),
  fixed_effect_plus_covariances = point_loss(panel_test$return, prediction_within)
)
evaluation
```

樣本外損失是穩定性診斷，不是因果識別。若共變異數欄位曾使用未來資料平滑，這個第二階段切分本身也不能排除洩漏。

## 6. 殘差的橫斷面相依診斷

若同一天的公司殘差共同移動，把每一列當獨立觀察值會低估不確定性。將測試期殘差排成「日期 \(\times\) 公司」矩陣，查看平均絕對相關與第一特徵值占比。

```{r cross-sectional-dependence}
test_residual <- panel_test$return - prediction_within
residual_frame <- transform(panel_test, residual = test_residual)
residual_matrix <- xtabs(residual ~ day + firm, data = residual_frame)

residual_correlation <- cor(residual_matrix)
off_diagonal <- residual_correlation[upper.tri(residual_correlation)]
residual_eigenvalues <- eigen(
  residual_correlation,
  symmetric = TRUE,
  only.values = TRUE
)$values

data.frame(
  mean_off_diagonal_correlation = mean(off_diagonal),
  mean_absolute_off_diagonal_correlation = mean(abs(off_diagonal)),
  first_eigenvalue_share = residual_eigenvalues[1] / sum(residual_eigenvalues)
)
```

若診斷顯示共同成分，按公司單向叢聚的標準誤仍可能不足；研究設計需考慮共同日期衝擊、雙向叢聚、交互固定效果或保留相依結構的拔靴程序。

## 7. 選擇性中位數固定效果敏感度分析

若已安裝 `quantreg`，下列程式估計未懲罰的公司虛擬變數中位數迴歸。它**不是**第 16 章公式中的懲罰式 PQRFE，也沒有提供相依資料下的有效推論；目的只在比較條件平均與條件中位數的點估計／保留期查核損失。

```{r median-regression-sensitivity}
check_loss <- function(actual, predicted, tau) {
  u <- actual - predicted
  mean(u * (tau - (u < 0)))
}

if (requireNamespace("quantreg", quietly = TRUE)) {
  panel_train$firm_factor <- factor(panel_train$firm)
  panel_test$firm_factor <- factor(
    panel_test$firm,
    levels = levels(panel_train$firm_factor)
  )

  median_fit <- quantreg::rq(
    return ~ cov_X + cov_vix + cov_liq + firm_factor,
    tau = 0.5,
    data = panel_train,
    method = "fn"
  )
  median_prediction <- as.numeric(predict(median_fit, newdata = panel_test))

  training_firm_median <- tapply(panel_train$return, panel_train$firm, median)
  median_baseline <- unname(
    training_firm_median[as.character(panel_test$firm)]
  )

  median_slopes <- coef(median_fit)[c("cov_X", "cov_vix", "cov_liq")]
  print(data.frame(
    predictor = names(median_slopes),
    median_regression_estimate = unname(median_slopes)
  ))

  print(data.frame(
    model = c("公司訓練期中位數", "未懲罰固定效果中位數迴歸"),
    test_check_loss = c(
      check_loss(panel_test$return, median_baseline, 0.5),
      check_loss(panel_test$return, median_prediction, 0.5)
    )
  ))
} else {
  message("未安裝 quantreg；基本 DCC 與 within 分析已完成，跳過本節。")
}
```

不能因三個中位數斜率與平均數斜率不同，就宣稱結構性風險趨避隨分量改變。要做這種解讀，尚需識別條件、完整 PQRFE 規格與能反映兩階段估計誤差的推論。

## 8. 本個案可以回答與不能回答的問題

可以回答：

- 凍結檔是否確實是 47 家公司、497 日的平衡追蹤資料？
- DCC 正規化程式是否產生對角線為 1 的正定相關矩陣？
- 在固定的第二階段時間切分下，within 斜率與保留期損失如何計算？
- 測試期殘差是否顯示值得進一步處理的橫斷面共同移動？

不能回答：

- 原始價格、無風險利率與狀態變數是否完全重建正確？
- 第一階段 GARCH／DCC／ADCC 的參數與條件共變異數是否可複製？
- 第二階段標準誤是否包含生成解釋變數的不確定性？
- 原論文完整的懲罰式 PQRFE、調校、拔靴法與全部表圖是否可重現？
- 點估計是否具有因果或結構偏好參數解讀？

因此，本附錄的結論只能是「教材內的局部方法核對與第二階段個案研究」，不能寫成「完整 replication 成功」。

```{r session-info}
sessionInfo()
```
