---
title: "R13：Ridge、LASSO、Elastic Net 與 post-LASSO"
output:
  github_document:
    toc: true
    toc_depth: 3
---

本附錄對應第 17--18 章。目標是以 2007 年 10 月至 2018 年 10 月、共 133 個月的真實日本總體金融凍結快照，預測下一期日本股市報酬，並比較 OLS、Ridge、LASSO、Elastic Net 與 post-LASSO。資料來自原課程的 `data_t.csv` 與 `yield_10.csv`；原變數說明記載股價、匯率、工業生產、利率、美股、失業、CPI、M3、WTI、人口結構、外資、貿易與十年期殖利率的單位及季調狀態，但沒有保存原供應者、URL、下載日或 vintage。因此本附錄沿用來源欄位尺度，不把它改稱為可從公開來源完整重建的資料。這是固定時間切分下的預測比較，不識別任何預測變數的因果效果。

## 執行環境與資料

- R 4.1 以上；除 `knitr` 負責轉檔外，只使用 base R。
- 資料：`data/processed/japan_monthly_2007_2018.csv`。
- 建置紀錄與 MD5：`data/processed/manifest.csv`。
- 可從教科書專案根目錄或 `online_appendix/` knit；資料位置由相對路徑搜尋函數判定。
- 公開界線：repo 隨附作者授權的 processed CSV、程式與執行結果，可離線自含重跑；provider、URL、下載日與 vintage 的缺口仍限制從上游原始來源重建。

```{r setup}
knitr::opts_chunk$set(
  echo = TRUE,
  message = FALSE,
  warning = FALSE,
  fig.width = 7,
  fig.height = 4.5
)
set.seed(20260716)
```

```{r read-data}
locate_project_file <- function(relative_path) {
  candidates <- c(
    relative_path,
    file.path("..", relative_path),
    file.path("../..", relative_path)
  )
  hit <- candidates[file.exists(candidates)]
  if (length(hit) == 0L) stop("找不到專案檔案：", relative_path)
  normalizePath(hit[1], mustWork = TRUE)
}

data_path <- locate_project_file(
  "data/processed/japan_monthly_2007_2018.csv"
)
manifest_path <- locate_project_file("data/processed/manifest.csv")

manifest <- read.csv(manifest_path, stringsAsFactors = FALSE)
jp <- read.csv(data_path, stringsAsFactors = FALSE, check.names = FALSE)
jp$date <- as.Date(jp$date)
jp <- jp[order(jp$date), ]

stopifnot(nrow(jp) == 133L, ncol(jp) == 30L)
manifest[grepl("japan_monthly", manifest$file), ]
data.frame(
  first_month = min(jp$date),
  last_month = max(jp$date),
  months = nrow(jp),
  observation_unit = "monthly Japan macro-finance observation",
  return_unit = "source-file scale; not independently relabelled"
)
```

## 建立可實現的下一期 target

第 \(t\) 月的預測變數只能預測第 \(t+1\) 月的 `return_j`。日期、當期目標與下一期才會知道的值不進入預測變數矩陣。缺值列在完成時間對齊後一次處理。

```{r align-target}
jp$target_next <- c(jp$return_j[-1], NA_real_)
predictor_names <- setdiff(
  names(jp),
  c("date", "return_j", "target_next")
)

model_df <- jp[, c("date", "target_next", predictor_names)]
model_df <- model_df[complete.cases(model_df), ]
X_raw <- as.matrix(model_df[, predictor_names])
storage.mode(X_raw) <- "double"
y <- model_df$target_next
dates <- model_df$date

c(observations = length(y), predictors = ncol(X_raw))
head(data.frame(predictor_month = dates, target_next = y), 3)
```

## 只由訓練資料估計前處理

```{r helpers-preprocess}
prep_x <- function(X_train, X_new = NULL) {
  mu <- colMeans(X_train)
  s <- apply(X_train, 2, sd)
  keep <- is.finite(s) & s > 1e-10
  X_train_s <- sweep(sweep(X_train[, keep, drop = FALSE], 2, mu[keep]),
                       2, s[keep], "/")
  ans <- list(
    train = X_train_s,
    mean = mu[keep],
    sd = s[keep],
    keep = keep
  )
  if (!is.null(X_new)) {
    ans$new <- sweep(sweep(X_new[, keep, drop = FALSE], 2, mu[keep]),
                     2, s[keep], "/")
  }
  ans
}

soft_threshold <- function(z, penalty) {
  sign(z) * pmax(abs(z) - penalty, 0)
}
```

## 三種正則化估計器

以下目標函數均為

\[
\frac{1}{2n}\lVert y-Xb\rVert_2^2+
\lambda\left\{\alpha\lVert b\rVert_1+
\frac{1-\alpha}{2}\lVert b\rVert_2^2\right\}.
\]

```{r estimators}
fit_ridge <- function(X, y_centered, lambda) {
  p <- ncol(X)
  solve(crossprod(X) / nrow(X) + lambda * diag(p),
        crossprod(X, y_centered) / nrow(X))[, 1]
}

fit_enet_cd <- function(X, y_centered, lambda, alpha = 1,
                        max_iter = 5000L, tol = 1e-8) {
  n <- nrow(X)
  p <- ncol(X)
  beta <- numeric(p)
  residual <- y_centered
  x2 <- colSums(X^2) / n

  for (iter in seq_len(max_iter)) {
    beta_old <- beta
    for (j in seq_len(p)) {
      residual <- residual + X[, j] * beta[j]
      z <- sum(X[, j] * residual) / n
      beta[j] <- soft_threshold(z, lambda * alpha) /
        (x2[j] + lambda * (1 - alpha))
      residual <- residual - X[, j] * beta[j]
    }
    if (max(abs(beta - beta_old)) < tol) break
  }
  attr(beta, "iterations") <- iter
  beta
}

predict_scaled <- function(X_train, y_train, X_new,
                           lambda, method, alpha = 1) {
  pp <- prep_x(X_train, X_new)
  y_bar <- mean(y_train)
  yc <- y_train - y_bar
  beta <- switch(
    method,
    ridge = fit_ridge(pp$train, yc, lambda),
    enet = fit_enet_cd(pp$train, yc, lambda, alpha)
  )
  list(
    pred = as.numeric(y_bar + pp$new %*% beta),
    beta = beta,
    names = colnames(pp$train),
    y_bar = y_bar,
    prep = pp
  )
}
```

## 依時間排序的驗證折

最末 25% 留作最終測試集。前 75% 內使用展開視窗；沒有任何月份被隨機洗牌。

```{r time-split}
n <- length(y)
test_start <- floor(0.75 * n) + 1L
idx_tv <- seq_len(test_start - 1L)
idx_test <- test_start:n

validation_size <- 8L
first_train <- max(45L, floor(0.55 * length(idx_tv)))
train_ends <- unique(as.integer(seq(
  first_train,
  length(idx_tv) - validation_size,
  length.out = 4
)))

folds <- lapply(train_ends, function(e) {
  list(train = seq_len(e), validation = (e + 1L):(e + validation_size))
})

data.frame(
  train_end = dates[vapply(folds, function(z) max(z$train), integer(1))],
  validation_start = dates[vapply(folds, function(z) min(z$validation), integer(1))],
  validation_end = dates[vapply(folds, function(z) max(z$validation), integer(1))]
)
```

## 調校 \(\lambda\) 與 \(\alpha\)

LASSO/Elastic Net 的網格以第一個訓練折的 `lambda_max` 為尺度；Ridge 使用較寬的正值網格。每一折都重新估計中心與尺度。

```{r tune}
pp0 <- prep_x(X_raw[folds[[1]]$train, , drop = FALSE])
y0 <- y[folds[[1]]$train]
lambda_max <- max(abs(crossprod(pp0$train, y0 - mean(y0)))) /
  length(y0)
lambda_enet <- exp(seq(log(lambda_max), log(lambda_max * 0.01), length.out = 24))
lambda_ridge <- exp(seq(log(1e-4), log(10), length.out = 24))

cv_loss <- function(lambda_grid, method, alpha = 1) {
  out <- matrix(NA_real_, nrow = length(folds), ncol = length(lambda_grid))
  for (v in seq_along(folds)) {
    tr <- folds[[v]]$train
    va <- folds[[v]]$validation
    for (j in seq_along(lambda_grid)) {
      fit <- predict_scaled(
        X_raw[tr, , drop = FALSE], y[tr],
        X_raw[va, , drop = FALSE],
        lambda = lambda_grid[j], method = method, alpha = alpha
      )
      out[v, j] <- mean((y[va] - fit$pred)^2)
    }
  }
  colMeans(out)
}

loss_ridge <- cv_loss(lambda_ridge, "ridge")
loss_lasso <- cv_loss(lambda_enet, "enet", alpha = 1)
loss_enet <- cv_loss(lambda_enet, "enet", alpha = 0.5)

best_ridge <- lambda_ridge[which.min(loss_ridge)]
best_lasso <- lambda_enet[which.min(loss_lasso)]
best_enet <- lambda_enet[which.min(loss_enet)]

data.frame(
  model = c("Ridge", "LASSO", "Elastic Net"),
  lambda = c(best_ridge, best_lasso, best_enet),
  validation_mse = c(min(loss_ridge), min(loss_lasso), min(loss_enet))
)
```

```{r validation-plot, fig.cap="Expanding-window validation MSE。"}
plot(log(lambda_ridge), loss_ridge, type = "l", lwd = 2,
     xlab = "log(lambda)", ylab = "Validation MSE", col = "#173B57")
lines(log(lambda_enet), loss_lasso, lwd = 2, col = "#A34045")
lines(log(lambda_enet), loss_enet, lwd = 2, col = "#1D6D73")
legend("topleft", c("Ridge", "LASSO", "Elastic Net"),
       col = c("#173B57", "#A34045", "#1D6D73"), lwd = 2, bty = "n")
```

## 在完全未見的測試期間比較模型

```{r final-models}
X_tv <- X_raw[idx_tv, , drop = FALSE]
y_tv <- y[idx_tv]
X_test <- X_raw[idx_test, , drop = FALSE]
y_test <- y[idx_test]

ridge <- predict_scaled(X_tv, y_tv, X_test, best_ridge, "ridge")
lasso <- predict_scaled(X_tv, y_tv, X_test, best_lasso, "enet", alpha = 1)
enet <- predict_scaled(X_tv, y_tv, X_test, best_enet, "enet", alpha = 0.5)

# 以 QR pivot 選出線性獨立欄，再估計一個明確、可重現的降秩 OLS。
# 在秩虧設計下，完整係數向量不唯一；此基準不作結構性係數解讀。
rank_reduced_ols_predict <- function(X_train, y_train, X_new,
                                     tolerance = 1e-8) {
  X_train <- cbind(Intercept = 1, as.matrix(X_train))
  X_new <- cbind(Intercept = 1, as.matrix(X_new))
  qrx <- qr(X_train, tol = tolerance, LAPACK = FALSE)
  keep <- sort(qrx$pivot[seq_len(qrx$rank)])
  fit <- lm.fit(X_train[, keep, drop = FALSE], y_train)
  prediction <- as.numeric(
    X_new[, keep, drop = FALSE] %*% fit$coefficients
  )
  stopifnot(all(is.finite(prediction)))
  list(
    pred = prediction,
    rank = qrx$rank,
    columns = ncol(X_train),
    kept = colnames(X_train)[keep],
    dropped = setdiff(colnames(X_train), colnames(X_train)[keep])
  )
}

ols <- rank_reduced_ols_predict(X_tv, y_tv, X_test)
ols_pred <- ols$pred
data.frame(
  benchmark = "QR rank-reduced OLS",
  design_columns = ols$columns,
  numerical_rank = ols$rank,
  dropped_columns = length(ols$dropped)
)

# post-LASSO：先選，再在相同 training+validation 上重新 OLS。
selected <- which(abs(lasso$beta) > 1e-8)
if (length(selected) == 0L) {
  post_pred <- rep(mean(y_tv), length(y_test))
  post_rank <- 1L
} else {
  pp_final <- lasso$prep
  post_fit <- rank_reduced_ols_predict(
    pp_final$train[, selected, drop = FALSE],
    y_tv,
    pp_final$new[, selected, drop = FALSE]
  )
  post_pred <- post_fit$pred
  post_rank <- post_fit$rank
}

pred <- data.frame(
  date = dates[idx_test],
  actual = y_test,
  HistoricalMean = rep(mean(y_tv), length(y_test)),
  OLS_QR = ols_pred,
  Ridge = ridge$pred,
  LASSO = lasso$pred,
  ElasticNet = enet$pred,
  PostLASSO = post_pred
)

stopifnot(all(vapply(
  pred[setdiff(names(pred), "date")],
  function(x) all(is.finite(x)),
  logical(1)
)))
```

```{r metrics}
score <- function(actual, forecast, baseline) {
  mse <- mean((actual - forecast)^2)
  c(
    MSE = mse,
    MAE = mean(abs(actual - forecast)),
    OOS_R2 = 1 - mse / mean((actual - baseline)^2)
  )
}

model_names <- setdiff(names(pred), c("date", "actual", "HistoricalMean"))
metrics <- t(vapply(
  model_names,
  function(nm) score(pred$actual, pred[[nm]], pred$HistoricalMean),
  numeric(3)
))
stopifnot(all(is.finite(metrics)))
round(metrics, 4)
```

```{r coefficient-table}
coef_table <- data.frame(
  predictor = lasso$names,
  lasso = lasso$beta,
  elastic_net = enet$beta
)
coef_table <- coef_table[order(abs(coef_table$lasso), decreasing = TRUE), ]
head(coef_table, 12)
cat("LASSO nonzero predictors:", sum(abs(lasso$beta) > 1e-8), "\n")
```

```{r test-plot, fig.cap="最終 test period：實現值與正則化預測。"}
matplot(
  pred$date,
  pred[, c("actual", "Ridge", "LASSO", "ElasticNet")],
  type = "l", lty = c(1, 2, 3, 4), lwd = c(2, 1.5, 1.5, 1.5),
  col = c("black", "#173B57", "#A34045", "#1D6D73"),
  xlab = "Predictor month", ylab = "Next-month return"
)
legend(
  "topleft", c("Actual", "Ridge", "LASSO", "Elastic Net"),
  lty = c(1, 2, 3, 4), lwd = c(2, 1.5, 1.5, 1.5),
  col = c("black", "#173B57", "#A34045", "#1D6D73"), bty = "n"
)
```

## 解讀限制

1. 這是小樣本預測示範，不是日本股市風險溢酬的結構估計。
2. `return_j` 的單位沿用凍結檔；不可與未核對單位的外部報酬直接合併。
3. 非零 LASSO 係數表示在這個字典、切割與損失下被使用，不等於顯著或因果。
4. 測試集沒有參與調校；若看完測試結果後改模型，必須另留新的測試期。

```{r session-info}
sessionInfo()
```
