---
title: "R15：雙重選擇、正交化與 DML"
output:
  github_document:
    toc: true
    toc_depth: 3
---

本附錄對應選讀第 20 章。為了讓真實參數與識別條件可以核對，我們保留固定因子面板的預測變數路徑，但人工生成處置與應變數。這是**半合成教學實驗**，不是對金融市場的因果估計。

## 執行條件與設計界線

- base R 與 `knitr`；不安裝套件、不下載資料。
- 固定預測變數：`data/processed/ff_qf_macro_industries_1967_2021.csv`。
- 真實目標設為 \(\theta_0=0.6\)。
- 人工創新項由固定種子生成，因此可直接比較估計偏誤。
- 時間區塊用於交叉配適；這不宣稱證明一般相依時間序列 DML 定理。

```{r setup}
knitr::opts_chunk$set(
  echo = TRUE, message = FALSE, warning = FALSE,
  fig.width = 7, fig.height = 4.5
)
set.seed(20260716)
```

## 讀取每月一次的共同預測變數

```{r data}
path <- "data/processed/ff_qf_macro_industries_1967_2021.csv"
stopifnot(file.exists(path))
d <- read.csv(path, stringsAsFactors = FALSE, check.names = FALSE)
d$month <- as.Date(d$month)

# common predictors 在同月對各產業相同；取 Manuf 只是每月留一列。
one <- d[d$industry == "Manuf", ]
one <- one[order(one$month), ]
x_names <- grep("^(factor_|macro_)", names(one), value = TRUE)
X0 <- as.matrix(one[, x_names])
storage.mode(X0) <- "double"
keep <- complete.cases(X0)
X0 <- X0[keep, , drop = FALSE]
dates <- one$month[keep]

# 加入少量平方項，使干擾函數字典容許非線性。
X <- cbind(X0, setNames(as.data.frame(X0[, 1:5, drop = FALSE]^2),
                       paste0(colnames(X0)[1:5], "_sq")))
X <- as.matrix(X)
c(observations = nrow(X), dictionary_columns = ncol(X))
```

## 半合成的處置與應變數

我們先用全資料的預測變數建構固定設計尺度，這一步只用來定義教學資料生成過程，不是估計前處理。真正的學習器仍在各訓練折重新估計中心與尺度。

```{r semisynthetic-dgp}
Xs_dgp <- scale(X)
n <- nrow(X)
theta_true <- 0.6

# 處置干擾函數 m0(X)：少數線性訊號。
v <- rnorm(n, sd = 1)
D <- 0.8 * Xs_dgp[, 1] - 0.6 * Xs_dgp[, 2] +
  0.4 * Xs_dgp[, 3] + v

# 應變數干擾函數 g0(X)：含線性與平方訊號。
eps <- rnorm(n, sd = 1)
g0 <- 0.7 * Xs_dgp[, 1] + 0.5 * Xs_dgp[, ncol(X0) + 1] -
  0.4 * Xs_dgp[, 5]
Y <- theta_true * D + g0 + eps

cor(cbind(Y, D, Xs_dgp[, 1:3]))
```

由建構可知 \(E(\varepsilon\mid D,X)=0\) 且 \(D-m_0(X)=v\) 有正變異。因果識別是由模擬資料生成過程明示給定，不是 DML 自動產生。

## 透明的 LASSO learner

```{r lasso-helpers}
soft_threshold <- function(z, lambda) sign(z) * pmax(abs(z) - lambda, 0)

prep_train <- function(X_train, X_new = NULL) {
  mu <- colMeans(X_train)
  s <- apply(X_train, 2, sd)
  keep <- is.finite(s) & s > 1e-10
  train <- sweep(sweep(X_train[, keep, drop = FALSE], 2, mu[keep]),
                 2, s[keep], "/")
  ans <- list(train = train, mean = mu[keep], sd = s[keep], keep = keep)
  if (!is.null(X_new)) {
    ans$new <- sweep(sweep(X_new[, keep, drop = FALSE], 2, mu[keep]),
                     2, s[keep], "/")
  }
  ans
}

lasso_cd <- function(X, y_centered, lambda, max_iter = 5000L, tol = 1e-8) {
  n <- nrow(X)
  beta <- numeric(ncol(X))
  residual <- y_centered
  x2 <- colSums(X^2) / n
  for (iter in seq_len(max_iter)) {
    old <- beta
    for (j in seq_along(beta)) {
      residual <- residual + X[, j] * beta[j]
      z <- sum(X[, j] * residual) / n
      beta[j] <- soft_threshold(z, lambda) / x2[j]
      residual <- residual - X[, j] * beta[j]
    }
    if (max(abs(beta - old)) < tol) break
  }
  beta
}

# lambda_ratio 固定為 lambda_max 的比例；目的是核對演算法，
# 不是宣稱這個比例對所有資料最適。
lasso_fit_predict <- function(X_train, y_train, X_new,
                              lambda_ratio = 0.08) {
  pp <- prep_train(X_train, X_new)
  y_bar <- mean(y_train)
  yc <- y_train - y_bar
  lambda_max <- max(abs(crossprod(pp$train, yc))) / length(yc)
  lambda <- lambda_ratio * lambda_max
  beta <- lasso_cd(pp$train, yc, lambda)
  list(
    pred = as.numeric(y_bar + pp$new %*% beta),
    beta = beta,
    names = colnames(pp$train),
    lambda = lambda,
    prep = pp
  )
}
```

## 單一應變數路徑選擇與雙重選擇

```{r selection-estimators}
# Outcome selection：只用 Y-on-X 選 controls。
fit_y <- lasso_fit_predict(X, Y, X)
S_y <- which(abs(fit_y$beta) > 1e-8)

# Treatment selection：D-on-X。
fit_d <- lasso_fit_predict(X, D, X)
S_d <- which(abs(fit_d$beta) > 1e-8)
S_union <- sort(unique(c(S_y, S_d)))

estimate_target_ols <- function(selected) {
  Z <- if (length(selected)) cbind(D = D, X[, selected, drop = FALSE]) else cbind(D = D)
  fit <- lm.fit(cbind(Intercept = 1, Z), Y)
  residual <- fit$residuals
  XtX_inv <- solve(crossprod(cbind(1, Z)))
  meat <- crossprod(cbind(1, Z) * residual)
  vcov_hc0 <- XtX_inv %*% meat %*% XtX_inv
  c(theta = fit$coefficients["D"], se_hc0 = sqrt(vcov_hc0[2, 2]))
}

naive <- estimate_target_ols(S_y)
double_selection <- estimate_target_ols(S_union)

data.frame(
  procedure = c("Outcome selection", "Double selection"),
  theta = c(naive[1], double_selection[1]),
  se = c(naive[2], double_selection[2]),
  selected_controls = c(length(S_y), length(S_union)),
  truth = theta_true
)
```

## 區塊交叉配適與殘差化

這裡把月份依序分成五個連續區塊。交叉配適用於參數估計，而不是預測用交叉驗證：每個保留區塊的干擾函數預測來自其餘區塊。真實金融應用還需依相依結構考慮間隔、單側折或其他時間序列理論。

```{r dml-folds}
K <- 5L
fold_id <- cut(seq_len(n), breaks = K, labels = FALSE)
u_hat <- v_hat <- rep(NA_real_, n)
nuisance_mse <- matrix(NA_real_, K, 2,
                       dimnames = list(paste0("Fold", 1:K), c("Y", "D")))

for (k in seq_len(K)) {
  test_k <- which(fold_id == k)
  train_k <- which(fold_id != k)

  fy <- lasso_fit_predict(X[train_k, , drop = FALSE], Y[train_k],
                          X[test_k, , drop = FALSE])
  fd <- lasso_fit_predict(X[train_k, , drop = FALSE], D[train_k],
                          X[test_k, , drop = FALSE])

  u_hat[test_k] <- Y[test_k] - fy$pred
  v_hat[test_k] <- D[test_k] - fd$pred
  nuisance_mse[k, ] <- c(mean(u_hat[test_k]^2), mean(v_hat[test_k]^2))
}

stopifnot(!anyNA(u_hat), !anyNA(v_hat))
theta_dml <- sum(v_hat * u_hat) / sum(v_hat^2)
score <- v_hat * (u_hat - theta_dml * v_hat)
J_hat <- -mean(v_hat^2)
se_iid <- sqrt(mean(score^2) / (n * J_hat^2))

c(theta_dml = theta_dml, se_iid = se_iid, truth = theta_true,
  residual_D_variance = var(v_hat))
nuisance_mse
```

## HAC 評分函數標準誤

即使本例的人工創新項彼此獨立，預測變數仍保留月資料的時間路徑。下列函數示範對正交分數估長期變異數；一般 DML 時間序列推論還需滿足相依性與干擾函數收斂速率條件。

```{r hac}
long_run_variance <- function(g, bandwidth) {
  g <- g - mean(g)
  n <- length(g)
  out <- sum(g^2) / n
  if (bandwidth > 0) {
    for (lag in seq_len(bandwidth)) {
      weight <- 1 - lag / (bandwidth + 1)
      gamma <- sum(g[(lag + 1):n] * g[1:(n - lag)]) / n
      out <- out + 2 * weight * gamma
    }
  }
  out
}

bandwidth <- 6L
lrv <- long_run_variance(score, bandwidth)
se_hac <- sqrt(lrv / (n * J_hat^2))

data.frame(
  estimator = "Cross-fitted partialling-out",
  theta = theta_dml,
  se_iid = se_iid,
  se_hac_L6 = se_hac,
  truth = theta_true
)
```

## 正交分數的數值敏感度

小幅擾動干擾函數預測，比較正交矩與未正交殘差迴歸分子的變化。這只是有限樣本數值示範。

```{r orthogonality-check}
moment <- function(theta, ell_error = 0, m_error = 0) {
  v_perturbed <- v_hat - m_error
  u_perturbed <- u_hat - ell_error
  mean(v_perturbed * (u_perturbed - theta * v_perturbed))
}

delta <- seq(-0.10, 0.10, length.out = 21)
moments_ell <- vapply(delta, function(a) moment(theta_dml, ell_error = a), numeric(1))
moments_m <- vapply(delta, function(a) moment(theta_dml, m_error = a), numeric(1))

plot(delta, moments_ell, type = "l", lwd = 2, col = "#173B57",
     xlab = "Constant nuisance perturbation", ylab = "Sample orthogonal moment")
lines(delta, moments_m, lwd = 2, col = "#A34045")
abline(h = 0, lty = 2)
legend("topleft", c("Perturb outcome nuisance", "Perturb treatment nuisance"),
       col = c("#173B57", "#A34045"), lwd = 2, bty = "n")
```

## 診斷與不可省略的限制

```{r diagnostics}
data.frame(
  date = dates,
  treatment = D,
  treatment_residual = v_hat,
  score = score
) |> head()

acf(v_hat, main = "Out-of-fold treatment residual ACF")
acf(score, main = "Orthogonal score ACF")
```

1. `var(v_hat)` 很小代表重疊性或剩餘處置變異不足，不能只靠放大標準誤繼續。
2. 交叉配適不會修復未觀察混淆；本例的識別來自人工資料生成過程。
3. `lambda_ratio` 是透明的教學設定。正式分析應在每個外層訓練折內另做內層調校。
4. 真實月資料若用區塊，各折建構、間隔與 HAC 頻寬都須依相依條件說明。
5. 因子面板在此只提供近似實務的預測變數共變異結構；`D` 與 `Y` 是人工生成，不能寫成市場效果。

```{r session-info}
sessionInfo()
```
