---
title: "R16：VAR、識別與衝擊反應函數"
output:
  github_document:
    toc: true
    toc_depth: 3
---

本附錄對應第 21 章。第一部分使用已知結構的教學模擬核對 VAR、Cholesky 當期影響矩陣與 IRF；第二部分使用固定日本月資料估計真正的縮減式 VAR，完整交代資料尺度、落後階數、殘差診斷與排序敏感度。沒有額外外生資訊時，實證曲線不命名為已識別的政策衝擊，也不作因果解讀。

## 執行條件

- 模型計算使用 base R；`knitr` 負責轉檔，`ragg` 與 `systemfonts` 負責以 cwTeX 字型產生圖檔；不連線下載。
- 固定實證資料：`data/processed/japan_monthly_2007_2018.csv`。
- 模擬固定種子；所有矩陣與 IRF 函數明列如下。

```{r setup}
knitr::opts_chunk$set(
  echo = TRUE, message = FALSE, warning = FALSE,
  fig.width = 8, fig.height = 5,
  dev = "ragg_png", dpi = 144,
  dev.args = list(background = "white")
)
set.seed(20260716)

root_candidates <- c(".", "..")
is_root <- vapply(root_candidates, function(x) {
  file.exists(file.path(x, "main.tex"))
}, logical(1))
stopifnot(any(is_root))
project_root <- root_candidates[which(is_root)[1]]
project_path <- function(...) file.path(project_root, ...)

stopifnot(
  requireNamespace("ragg", quietly = TRUE),
  requireNamespace("systemfonts", quietly = TRUE)
)
cwtex_file <- project_path("assets", "fonts", "cwTeXQKai-Medium.ttf")
stopifnot(file.exists(cwtex_file))
if (!"cwTeX Online" %in% systemfonts::registry_fonts()$family) {
  systemfonts::register_font("cwTeX Online", cwtex_file)
}
plot_family <- "cwTeX Online"
```

## VAR 工具函數

```{r var-functions}
lag_matrix <- function(Y, p) {
  Tn <- nrow(Y)
  stopifnot(p >= 1L, Tn > p)
  X <- matrix(NA_real_, nrow = Tn - p, ncol = ncol(Y) * p)
  nm <- character(ncol(X))
  col <- 1L
  for (lag in seq_len(p)) {
    block <- Y[(p + 1L - lag):(Tn - lag), , drop = FALSE]
    cols <- col:(col + ncol(Y) - 1L)
    X[, cols] <- block
    nm[cols] <- paste0(colnames(Y), "_L", lag)
    col <- col + ncol(Y)
  }
  colnames(X) <- nm
  X
}

fit_var <- function(Y, p = 1L, include_const = TRUE) {
  Y <- as.matrix(Y)
  Xlag <- lag_matrix(Y, p)
  Ydep <- Y[(p + 1L):nrow(Y), , drop = FALSE]
  X <- if (include_const) cbind(Intercept = 1, Xlag) else Xlag
  coef <- qr.solve(X, Ydep)
  resid <- Ydep - X %*% coef
  n_eff <- nrow(resid)
  K <- ncol(Y)
  sigma_ml <- crossprod(resid) / n_eff
  logdet <- as.numeric(determinant(sigma_ml, logarithm = TRUE)$modulus)
  n_parameters <- K * ncol(X)
  bic <- logdet + log(n_eff) * n_parameters / n_eff

  A <- vector("list", p)
  offset <- if (include_const) 1L else 0L
  for (lag in seq_len(p)) {
    rows <- offset + ((lag - 1L) * K + 1L):(lag * K)
    A[[lag]] <- t(coef[rows, , drop = FALSE])
  }
  list(
    coef = coef, A = A, residuals = resid,
    sigma = sigma_ml, bic = bic, p = p,
    intercept = if (include_const) coef[1, ] else rep(0, K),
    Y = Y
  )
}

companion_matrix <- function(A_list) {
  p <- length(A_list)
  K <- nrow(A_list[[1]])
  F <- matrix(0, K * p, K * p)
  F[1:K, ] <- do.call(cbind, A_list)
  if (p > 1L) F[(K + 1):(K * p), 1:(K * (p - 1L))] <- diag(K * (p - 1L))
  F
}

ma_coefficients <- function(A_list, horizon) {
  p <- length(A_list)
  K <- nrow(A_list[[1]])
  Phi <- vector("list", horizon + 1L)
  Phi[[1]] <- diag(K)
  if (horizon >= 1L) {
    for (h in seq_len(horizon)) {
      value <- matrix(0, K, K)
      for (lag in seq_len(min(p, h))) {
        value <- value + A_list[[lag]] %*% Phi[[h - lag + 1L]]
      }
      Phi[[h + 1L]] <- value
    }
  }
  Phi
}

recursive_irf <- function(fit, horizon = 12L) {
  # R 的 chol 回傳上三角 R，且 t(R) %*% R = Sigma。
  B <- t(chol(fit$sigma))
  Phi <- ma_coefficients(fit$A, horizon)
  Theta <- lapply(Phi, function(P) P %*% B)
  list(B = B, Phi = Phi, Theta = Theta)
}
```

## 已知結構的 VAR(1) 模擬

```{r simulate-var}
A_true <- matrix(c(0.50, 0.10,
                   -0.20, 0.40), 2, 2, byrow = TRUE)
B_true <- matrix(c(2.0, 0.0,
                   0.6, 0.8), 2, 2, byrow = TRUE)
Sigma_true <- B_true %*% t(B_true)
eigen(A_true)$values
Sigma_true

burn <- 200L
Tn <- 700L
eps <- matrix(rnorm((Tn + burn) * 2), ncol = 2)
Y <- matrix(0, Tn + burn, 2)
for (t in 2:nrow(Y)) {
  Y[t, ] <- A_true %*% Y[t - 1, ] + B_true %*% eps[t, ]
}
Y <- Y[(burn + 1):(burn + Tn), ]
colnames(Y) <- c("y1", "y2")
```

```{r estimate-simulated-var}
fit_sim <- fit_var(Y, p = 1)
irf_sim <- recursive_irf(fit_sim, horizon = 16)

list(
  A_true = A_true,
  A_hat = fit_sim$A[[1]],
  Sigma_true = Sigma_true,
  Sigma_hat = fit_sim$sigma,
  B_true = B_true,
  B_hat = irf_sim$B,
  companion_modulus = Mod(eigen(companion_matrix(fit_sim$A))$values)
)
```

Base R 沒有矩陣次方運算子；為避免隱藏套件依賴，以下用遞迴函數計算真實 IRF。

```{r true-irf}
h <- 0:16
Phi_true <- ma_coefficients(list(A_true), max(h))
Theta_true <- lapply(Phi_true, function(P) P %*% B_true)

response <- function(theta_list, response_index, shock_index) {
  vapply(theta_list, function(M) M[response_index, shock_index], numeric(1))
}

plot(h, response(Theta_true, 1, 1), type = "l", lwd = 2,
     ylim = range(c(response(Theta_true, 1, 1),
                    response(irf_sim$Theta, 1, 1))),
     xlab = "Horizon", ylab = "Response of y1 to shock 1",
     col = "black")
lines(h, response(irf_sim$Theta, 1, 1), lwd = 2, lty = 2,
      col = "#A34045")
legend("topright", c("Truth", "Estimated recursive IRF"),
       col = c("black", "#A34045"), lwd = 2, lty = c(1, 2), bty = "n")
```

## 殘差拔靴法 pointwise intervals

這個教學 bootstrap 固定 lag 為 1，每次按「整個殘差向量」重抽，以保留同期跨方程共變動。它不處理條件異質變異。

```{r bootstrap-irf}
bootstrap_var_irf <- function(fit, horizon = 12L, B_rep = 299L,
                              seed = 20260716) {
  set.seed(seed)
  Y <- fit$Y
  Tn <- nrow(Y)
  K <- ncol(Y)
  U <- sweep(fit$residuals, 2, colMeans(fit$residuals))
  draws <- array(NA_real_, dim = c(B_rep, horizon + 1L, K, K))

  for (b in seq_len(B_rep)) {
    Yb <- matrix(0, Tn, K)
    Yb[1, ] <- Y[1, ]
    sampled <- U[sample(seq_len(nrow(U)), Tn - 1L, replace = TRUE), , drop = FALSE]
    for (t in 2:Tn) {
      Yb[t, ] <- fit$intercept + fit$A[[1]] %*% Yb[t - 1, ] + sampled[t - 1L, ]
    }
    fb <- fit_var(Yb, p = 1)
    ib <- recursive_irf(fb, horizon)
    for (j in 0:horizon) draws[b, j + 1L, , ] <- ib$Theta[[j + 1L]]
  }
  draws
}

boot <- bootstrap_var_irf(fit_sim, horizon = 12, B_rep = 199)
pointwise <- apply(boot[, , 1, 1], 2, quantile, probs = c(0.025, 0.975))
estimate <- response(recursive_irf(fit_sim, 12)$Theta, 1, 1)
truth <- response(Theta_true[1:13], 1, 1)

plot(0:12, estimate, type = "l", lwd = 2, col = "#173B57",
     ylim = range(pointwise, truth), xlab = "Horizon", ylab = "IRF")
polygon(c(0:12, 12:0), c(pointwise[1, ], rev(pointwise[2, ])),
        col = adjustcolor("#173B57", alpha.f = 0.18), border = NA)
lines(0:12, estimate, lwd = 2, col = "#173B57")
lines(0:12, truth, lwd = 2, lty = 2, col = "black")
legend("topright", c("Estimate", "Pointwise bootstrap interval", "Truth"),
       col = c("#173B57", adjustcolor("#173B57", 0.4), "black"),
       lwd = c(2, 8, 2), lty = c(1, 1, 2), bty = "n")
```

## 固定日本月資料：來源、樣本與尺度

凍結檔由原課程資料 `slides/L10_Lasso/W2L2_Hands_on_Metrics_methods/data/data_t.csv` 與 `yield_10.csv` 依月份鍵結後整理而成。原始說明把 `opi` 定義為西德州中級原油（WTI）現貨價、把 `inr` 定義為日本貼現率，但沒有記錄所有資料提供者，也沒有交代 `return_j` 的精確轉換公式。因此，本節是**固定課程快照的可重現分析**，不是即時資料庫的重建。

本例使用三個已轉換欄位：

- `opi_change`：WTI 現貨價相對前月的百分比變動；
- `yield_10_change`：十年期殖利率相對前月的百分比變動。殖利率接近零時，這個比率可能非常大；
- `return_j`：檔案內預先計算的日本股價報酬欄位。原始說明沒有保留公式與明確單位，所以以下只稱「原檔尺度」。

原檔有 133 個月，從 2007 年 10 月到 2018 年 10 月。三個變動欄位在第一個月皆缺值；依日期排序並一次刪除不完整列後，VAR 使用 132 個月（2007 年 11 月至 2018 年 10 月）。沒有逐欄刪除後再按列拼接。

```{r japan-data}
jp_path <- "data/processed/japan_monthly_2007_2018.csv"
jp <- read.csv(jp_path, stringsAsFactors = FALSE)
jp$date <- as.Date(jp$date)
required <- c("date", "opi_change", "yield_10_change", "return_j")
stopifnot(all(required %in% names(jp)))

jp <- jp[order(jp$date), ]
stopifnot(!anyDuplicated(jp$date))
raw_names <- c("opi_change", "yield_10_change", "return_j")
keep <- complete.cases(jp[, raw_names])

sample_audit <- data.frame(
  source_rows = nrow(jp),
  source_start = min(jp$date),
  source_end = max(jp$date),
  complete_rows = sum(keep),
  analysis_start = min(jp$date[keep]),
  analysis_end = max(jp$date[keep]),
  duplicate_dates = anyDuplicated(jp$date)
)
sample_audit

raw_summary <- data.frame(
  variable = raw_names,
  missing = vapply(jp[raw_names], function(x) sum(is.na(x)), integer(1)),
  mean = vapply(jp[raw_names], function(x) mean(x, na.rm = TRUE), numeric(1)),
  sd = vapply(jp[raw_names], function(x) sd(x, na.rm = TRUE), numeric(1)),
  min = vapply(jp[raw_names], function(x) min(x, na.rm = TRUE), numeric(1)),
  max = vapply(jp[raw_names], function(x) max(x, na.rm = TRUE), numeric(1))
)
raw_summary
```

為了讓 Cholesky 衝擊與反應可在同一圖比較，VAR 先把每個欄位以完整樣本平均數與標準差標準化。這不改變 VAR 的動態根，也不替資料補上未記錄的單位。

```{r japan-series}
Z_jp <- as.matrix(jp[keep, raw_names])
dates_jp <- jp$date[keep]
Y_jp <- scale(Z_jp)
colnames(Y_jp) <- c("OilChange", "YieldChange", "StockReturn")

par(mfrow = c(3, 1), mar = c(3, 4, 2, 1))
for (j in seq_len(ncol(Z_jp))) {
  plot(dates_jp, Z_jp[, j], type = "l", col = c("#173B57", "#1D6D73", "#A34045")[j],
       xlab = "", ylab = raw_names[j], main = raw_names[j])
  abline(h = 0, lty = 3, col = "grey55")
}
par(mfrow = c(1, 1))
```

## 縮減式 VAR：落後階數與係數

在同一個 132 月樣本上比較 1 至 6 階 VAR，以系統 BIC 最小值選階；`max_root` 是 companion matrix 特徵根模數的最大值。這是小樣本中的工作規則，不是經濟理論限制。

```{r lag-choice}
lag_grid <- 1:6
candidates <- lapply(lag_grid, function(p) fit_var(Y_jp, p))
bic_table <- data.frame(
  lag = lag_grid,
  BIC = vapply(candidates, function(x) x$bic, numeric(1)),
  max_root = vapply(candidates, function(x) {
    max(Mod(eigen(companion_matrix(x$A))$values))
  }, numeric(1))
)
bic_table

p_selected <- bic_table$lag[which.min(bic_table$BIC)]
fit_jp <- candidates[[which.min(bic_table$BIC)]]
c(selected_lag = p_selected,
  effective_rows = nrow(fit_jp$residuals),
  max_companion_root = max(Mod(eigen(companion_matrix(fit_jp$A))$values)))
round(t(fit_jp$coef), 3)
```

本樣本的 BIC 選擇 VAR(`r p_selected`)，有效估計列數為 `r nrow(fit_jp$residuals)`，最大 companion root 為 `r sprintf("%.3f", max(Mod(eigen(companion_matrix(fit_jp$A))$values)))`。根在單位圓內只表示這個估計規格的動態穩定；它不保證殘差已成為白噪音。

## 殘差與條件異質變異診斷

下表對每一方程回報 12 階 Ljung--Box 檢定；平方殘差版本只是 ARCH 型相依的初步篩檢。三變量系統的正式殘差診斷還應使用多變量 portmanteau 檢定。

```{r residual-diagnostics, fig.height=9.4}
lb_lag <- 12L
resid_diag <- do.call(rbind, lapply(seq_len(ncol(Y_jp)), function(j) {
  q_raw <- Box.test(fit_jp$residuals[, j], lag = lb_lag,
                    type = "Ljung-Box", fitdf = ncol(Y_jp) * p_selected)
  q_sq <- Box.test(fit_jp$residuals[, j]^2, lag = lb_lag,
                   type = "Ljung-Box")
  data.frame(
    equation = colnames(Y_jp)[j],
    Q_residual = unname(q_raw$statistic),
    p_residual = q_raw$p.value,
    Q_squared = unname(q_sq$statistic),
    p_squared = q_sq$p.value
  )
}))
resid_diag
round(cov2cor(fit_jp$sigma), 3)

par(mfrow = c(3, 2), mar = c(3, 3, 4, 1))
for (j in seq_len(ncol(Y_jp))) {
  acf(fit_jp$residuals[, j], main = paste("Residual:", colnames(Y_jp)[j]))
  acf(fit_jp$residuals[, j]^2,
      main = paste("Squared residual:", colnames(Y_jp)[j]))
}
par(mfrow = c(1, 1))
```

診斷確實留下警訊：`YieldChange` 方程的殘差 Ljung--Box p 值為 `r sprintf("%.4f", resid_diag$p_residual[resid_diag$equation == "YieldChange"])`；`OilChange` 方程的平方殘差 p 值為 `r formatC(resid_diag$p_squared[resid_diag$equation == "OilChange"], format = "e", digits = 2)`。因此 VAR(1) 是 BIC 基準，不是已完全通過殘差檢驗的最終模型；推論時還應考慮更豐富動態與條件異質變異。

## 排序敏感度：油價變動排第一或最後

以下只改變 Cholesky 遞迴排序，VAR 的縮減式資訊集與所選 lag 不變。為了公平比較，每條曲線都除以油價變動本身的當期反應，使衝擊正規化為「標準化油價變動當期增加 1 單位」。

```{r ordering-sensitivity, fig.width=8.333, fig.height=5, dpi=180}
ordered_irf <- function(Y, order_names, p, horizon = 12L) {
  fit <- fit_var(Y[, order_names, drop = FALSE], p)
  list(order = order_names, irf = recursive_irf(fit, horizon))
}

named_response <- function(object, response_name, shock_name = "OilChange") {
  ri <- match(response_name, object$order)
  si <- match(shock_name, object$order)
  raw <- vapply(object$irf$Theta, function(M) M[ri, si], numeric(1))
  oil_impact <- object$irf$Theta[[1]][si, si]
  raw / oil_impact
}

oil_first <- ordered_irf(
  Y_jp, c("OilChange", "YieldChange", "StockReturn"), p_selected
)
oil_last <- ordered_irf(
  Y_jp, c("YieldChange", "StockReturn", "OilChange"), p_selected
)

irf_sensitivity <- data.frame(
  h = 0:12,
  yield_oil_first = named_response(oil_first, "YieldChange"),
  yield_oil_last = named_response(oil_last, "YieldChange"),
  stock_oil_first = named_response(oil_first, "StockReturn"),
  stock_oil_last = named_response(oil_last, "StockReturn")
)
irf_sensitivity[c(1, 2, 4, 7, 13), ]

old_par <- par(
  mfrow = c(2, 1), mar = c(4, 4.8, 2, 1),
  family = plot_family
)
plot(irf_sensitivity$h, irf_sensitivity$yield_oil_first,
     type = "l", lwd = 2, col = "#173B57",
     ylim = range(irf_sensitivity[, c("yield_oil_first", "yield_oil_last")]),
     xlab = "期數（月）", ylab = "殖利率變動反應（樣本標準差）")
lines(irf_sensitivity$h, irf_sensitivity$yield_oil_last,
      lwd = 2, lty = 2, col = "#A34045")
abline(h = 0, lty = 3)
legend("topright", c("油價排第一", "油價排最後"),
       col = c("#173B57", "#A34045"), lwd = 2, lty = c(1, 2), bty = "n")

plot(irf_sensitivity$h, irf_sensitivity$stock_oil_first,
     type = "l", lwd = 2, col = "#173B57",
     ylim = range(irf_sensitivity[, c("stock_oil_first", "stock_oil_last")]),
     xlab = "期數（月）", ylab = "股價報酬反應（樣本標準差）")
lines(irf_sensitivity$h, irf_sensitivity$stock_oil_last,
      lwd = 2, lty = 2, col = "#A34045")
abline(h = 0, lty = 3)
legend("topright", c("油價排第一", "油價排最後"),
       col = c("#173B57", "#A34045"), lwd = 2, lty = c(1, 2), bty = "n")
par(old_par)
```

兩組曲線只是不同零限制下的正交化創新項反應。油價可能同時反映全球需求、金融情勢與供給消息；沒有外部工具、敘事事件、制度限制或高頻識別時，這些結果不能稱為外生油價衝擊，更不能當作因果效果。排序明顯影響曲線時，正確結論是「結構解讀依賴未驗證限制」，不是挑選較符合故事的一條。

## 最低報告清單

1. 變數轉換、順序、樣本期與 lag rule。
2. companion roots、殘差及平方殘差 ACF。
3. 當期影響矩陣 \(B\) 與衝擊正規化。
4. 至少一個合理替代 ordering。
5. interval 是 pointwise 或 simultaneous；bootstrap 是否適合條件異質變異。
6. 若識別理由不足，退回縮減式或正交化創新項的語言。

```{r session-info}
sessionInfo()
```
