---
title: "R17：共整合、Johansen 檢定與 VECM"
output:
  github_document:
    toc: true
    toc_depth: 3
---

本附錄對應第 22 章。第一部分以已知共整合向量的模擬核對利差、誤差修正與 Johansen 特徵值；第二部分用固定日本短長期利率作探索性示範。為避免偽造臨界值，本附錄計算共整合秩統計量，但不自行硬編套件表格或宣稱單一模型規格已證明共整合。

## 執行條件

- base R 與 `knitr`；不安裝套件、不下載資料。
- 固定資料：`data/processed/japan_monthly_2007_2018.csv`。
- Johansen 函數是教學版不受限截距（unrestricted constant）、無差分落後差分項的示範，不替代完整套件及其臨界值表。

```{r setup}
knitr::opts_chunk$set(
  echo = TRUE, message = FALSE, warning = FALSE,
  fig.width = 7, fig.height = 4.5
)
set.seed(20260716)
```

## 已知共整合秩為 1 的教學模擬

建立共同隨機趨勢 (q_t=q_{t-1}+\eta_t) 與定態 spread
(z_t=0.65z_{t-1}+e_t)，再令 (y_{2t}=q_t)、(y_{1t}=q_t+z_t)。因此真實共整合向量為 \(\beta=(1,-1)^\top\)。

```{r simulate}
Tn <- 500L
eta <- rnorm(Tn)
e <- rnorm(Tn, sd = 0.5)
q <- cumsum(eta)
z <- numeric(Tn)
for (t in 2:Tn) z[t] <- 0.65 * z[t - 1] + e[t]

Y <- cbind(y1 = q + z, y2 = q)
spread <- Y[, 1] - Y[, 2]

par(mfrow = c(2, 1))
matplot(Y, type = "l", lty = 1, col = c("#173B57", "#A34045"),
        ylab = "Level", xlab = "t")
legend("topleft", c("y1", "y2"), col = c("#173B57", "#A34045"),
       lty = 1, bty = "n")
plot(spread, type = "l", col = "#1D6D73", ylab = "y1 - y2", xlab = "t")
abline(h = mean(spread), lty = 2)
par(mfrow = c(1, 1))
```

## AR(1) persistence diagnostic

下列函數回報 (\Delta x_t=a+\rho x_{t-1}+\) lagged differences 的 OLS t-statistic。它不是完整 ADF 檢定器；臨界值依 deterministic terms 與是否為估計殘差而不同。

```{r adf-like}
adf_regression <- function(x, diff_lags = 0L, include_trend = FALSE) {
  x <- as.numeric(x)
  dx <- diff(x)
  n <- length(dx)
  start <- diff_lags + 1L
  y <- dx[start:n]
  x_lag <- x[start:n]
  X <- cbind(Intercept = 1, LevelLag = x_lag)
  if (include_trend) X <- cbind(X, Trend = seq_along(y))
  if (diff_lags > 0L) {
    for (j in seq_len(diff_lags)) {
      X <- cbind(X, dx[(start - j):(n - j)])
      colnames(X)[ncol(X)] <- paste0("dLag", j)
    }
  }
  fit <- lm.fit(X, y)
  df <- length(y) - fit$rank
  sigma2 <- sum(fit$residuals^2) / df
  vcov <- sigma2 * chol2inv(qr.R(fit$qr)[seq_len(fit$rank),
                                      seq_len(fit$rank), drop = FALSE])
  # 此範例 X 滿秩；LevelLag 是第二欄。
  c(rho = fit$coefficients["LevelLag"],
    t_stat = fit$coefficients["LevelLag"] / sqrt(vcov[2, 2]))
}

rbind(
  y1_level = adf_regression(Y[, 1], diff_lags = 1),
  y2_level = adf_regression(Y[, 2], diff_lags = 1),
  spread = adf_regression(spread, diff_lags = 1)
)
```

解讀只比較相對 persistence：模擬 levels 應比 spread 更接近單根。不得把一般常態 1.96 當 ADF 臨界值。

## 兩步 ECM

```{r two-step-ecm}
# 第一步：y1 對 y2 的長期迴歸。
long_run <- lm(y1 ~ y2, data = as.data.frame(Y))
ec_error <- residuals(long_run)

# 第二步：兩個差分方程都含前一期估計均衡誤差。
dY <- diff(Y)
ect_lag <- ec_error[-length(ec_error)]
ecm_y1 <- lm(dY[, 1] ~ ect_lag)
ecm_y2 <- lm(dY[, 2] ~ ect_lag)

data.frame(
  equation = c("Delta y1", "Delta y2"),
  adjustment = c(coef(ecm_y1)["ect_lag"], coef(ecm_y2)["ect_lag"]),
  standard_error = c(summary(ecm_y1)$coef["ect_lag", "Std. Error"],
                     summary(ecm_y2)$coef["ect_lag", "Std. Error"])
)
coef(long_run)
```

因 (y_1-y_2=z_t)，正 spread 應由兩個變數的相對變動縮小。正規化方向改變時，\(\alpha\) 符號也會一起改變。

## 教學版 Johansen eigenvalues

對 VECM(1)

\[
\Delta Y_t=\Pi Y_{t-1}+c+u_t,
\]

分別從 \(\Delta Y_t\) 與 \(Y_{t-1}\) 移除截距，再計算 generalized eigenvalues。完整 Johansen 程序需按差分 lag 與 deterministic case 改變 residualization 與臨界值。

```{r johansen-function}
johansen_eigen_demo <- function(Y) {
  Y <- as.matrix(Y)
  dY <- diff(Y)
  Ylag <- Y[-nrow(Y), , drop = FALSE]
  n <- nrow(dY)

  # 不受限截距的教學簡化：兩者都對常數殘差化（移除欄平均）。
  R0 <- sweep(dY, 2, colMeans(dY))
  R1 <- sweep(Ylag, 2, colMeans(Ylag))
  S00 <- crossprod(R0) / n
  S11 <- crossprod(R1) / n
  S01 <- crossprod(R0, R1) / n
  S10 <- t(S01)

  M <- solve(S11, S10 %*% solve(S00, S01))
  eig <- eigen(M)
  lambda <- sort(Re(eig$values), decreasing = TRUE)
  lambda <- pmin(pmax(lambda, 0), 1 - 1e-12)

  K <- ncol(Y)
  trace_stats <- vapply(0:(K - 1L), function(r) {
    -n * sum(log(1 - lambda[(r + 1L):K]))
  }, numeric(1))
  max_stats <- -n * log(1 - lambda)
  list(
    eigenvalues = lambda,
    trace = setNames(trace_stats, paste0("r<=", 0:(K - 1L))),
    max_eigen = setNames(max_stats, paste0(0:(K - 1L), " vs ", 1:K)),
    n = n
  )
}

j_sim <- johansen_eigen_demo(Y)
j_sim
```

較大的第一特徵值與較小的第二特徵值符合共整合秩為 1 的資料生成結構，但正式的共整合秩判定必須使用與確定性規格、樣本數及落後階數相符的非標準臨界值。

## 已知 VECM 參數的矩陣核對

```{r matrix-check}
alpha <- matrix(c(-0.2, 0.1), ncol = 1)
beta <- matrix(c(1, -1), ncol = 1)
Pi <- alpha %*% t(beta)
eigen(Pi)$values
Pi

previous_spread <- 0.5
expected_change <- as.numeric(alpha * previous_spread)
new_spread <- previous_spread + expected_change[1] - expected_change[2]
c(dy1 = expected_change[1], dy2 = expected_change[2], new_spread = new_spread)
```

## 固定日本短長期利率：探索性示範

```{r japan-data}
path <- "data/processed/japan_monthly_2007_2018.csv"
jp <- read.csv(path, stringsAsFactors = FALSE)
jp$date <- as.Date(jp$date)
jp <- jp[order(jp$date), ]
keep <- complete.cases(jp[, c("inr", "yield_10")])
Y_jp <- as.matrix(jp[keep, c("yield_10", "inr")])
dates <- jp$date[keep]
colnames(Y_jp) <- c("Yield10", "ShortRate")

matplot(dates, Y_jp, type = "l", lty = 1,
        col = c("#173B57", "#A34045"),
        xlab = "Date", ylab = "Percent")
legend("topright", colnames(Y_jp), col = c("#173B57", "#A34045"),
       lty = 1, bty = "n")
```

```{r japan-diagnostics}
spread_jp <- Y_jp[, 1] - Y_jp[, 2]
rbind(
  Yield10 = adf_regression(Y_jp[, 1], diff_lags = 1),
  ShortRate = adf_regression(Y_jp[, 2], diff_lags = 1),
  Spread = adf_regression(spread_jp, diff_lags = 1)
)
johansen_eigen_demo(Y_jp)
```

這段輸出不應被寫成「已證明日本利率共整合」。樣本只有約十一年，零利率制度、結構變動、deterministic terms 與 lag choice 都可能改變判讀。

## 簡單 ECM 與殘差診斷

```{r japan-ecm}
long_jp <- lm(Yield10 ~ ShortRate, data = as.data.frame(Y_jp))
ect_jp <- residuals(long_jp)
d_jp <- diff(Y_jp)
ect_lag_jp <- ect_jp[-length(ect_jp)]

ecm_long <- lm(d_jp[, "Yield10"] ~ ect_lag_jp)
ecm_short <- lm(d_jp[, "ShortRate"] ~ ect_lag_jp)

summary(ecm_long)$coef
summary(ecm_short)$coef

par(mfrow = c(1, 2))
acf(residuals(ecm_long), main = "Long-rate ECM residual ACF")
acf(residuals(ecm_short), main = "Short-rate ECM residual ACF")
par(mfrow = c(1, 1))
```

## 報告與退場規則

1. 先說明各 series 的整合階數證據與 deterministic terms。
2. VECM 的差分 lags 比水準 VAR lags 少一階。
3. 報告跡檢定與最大特徵值檢定所使用的確切規格與臨界值；本教學函數未內建它們。
4. 比較前先把共整合向量正規化為同一尺度與符號。
5. 共整合秩對落後階數、趨勢或子樣本翻轉時，不把單一結果包裝成長期法則。
6. 共整合不等於套利；VECM 創新項也不等於結構衝擊。

```{r session-info}
sessionInfo()
```
